---
title: "Sprawozdanie z listy 3"
subtitle: "Eksploracja danych"
author: "Jan Bryłka (287379), Mikołaj Kapica (272729)"
date: "`r Sys.Date()`"
output:
  html_document:
    toc: true
    df_print: paged
  pdf_document:
    toc: true
    fig_caption: true
    fig_width: 6.5
    fig_height: 5
    number_sections: true
subtitle: Eksploracja danych
header-includes:
- \usepackage[OT4]{polski}
- \usepackage[utf8]{inputenc}
- \usepackage{graphicx}
- \usepackage{float}
fontsize: 12pt
---

```{r setup, include=FALSE}
knitr::opts_chunk$set(echo = TRUE)
knitr::opts_chunk$set(warning = FALSE, message = FALSE)
knitr::opts_chunk$set(fig.pos = "H", out.extra = "", fig.align = "center")

library(xtable) # do tworzenia tabel texowych w pdf
library(arules) # zawiera funkcję discretize() do zadania 1
library(e1071)  # zawiera funkcję compareMatchedClasses() do zadania 1

format_number <- function(x, digits = 3) {
  round(x, digits)
}

as_report_table <- function(x, digits = 3) {
  data.frame(lapply(as.data.frame(x), function(col) {
    if (is.numeric(col)) format_number(col, digits) else col
  }), check.names = FALSE)
}

set.seed(42)
```

# Zadanie 1: Klasyfikacja na bazie modelu regresji liniowej.

## Podpunkt (a): Analizowane dane.

<!--
Ramka danych iris{pakiet datasets}.
Mamy K = 3 klasy oraz p = 4 zmienne objaśniające X = (PL, PW, SL, SW).
-->

Wczytujemy dane _iris_ z pakietu _datasets_.

```{r wczytanie-danych}
data(iris)
knitr::kable(head(iris), caption = "Pierwsze obserwacje zbioru iris.")
```

Na poprzedniej liście korzystaliśmy z tego samego zbioru danych. Zawiera on
wyniki pomiarów uzyskanych dla trzech gatunków irysów (tj. setosa, versicolor i
virginica). Pomiary dotyczą długości oraz szerokości dwóch różnych części kwiatu
i działki kielicha (ang. sepal) oraz płatka (ang. petal). Mamy `r nrow(iris)`
obserwacji i `r ncol(iris)` cech (w tym ich gatunek). Zbiór danych jest
zbalansowany (każdy gatunek ma tyle samo obserwacji) i nie zawiera braków.

Dla ułatwienia zmieniamy nazwy cech na krótsze:

```{r zmiana-nazw-cech}
names(iris) <- c("SL","SW","PL","PW","Spec")
```

## Podpunkt (b): Podział danych na zbiór uczący i testowy

<!--
Podziel losowo dane na część uczącą (ang. learning set)
i testową (ang. test set), np. w proporcji:
2/3 - zbiór ucz¡cy, 1/3 - zbiór testowy.
-->

```{r podzial-danych}
n <- nrow(iris)
idx <- sample(1:n, size = 1/3 * n)
test <- iris[idx, ]
learning <- iris[-idx, ]

# w obu zbiorach pozostają wszystkie trzy klasy
species <- levels(iris$Spec)
quantity_split <- data.frame(
  Gatunek = species,
  `Zbiór uczący` = as.integer(table(learning$Spec)[species]),
  `Zbiór testowy` = as.integer(table(test$Spec)[species]),
  check.names = FALSE
)
knitr::kable(
  quantity_split,
  caption = "Liczebności klas po podziale danych."
)
```

## Podpunkt (c): Konstrukcja klasyfikatora i wyznaczenie prognoz

<!--
Zastosuj model regresji liniowej do konstrukcji klasyfikatora na podstawie
danych uczących i wyznacz prognozowane etykietki klas dla przypadków
ze zbioru uczącego oraz przypadków ze zbioru testowego.

Uwaga: Proszę pamiętać o poprawnym kodowaniu klas przy użyciu
       zmiennych binarnych (ang. class indicators)!
-->

```{r liczba-klas}
class_levels <- levels(iris$Spec)
K <- length(class_levels)
```

W zbiorze występują `r K` klasy: `r paste(class_levels, collapse = ", ")`.

Tworzymy macierz eksperymentu X (dodajemy kolumnę jedynek, aby uwzględnić wyraz wolny):

```{r macierze-eksperymentu}
X_test <- as.matrix(cbind(b_0 = 1, test[, 1:4]))
X_learning <- as.matrix(cbind(b_0 = 1, learning[, 1:4]))
knitr::kable(
  as_report_table(head(X_learning)),
  caption = "Fragment macierzy eksperymentu dla zbioru uczącego."
)
```

Tworzymy macierz wskaźnikową Y:

```{r macierze-wskaznikowe}
Y_test <- diag(K)[test$Spec, ]
Y_learning <- diag(K)[learning$Spec, ]
colnames(Y_test) <- class_levels
colnames(Y_learning) <- class_levels
knitr::kable(
  as_report_table(head(Y_learning)),
  caption = "Fragment macierzy wskaźnikowej klas dla zbioru uczącego."
)
```

Estymacja współczynników modelu, za pomocą metody najmniejszych kwadratów:

$$ \hat{B} = \arg\min_B \left\|Y - XB\right\|^2 $$

Jeśli macierz $X^\top X$ jest odwracalna, to:

$$ \hat{B} = (X^\top X)^{-1}X^\top Y $$

```{r estymacja-wspolczynnikow}
B_hat <- solve(t(X_learning) %*% X_learning) %*% t(X_learning) %*% Y_learning
knitr::kable(
  as_report_table(B_hat),
  caption = "Oszacowane współczynniki modelu liniowego."
)
```

Wyznaczenie prognoz i konwersja na klasy:

```{r prognozy-liniowe}
Y_hat_learning <- X_learning %*% B_hat
Y_hat_test <- X_test %*% B_hat
knitr::kable(
  as_report_table(head(Y_hat_learning)),
  caption = "Fragment wartości wskaźników przewidzianych dla zbioru uczącego."
)
```

$\hat{Y}$.

```{r funkcja-wykres-predykcji}
colors <- c("red", "green", "blue")
plot_predictions <- function(data) {
  op <- par(mfrow = c(1, 3), mar = c(2, 2, 2, 2))
  on.exit(par(op))
  for (cls in levels(data$Y)) {
    rows <- data$Y == cls
    x <- seq_len(sum(rows))

    matplot(
      x,
      data$Y_hat[rows, ],
      pch = c("1", "2", "3"),
      col = colors,
      xlab = "",
      ylab = "Y_hat",
      ylim = c(-0.5, 2),
      main = paste0("Y = ", cls)
    )

    legend(
      "topright",
      legend = c("1 setosa", "2 versicolor", "3 virginica"),
      col = colors,
      bty = "n",
      text.col = colors
    )
  }
}
```

Podgląd predykcji dla zbioru uczącego przedstawiono na rys. \ref{fig:wykres-predykcji-uczacy}.

```{r wykres-predykcji-uczacy, fig.width=6.7, fig.height=3, fig.cap="Wartości wskaźników klas przewidziane przez model bazowy dla zbioru uczącego."}
plot_predictions(list(Y=learning$Spec, Y_hat=Y_hat_learning))
```

Analogiczny podgląd dla zbioru testowego przedstawiono na rys. \ref{fig:wykres-predykcji-testowy}.

```{r wykres-predykcji-testowy, fig.width=6.7, fig.height=3, fig.cap="Wartości wskaźników klas przewidziane przez model bazowy dla zbioru testowego."}
plot_predictions(list(Y=test$Spec, Y_hat=Y_hat_test))
```

## Podpunkt (d): Ocena jakości modelu

<!--
Wyznacz macierz pomyłek (ang. confusion matrix) oraz błąd klasyfikacji
na zbiorze uczącym oraz zbiorze testowym. Spróbuj zilustrować/zbadać
czy w tym przypadku obserwujemy zjawisko maskowania klas, o którym była
mowa na wykładzie.
-->

Etykiety klas:

```{r etykiety-prognoz}
Y_learning_label <- learning$Spec
Y_test_label <- test$Spec

to_class_factor <- function(scores) {
  factor(max.col(scores), levels = seq_len(K), labels = class_levels)
}

Y_hat_learning_label <- to_class_factor(Y_hat_learning)
Y_hat_test_label <- to_class_factor(Y_hat_test)
```

```{r macierz-pomylek-uczacy, echo=FALSE}
confusion_matrix_learning <- table(Y_learning_label, Y_hat_learning_label)
knitr::kable(
  confusion_matrix_learning,
  caption = "Macierz pomyłek modelu bazowego dla zbioru uczącego."
)
```

```{r blad-klasyfikacji-uczacy, include=FALSE}
error_learning <- mean(Y_learning_label != Y_hat_learning_label)
```

Błąd klasyfikacji dla zbioru uczącego wynosi `r format_number(error_learning)`.

```{r macierz-pomylek-testowy, echo=FALSE}
confusion_matrix_test <- table(Y_test_label, Y_hat_test_label)
knitr::kable(
  confusion_matrix_test,
  caption = "Macierz pomyłek modelu bazowego dla zbioru testowego."
)
```

```{r blad-klasyfikacji-testowy, include=FALSE}
error_test <- mean(Y_test_label != Y_hat_test_label)
```

Błąd klasyfikacji dla zbioru testowego wynosi `r format_number(error_test)`.

Wykresy prognoz oraz macierze pomyłek pokazują, że model klasyfikuje
bardzo dobrze klasę setosa. Przewidywane wartości dla gatunków versicolor
i virginica są do siebie podobne, przez co część obserwacji jest przypisywana
do sąsiedniej klasy. Można stwierdzić, że w tym przypadku nie obserwujemy pełnego
zjawiska maskowania jednej z klas, ale jednak widać częściowe nakładanie się klas.

## Podpunkt (e) Budowa modelu liniowego dla rozszerzonej przestrzeni cech

<!--
Powtórz konstrukcję modelu i ocenę jego dokładności (kroki c)-d)), tym razem
budując model regresji po uzupełnieniu wyjściowych cech o składniki
wielomianowe stopnia 2 (tzn.: PL^2, PW^2, SL^2, SW^2, PLPW, PLSW, PLSL, PWSL,
PWSW, SLSW). Porównaj dokładność klasyfikacji dla obu przypadków i zinterpretuj
otrzymane wyniki.
-->

Tym razem użyjemy bibliotecznych funkcji do stworzenia modelu liniowego.
Utworzymy model zawierający wszystkie cechy bazowe oraz wszystkie składniki
wielomianowe stopnia 2. Sprawdzimy również jaki model z wszystkich podzbiorów
cech wielomianu najlepiej zachowuje się podczas treningu.

```{r cechy-wielomianowe}
make_poly_features <- function(df) {
  data.frame(
    SL = df$SL,
    SW = df$SW,
    PL = df$PL,
    PW = df$PW,
    SL2 = df$SL^2,
    SW2 = df$SW^2,
    PL2 = df$PL^2,
    PW2 = df$PW^2,
    SL_SW = df$SL * df$SW,
    SL_PL = df$SL * df$PL,
    SL_PW = df$SL * df$PW,
    SW_PL = df$SW * df$PL,
    SW_PW = df$SW * df$PW,
    PL_PW = df$PL * df$PW
  )
}

learning_poly <- make_poly_features(learning)
test_poly <- make_poly_features(test)

poly_model_all <- lm(Y_learning ~ ., data = learning_poly)

Y_hat_learning_poly_all <- predict(poly_model_all, newdata = learning_poly)
Y_hat_learning_label_poly_all <- to_class_factor(Y_hat_learning_poly_all)

Y_hat_test_poly_all <- predict(poly_model_all, newdata = test_poly)
Y_hat_test_label_poly_all <- to_class_factor(Y_hat_test_poly_all)
```

```{r macierz-pomylek-poly-all-uczacy, echo=FALSE}
confusion_matrix_learning_poly_all <- table(Y_learning_label, Y_hat_learning_label_poly_all)
knitr::kable(
  confusion_matrix_learning_poly_all,
  caption = "Macierz pomyłek modelu rozszerzonego dla zbioru uczącego."
)
```

```{r blad-poly-all-uczacy, include=FALSE}
error_learning_poly_all <- mean(Y_learning_label != Y_hat_learning_label_poly_all)
```

Błąd klasyfikacji dla modelu rozszerzonego ze wszystkimi składnikami na zbiorze
uczącym wynosi `r format_number(error_learning_poly_all)`.

```{r macierz-pomylek-poly-all-testowy, echo=FALSE}
confusion_matrix_test_poly_all <- table(Y_test_label, Y_hat_test_label_poly_all)
knitr::kable(
  confusion_matrix_test_poly_all,
  caption = "Macierz pomyłek modelu rozszerzonego dla zbioru testowego."
)
```

```{r blad-poly-all-testowy, include=FALSE}
error_test_poly_all <- mean(Y_test_label != Y_hat_test_label_poly_all)
```

Błąd klasyfikacji dla modelu rozszerzonego ze wszystkimi składnikami na zbiorze
testowym wynosi `r format_number(error_test_poly_all)`.

Dodatkowo sprawdzamy, czy da się uzyskać równie dobry lub lepszy wynik przy
użyciu mniejszej liczby zmiennych.

```{r wybor-podzbioru-cech}
candidate_vars <- names(learning_poly)

vars_subsets <- unlist(
  lapply(seq_along(candidate_vars), function(k) {
    combn(candidate_vars, k, simplify = FALSE)
  }),
  recursive = FALSE
)

results <- do.call(rbind, lapply(vars_subsets, function(vars) {
  fit <- lm(Y_learning ~ ., data = learning_poly[, vars, drop = FALSE])
  train_pred <- predict(fit, newdata = learning_poly[, vars, drop = FALSE])
  train_pred_label <- to_class_factor(train_pred)

  data.frame(
    n_terms = length(vars),
    subset = paste(vars, collapse = ", "),
    error_learning = mean(Y_learning_label != train_pred_label),
    stringsAsFactors = FALSE
  )
}))

best_error <- results[order(results$error_learning), ]$error_learning[1]
best_candidates <- results[results$error_learning == best_error, ]

smallest_terms <- best_candidates[
  order(best_candidates$n_terms), 
]$n_terms[1]
simplest_candidates <- best_candidates[
  best_candidates$n_terms == smallest_terms, 
]

best_terms <- strsplit(simplest_candidates$subset[1], ", ")[[1]]

best_poly_model <- lm(
  Y_learning ~ ., 
  data = learning_poly[, best_terms, drop = FALSE]
)
```

Z najmniejszym błędem na zbiorze uczącym było `r nrow(best_candidates)` modeli.
Najprostszy model spośród najlepszych to 

```{r, include=FALSE}
best_terms_latex <- gsub("_", " \\\\cdot ", best_terms)
best_terms_latex <- paste(best_terms_latex, collapse = " + ")
```

$$
Y \sim `r best_terms_latex`
$$

Wyliczanie predykcji dla zbioru uczącego i testowego:

```{r prognozy-modelu-wybranego}
Y_hat_learning_poly <- predict(
  best_poly_model,
  newdata = learning_poly[, best_terms, drop = FALSE]
)
Y_hat_learning_label_poly <- to_class_factor(Y_hat_learning_poly)

Y_hat_test_poly <- predict(
  best_poly_model,
  newdata = test_poly[, best_terms, drop = FALSE]
)
Y_hat_test_label_poly <- to_class_factor(Y_hat_test_poly)
```

```{r macierz-pomylek-poly-uczacy, echo=FALSE}
confusion_matrix_learning_poly <- table(Y_learning_label, Y_hat_learning_label_poly)
knitr::kable(
  confusion_matrix_learning_poly,
  caption = "Macierz pomyłek wybranego modelu wielomianowego dla zbioru uczącego."
)
```

```{r blad-poly-uczacy, include=FALSE}
error_learning_poly <- mean(Y_learning_label != Y_hat_learning_label_poly)
```

Błąd klasyfikacji dla wybranego modelu wielomianowego na zbiorze uczącym wynosi
`r format_number(error_learning_poly)`.

```{r macierz-pomylek-poly-testowy, echo=FALSE}
confusion_matrix_test_poly <- table(Y_test_label, Y_hat_test_label_poly)
knitr::kable(
  confusion_matrix_test_poly,
  caption = "Macierz pomyłek wybranego modelu wielomianowego dla zbioru testowego."
)
```

```{r blad-poly-testowy, include=FALSE}
error_test_poly <- mean(Y_test_label != Y_hat_test_label_poly)
```

Błąd klasyfikacji dla wybranego modelu wielomianowego na zbiorze testowym wynosi
`r format_number(error_test_poly)`.

```{r porownanie-modeli, echo=FALSE}
comparison_poly <- data.frame(
  model = c("bazowy", "rozszerzony: wszystkie składniki", "rozszerzony: wybrany podzbiór"),
  error_learning = c(error_learning, error_learning_poly_all, error_learning_poly),
  error_test = c(error_test, error_test_poly_all, error_test_poly)
)
knitr::kable(
  as_report_table(comparison_poly),
  caption = "Porównanie błędów klasyfikacji modeli liniowych."
)
```

Po rozszerzeniu przestrzeni cech o składniki wielomianowe stopnia 2 błąd
klasyfikacji jest mniejszy niż dla modelu bazowego. Model rozszerzony lepiej
opisuje nieliniowe zależności między cechami, dlatego daje lepszą dokładność
klasyfikacji na zbiorze testowym.

Porównując modele korzystające tylko z niepustych podzbiorów cech wielomianu,
okazało się, że wiele z nich osiąga ten sam najlepszy błąd na zbiorze uczącym.
Wybrano więc najprostszy z nich, który okazuje się być nawet lepszy niż model
z wszystkimi składnikami wielomianowymi.



# Zadanie 2: Porównanie metod klasyfikacji.
    
## Podpunkt (a): Wybór i zapoznanie się z danymi.
<!--
Zadanie wykonujemy dla jednego (wybranego) zbioru danych. 

Do wyboru są następujące dane:

- Glass {biblioteka mlbench}
- Wine {biblioteka HDclassif}
- PimaIndiansDiabetes2 {biblioteka mlbench}
- Vehicle {biblioteka mlbench}
- Sonar {biblioteka mlbench}

Na wstępie proszę uważnie zapoznać się z opisem wybranego zbioru danych.

Należy m.in. ustalić:

- Ile mamy zmiennych (cech) i przypadków?

- Ile mamy klas (grup) i która zmienna zawiera informacje o przynależności 
  obiektu do konkretnej klasy (tzw. etykietki klas)?
  
- Czy występują jakieś specyficzne/nietypowe własności danych 
  (np. brakujące lub nietypowe wartości, niestandardowe kodowanie 
  niektórych wartości, itp.)?
  
- Czy wszystkie zmienne mają prawidłowo przypisane typy (w szczególności,
  czy zmienna zawierająca etykietki klas jest zmienną typu factor)?

-->


```{r ładowanie-pakietu, echo=TRUE} 
install.packages("HDclassif", repos = "http://cran.r-project.org")
library(HDclassif)
data(wine)
```


Sprawdzenie wymiarów (ilość przypadków i zmiennych)
```{r, echo=TRUE} 
dim(wine)
```

Struktura zbioru
```{r, echo=TRUE} 
str(wine)
```

Liczba przypadków i cech: Zbiór składa się z 178 obserwacji (przypadków) oraz 14 zmiennych. Zmienna nr 1 (class) to etykieta, a pozostałe 13 (V1-V13) to zmienne objaśniające 

Klasy: Mamy 3 grupy (szczepy win), oznaczone jako 1, 2 i 3

Sprawdzenie braków danych

 -Na: `r sum(is.na(wine))`

 -Wartość 0: `r sum(wine[,2:14]==0, na.rm=TRUE)`

Jakość danych: Nie występują żadne brakujące wartości (Na = 0), co nam ułatwia analizę. Wszystkie zmienne objaśniające są ciągłe (typu integer lub numeric), nie ma również żadnych specyficznych własności ani kodowań

Zmiana pierwszej kolumny na zmienną kategoryczną
```{r, echo=TRUE}
wine$class <- as.factor(wine$class)
```

Typy zmiennych: Zmienna decyzyjna class została zmieniona na factor, co jest niezbędne dla algorytmów klasyfikacyjnych, reszta zmiennych jest poprawnie określona





## Podpunkt (b): Cel analizy.

Celem analizy jest zastosowanie poznanych algorytmów klasyfikacji 
i szczegółowe porównanie ich dokładności. 

Porównanie to uwzględnia następujące algorytmy:

- metoda k-najbliższych sąsiadów (k-Nearest Neighbors),
- drzewa klasyfikacyjne (classification trees),
- naiwny klasyfikator bayesowski (naïve Bayes classifier).

Analiza ma za zadanie wyłonić model najlepiej radzący sobie z dyskryminacją szczepów win w analizowanym zbiorze, przy wykorzystaniu zarówno pojedyńczego podziału na zbiór uczący i testowy, jak i zaawansowanego schematu Cross-Validation




## Podpunkt (c): Wstępna analiza danych.
<!--
Wstępna analiza danych

Wykorzystując poznane metody analizy opisowej, zbadaj najważniejsze własności 
danych, w tym:

- Jak wygląda rozkład klas w analizowanym zbiorze i czy obserwujemy istotne 
  dysproporcje w liczebności poszczególnych grup? 
  
  Jaki błąd klasyfikacji otrzymalibyśmy przypisując wszystkie obiekty 
  do (jednej) najczęściej występującej klasy?
  
- Czy obserwujemy istotne różnice w zmienności (wariancji) poszczególnych cech,
  co może oznaczać konieczność zastosowania standaryzacji w przypadku 
  niektórych algorytmów klasyfikacyjnych?
  
- Które zmienne charakteryzują się najlepszymi zdolnościami 
  dyskryminacyjnymi/predykcyjnymi (tzn. najlepiej separują obiekty należące
  do różnych klas)?
-->


### 1. ROZKŁAD KLAS I BŁĄD BAZOWY
```{r rozkład-klas, echo=TRUE}

tab_klasy <- table(wine$class)
prop_klasy <- prop.table(tab_klasy)

# Tworzymy ramkę danych z podsumowaniem liczebności
rozkad_df <- data.frame(
  Klasa = names(tab_klasy),
  Liczebnosc = as.vector(tab_klasy),
  Proporcja_proc = round(as.vector(prop_klasy) * 100, 2)
)
print(rozkad_df)

# Błąd klasyfikatora większościowego
klasa_max_prop <- max(prop_klasy)
blad_bazowy <- 1 - klasa_max_prop

cat(sprintf("\nDokładność bazowa (wybór najliczniejszej klasy): %.2f%%\n", klasa_max_prop * 100))
cat(sprintf("Błąd klasyfikatora większościowego: %.2f%%\n\n", blad_bazowy * 100))

barplot(tab_klasy, main="Liczebność poszczególnych szczepów wina",
        xlab="Klasa (Szczep)", ylab="Liczba obserwacji",
        col=c("lightblue", "lightgreen", "lightpink"), border="black")
```


### 2. ANALIZA ZMIENNOŚCI CECH (WARIANCJA) 
```{r zmienność-cech, echo=TRUE}
wariancje <- apply(wine[, -1], 2, var)
odchylenia <- apply(wine[, -1], 2, sd)

# Tworzymy ramkę i sortujemy malejąco po wariancji, aby zaznaczyć różnice
zmiennosc_df <- data.frame(
  Cecha = colnames(wine)[-1],
  Wariancja = round(wariancje, 3),
  Odch_Stand = round(odchylenia, 3)
)
zmiennosc_df <- zmiennosc_df[order(-zmiennosc_df$Wariancja), ]
print(head(zmiennosc_df, 5)) 
print(tail(zmiennosc_df, 5))
```


### 3. ZDOLNOŚĆ DYSKRYMINACYJNA ZMIENNYCH (ANALIZA OPISOWA W GRUPACH)
```{r zdolność-dyskryminacyjna, echo=TRUE}
# Obliczamy średnią każdej cechy dla każdej z 3 klas oddzielnie
srednie_w_klasach <- aggregate(. ~ class, data = wine, FUN = mean)
print(srednie_w_klasach)

# Wybieramy analitycznie cechy "dobre" i "słabe" na podstawie różnic między klasami.
# Zmienne o wysokiej zdolności predykcyjnej (bardzo różne wartości dla klas):
# - V7 (Flavanoids): klasa 1 ma ok. 2.98, klasa 2 ok. 2.08, a klasa 3 zaledwie 0.78!
# - V13 (Proline): klasa 1 ma ok. 1115, a klasa 3 tylko 629.
# Zmienne o niskiej zdolności predykcyjnej (podobne wartości we wszystkich klasach):
# - V3 (Ash): wszystkie klasy mają średnią w okolicach 2.2 - 2.4.
```

### 4. WIZUALIZACJA NAJLEPSZYCH I NAJGORSZYCH CECH
```{r wykres, echo=TRUE}
# 6 wykresów
par(mfrow = c(2, 3), mar = c(4, 4, 3, 1))

# Wizualizacja 3 najlepiej dyskryminujących cech
najlepsze_cechy <- c("V1", "V7", "V13")
for(cecha in najlepsze_cechy) {
  boxplot(wine[[cecha]] ~ wine$class, 
          main = paste("DOBRA CECHA:", cecha), 
          col = c("#e5f5e0", "#a1d99b", "#31a354"), 
          xlab = "Klasa", ylab = "Wartość")
}

# Wizualizacja 3 najsłabiej dyskryminujących cech
najgorsze_cechy <- c("V2", "V3", "V8")
for(cecha in najgorsze_cechy) {
  boxplot(wine[[cecha]] ~ wine$class, 
          main = paste("SŁABA CECHA:", cecha), 
          col = c("#fee0d2", "#fc9272", "#de2d26"), 
          xlab = "Klasa", ylab = "Wartość")
}
```

```{r}
par(mfrow = c(1, 1))
```



### Krótkie wnioski z analizy opisowej:
Rozkład klas i błąd bazowy: Zbiór jest stosunkowo dobrze zbalansowany. Najliczniejsza klasa (2) stanowi ok. 40% wszystkich obserwacji. Przypisując z góry każdy przypadek do tej klasy, otrzymalibyśmy błąd klasyfikatora bazowego (większościowego) na poziomie ok. 60%. Zbudowane modele muszą osiągnąć znacznie niższy błąd.

Wariancja i konieczność standaryzacji: Obserwujemy drastyczne różnice w skali zmiennych. Przykładowo, wariancja dla zmiennej V13 przekracza $99000$, podczas gdy dla V8 wynosi zaledwie $0.015$. Z tego względu standaryzacja danych jest absolutnie konieczna, aby algorytmy oparte na pomiarze odległości (np. k-NN) działały poprawnie.

Zdolności dyskryminacyjne zmiennych: Na podstawie wyliczonych średnich w grupach oraz wykresów, zmienne można podzielić na dwie kategorie:
  O wysokiej zdolności dyskryminacyjnej (np. V1, V7, V13): Charakteryzują się wyraźnie różnymi średnimi dla każdego szczepu wina, a ich   rozkłady na wykresach niemal się nie nakładają. To idealne cechy do budowy modeli.
  
  O niskiej zdolności dyskryminacyjnej (np. V2, V3, V8): Ich średnie są zbliżone niezależnie od klasy, a wykresy pudełkowe silnie na     siebie zachodzą. Wnoszą mało informacji i mogą stanowić szum dla niektórych klasyfikatorów (np. Naiwnego Bayesa).





## Podpunkt (d): Ocena dokładności klasyfikacji i porównanie metod.
<!--

- Porównaj dokładność klasyfikacji rozważanych algorytmów, dzieląc oryginalny
  zbiór danych (w odpowiedniej proporcji) na zbiór uczący (learning set) 
  i zbiór testowy (test set). Do oceny dokładności wykorzystaj macierz pomyłek
  (confusion matrix) oraz błąd klasyfikacji. Szczegółowo zinterpretuj 
  otrzymane wyniki. W szczególności porównaj błędy klasyfikacji 
  na zbiorze uczącym i testowym.
  
- Do porównania metod wykorzystaj następnie wybrany, bardziej zaawansowany 
  schemat oceny dokładności, np. wielokrotny podział na zbiór uczący i testowy,
  metodę cross-validation lub schemat typu bootstrap. Porównaj wnioski dotyczące
  skuteczności metod z tymi otrzymanymi na podstawie pojedynczego podziału 
  na zbiór uczący i testowy.
  
  Zachęcam do porównania wyników dla różnych schematów.

-->


```{r biblioteki, echo=TRUE}
library(class)   
library(rpart)   
library(e1071)   
library(caret)
install.packages("naivebayes", repos = "http://cran.r-project.org")
set.seed(123)
```


### 1. POJEDYNCZY PODZIAŁ NA ZBIÓR UCZĄCY I TESTOWY (2/3 do 1/3)

```{r, echo=TRUE}
# Losowanie indeksów dla zbioru uczącego 
indeksy_train <- sample(1:nrow(wine), size = floor((2/3) * nrow(wine)))
wine_train <- wine[indeksy_train, ]
wine_test <- wine[-indeksy_train, ]

# Standaryzacja danych 
preProcValues <- preProcess(wine_train[, -1], method = c("center", "scale"))
wine_train_scaled <- predict(preProcValues, wine_train)
wine_test_scaled <- predict(preProcValues, wine_test)

# Trenowanie Modeli

# 1. k-NN k = 5
knn_pred_train <- knn(train = wine_train_scaled[,-1], test = wine_train_scaled[,-1], 
                      cl = wine_train_scaled$class, k = 5)
knn_pred_test <- knn(train = wine_train_scaled[,-1], test = wine_test_scaled[,-1], 
                     cl = wine_train_scaled$class, k = 5)

# 2. Drzewo klasyfikacyjne
tree_model <- rpart(class ~ ., data = wine_train, method = "class")
tree_pred_train <- predict(tree_model, wine_train, type = "class")
tree_pred_test <- predict(tree_model, wine_test, type = "class")

# 3. Naive Bayes
nb_model <- naiveBayes(class ~ ., data = wine_train)
nb_pred_train <- predict(nb_model, wine_train)
nb_pred_test <- predict(nb_model, wine_test)

# Liczymy błędy
# Funkcja pomocnicza do liczenia błędu klasyfikacji 
calc_error <- function(pred, actual) { 1 - sum(pred == actual) / length(actual) }

bledy_pojedyncze <- data.frame(
  Model = c("k-NN (k=5)", "Drzewo klasyfikacyjne", "Naive Bayes"),
  Blad_Uczacy = c(calc_error(knn_pred_train, wine_train$class),
                  calc_error(tree_pred_train, wine_train$class),
                  calc_error(nb_pred_train, wine_train$class)),
  Blad_Testowy = c(calc_error(knn_pred_test, wine_test$class),
                   calc_error(tree_pred_test, wine_test$class),
                   calc_error(nb_pred_test, wine_test$class))
)

bledy_pojedyncze[, 2:3] <- round(bledy_pojedyncze[, 2:3], 4)
print(bledy_pojedyncze)
```

```{r} 
cat("\nMacierz pomyłek dla Naive Bayes\n")
print(table(Rzeczywiste = wine_test$class, Prognozowane = nb_pred_test))
```



### 2. ZAAWANSOWANY SCHEMAT (10-Krotne cross valid.)

```{r cross-validation, echo=TRUE}
# 10-krotny Cross-Validation
ctrl <- trainControl(method = "cv", number = 10)

# 1. k-NN 
set.seed(123)
knn_cv <- train(class ~ ., data = wine, method = "knn",
                preProcess = c("center", "scale"),
                tuneGrid = data.frame(k = 5),
                trControl = ctrl)

# 2. Drzewo klasyfikacyjne
set.seed(123)
tree_cv <- train(class ~ ., data = wine, method = "rpart",
                 trControl = ctrl)

# 3. Naive Bayes
set.seed(123)
nb_cv <- train(class ~ ., data = wine, method = "naive_bayes",
               trControl = ctrl, tuneLength = 1)


bledy_cv <- data.frame(
  Model = c("k-NN (k=5)", "Drzewo klasyfikacyjne", "Naive Bayes"),
  Blad_CV = c(1 - max(knn_cv$results$Accuracy),
              1 - max(tree_cv$results$Accuracy),
              1 - max(nb_cv$results$Accuracy))
)

bledy_cv[, 2] <- round(bledy_cv[, 2], 4)
print(bledy_cv)
```

Krótkie wnioski z oceny dokładności metod:

Pojedynczy podział vs cross validation: Klasyczny podział danych (2/3 na 1/3) bywa zbyt optymistyczny i mocno zależy od szczęśliwego losowania. Zastosowanie 10-krotnej walidacji stabilizuje ocenę bo daje wynik uśredniony z 10 prób, który jest dużo bardziej realistyczny i wiarygodny.

Przeuczenie: Porównanie błędów na zbiorze uczącym i testowym przy pojedynczym podziale zaznacza słabość drzew. Często wykazują one błąd równy 0% na danych treningowych, ale znacznie wyższy na testowych, co oznacza, że nadmiernie "zapamiętują" próbkę.

Porównanie metod: W obiektywnym schemacie CV najlepiej radzą sobie k-NN (dzięki standaryzacji) oraz Naive Bayes, osiągając bardzo niski błąd klasyfikacji na poziomie 2-4%. Zdecydowanie najsłabiej wypadają Drzewa (błąd ok. 15%), ponieważ ich sztywne podziały słabo sprawdzają się przy ciągłych zmiennych.



## Podpunkt (e): Różne parametry i różne podzbiory cech.
<!--

Przeprowadzając porównanie dokładności klasyfikacji (patrz podpunkt d), 
uwzględnij:

- różne kombinacje (podzbiory) zmiennych wykorzystanych do konstrukcji 
  klasyfikatorów, w szczególności wszystkie zmienne oraz wybrany podzbiór 
  zmiennych o najlepszej zdolności dyskryminacyjnej. 
  
  Wskazówka: do wyboru "najbardziej obiecujących" kombinacji zmiennych
             można wykorzystać wnioski otrzymane w podpunkcie c).
             
- różny dobór parametrów dla poszczególnych metod (np. różną liczbę sąsiadów 
  w metodzie k-NN, różne parametry dla algorytmu konstrukcji 
  drzew klasyfikacyjnych itp.)

-->


### 1. OPTYMALIZACJA PARAMETRÓW 

```{r optymalizacja-parametrów, echo=TRUE}
# k-NN: od k = 1 do k = 20
set.seed(123)
knn_tuning <- train(class ~ ., data = wine, method = "knn",
                    preProcess = c("center", "scale"),
                    tuneGrid = expand.grid(k = 1:20),
                    trControl = ctrl)

plot(knn_tuning, main = "Wpływ parametru k na dokładność modelu k-NN")

# Drzewa: Badanie parametru złożoności
set.seed(123)
tree_tuning <- train(class ~ ., data = wine, method = "rpart",
                     tuneGrid = expand.grid(cp = c(0.001, 0.01, 0.05, 0.1, 0.2)),
                     trControl = ctrl)
```


### 2. PORÓWNANIE PODZBIORÓW CECH
```{r porównanie, echo=TRUE}
# W oparciu o podpunkt c) wybieramy 3 najlepsze cechy: V1, V7, V13
  

# Budowa k-NN i drzewa
set.seed(123)
knn_subset <- train(class ~ V1 + V7 + V13, data = wine, method = "knn",
                    preProcess = c("center", "scale"),
                    tuneGrid = expand.grid(k = 1:20),
                    trControl = ctrl)

set.seed(123)
tree_subset <- train(class ~ V1 + V7 + V13, data = wine, method = "rpart",
                     tuneGrid = expand.grid(cp = c(0.001, 0.01, 0.05, 0.1, 0.2)),
                     trControl = ctrl)

# Naive Bayes - Pełny zbiór vs Podzbiór cech
set.seed(123)
nb_full <- train(class ~ ., data = wine, method = "naive_bayes", trControl = ctrl, tuneLength = 1)
set.seed(123)
nb_subset <- train(class ~ V1 + V7 + V13, data = wine, method = "naive_bayes", trControl = ctrl, tuneLength = 1)
```


### ZESTAWIENIE WYNIKÓW
 

NAJLEPSZE PARAMETRY DLA PEŁNEGO ZBIORU DANYCH
```{r, echo=FALSE}
cat("Optymalne k dla k-NN:", knn_tuning$bestTune$k, 
    " Najniższy błąd CV:", round(1 - max(knn_tuning$results$Accuracy), 4), "\n")
    
cat("Optymalne cp dla Drzewa:", tree_tuning$bestTune$cp, 
    " Najniższy błąd CV:", round(1 - max(tree_tuning$results$Accuracy), 4), "\n")

```

PORÓWNANIE BŁĘDÓW CV: WSZYSTKIE CECHY vs (V1, V7, V13)

```{r ramka, echo=TRUE}
porownanie_cech <- data.frame(
  Model = c("k-NN", "Drzewo klasyfikacyjne", "Naive Bayes"),
  Blad_Wszystkie_Cechy = c(1 - max(knn_tuning$results$Accuracy),
                           1 - max(tree_tuning$results$Accuracy),
                           1 - max(nb_full$results$Accuracy)),
  Blad_Podzbior_Cech = c(1 - max(knn_subset$results$Accuracy),
                         1 - max(tree_subset$results$Accuracy),
                         1 - max(nb_subset$results$Accuracy))
)
porownanie_cech[, 2:3] <- round(porownanie_cech[, 2:3], 4)
print(porownanie_cech)
```

Krótkie wnioski z analizy parametrów i podzbiorów cech:

Optymalizacja parametrów: Dla algorytmu k-NN optymalna liczba sąsiadów wynosi $k = 5$ lub $k = 7$. Dla bardzo małych $k$ (np. $k=1$) błąd rośnie przez zbyt gwałtowne dopasowanie (overfitting). Z kolei zbyt duże wartości $k$ (powyżej 15) prowadzą do niedouczenia (underfitting).

Dla drzew decyzyjnych najlepsze rezultaty osiągnięto dla parametru $cp = 0.01$. Zwiększanie parametru $cp$ (powyżej 0.1) drastycznie upraszcza strukturę drzewa i podnosi błąd klasyfikacji.

Wpływ selekcji cech (Wszystkie cechy vs Podzbiór): Ograniczenie liczby zmiennych wejściowych z 13 do zaledwie 3 o najwyższej zdolności predykcyjnej (V1, V7, V13) przyniosło bardzo dobre rezultaty. Modele k-NN oraz Naive Bayes utrzymały potężną skuteczność, mając jedynie minimalny wzrost błędu (w granicach 1-2 punktów procentowych). Świadczy to o tym, że te 3 parametry zawierają w sobie informacje potrzebne do bezbłędnej klasyfikacji.

W przypadku Naive Bayesa i Drzew klasyfikacyjnych usunięcie 10 "słabszych" zmiennych sprawiło, że modele stały się prostsze, bardziej stabilne, zachowując przy tym wysoką zdolność dyskryminacyjną szczepów win.


## Podpunkt (f): Końcowe wnioski - podsumowanie.
<!--

Na podstawie przeprowadzonej analizy, spróbuj odpowiedzie¢ na następujące 
pytania:

- Dla jakiego podzbioru zmiennych predykcyjnych i dla jakich parametrów 
  poszczególnych metod otrzymujemy najlepsze wyniki?
  
- Która z metod klasyfikacyjnych daje lepsze, a które gorsze rezultaty 
  w przypadku analizowanych danych?
  
- Czy wybór schematu oceny dokładności miał istotny wpływ na wnioski 
  dotyczące skuteczności metod?

-->

Końcowe wnioski i podsumowanie analizy:

Najlepsze podzbiory zmiennych i parametry: 
Najlepsze, wysoce optymalne wyniki uzyskujemy, ograniczając cechy wyłącznie do trzech najlepiej dyskryminujących zmiennych: V1, V7 oraz V13. To pozwala zachować najważniejszą wiedzę o zbiorze. Jeśli chodzi o parametry, optymalne rezultaty osiągamy dla algorytmu k-NN przy $k \in \{5, 7\}$ (co chroni zarówno przed przeuczeniem, jak i niedouczeniem) oraz dla Drzew klasyfikacyjnych przy progu złożoności $cp = 0.01$.

Skuteczność poszczególnych metod:
W analizowanym zbiorze wine absolutnymi faworytami są k-NN (wyłącznie po wcześniejszej standaryzacji danych!) oraz Naive Bayes. Oba modele generują znikomy błąd na poziomie ok. 2-4%. Zdecydowanie najgorsze rezultaty przynosi pojedyncze Drzewo klasyfikacyjne (błąd na poziomie ok. 10%). Struktura drzew jest zbyt sztywna, by idealnie podzielić ciągłe zmienne, z którymi świetnie radzi sobie np. odległość geometryczna w k-NN.

Wpływ schematu oceny na wnioski:
Wybór schematu oceny miał kluczowy wpływ na wiarygodność i obiektywność analizy. Pojedynczy podział na zbiór uczący i testowy okazał się metodą zawodną i zbyt optymistyczną (błędy na zbiorze testowym potrafiły spadać do zera w zależności od szczęśliwego "wylosowania" podzbioru). Dopiero zastosowanie zaawansowanego schematu 10-krotnej walidacji ustabilizowało wariancję, zaznaczyło zjawisko przeuczania się drzew klasyfikacyjnych i dostarczyło realistycznej oceny tego, jak modele zachowają się w rzeczywistości.















