---
title: "Sprawozdanie z listy 3"
subtitle: "Eksploracja danych"
author: "Imię i nazwisko autora(ki) raportu,   album 123456"
date: "`r Sys.Date()`"
output:
  pdf_document:
    toc: true
    fig_caption: yes
    fig_width: 6.5
    fig_height: 5
    number_sections: true
header-includes:
  - \usepackage[OT4]{polski}
  - \usepackage[utf8]{inputenc}
  - \usepackage{graphicx}
  - \usepackage{float}
fontsize: 12pt
---

```{r setup, include=FALSE}
knitr::opts_chunk$set(echo = TRUE)
knitr::opts_chunk$set(warning = FALSE, message = FALSE)
knitr::opts_chunk$set(fig.pos = "H", out.extra = "", fig.align = "center")

library(xtable) # do tworzenia tabel texowych w pdf
library(arules) # zawiera funkcję discretize() do zadania 1
library(e1071)  # zawiera funkcję compareMatchedClasses() do zadania 1

format_number <- function(x, digits = 3) {
  round(x, digits)
}

as_report_table <- function(x, digits = 3) {
  data.frame(lapply(as.data.frame(x), function(col) {
    if (is.numeric(col)) format_number(col, digits) else col
  }), check.names = FALSE)
}

set.seed(42)
```

# Zadanie 1: Klasyfikacja na bazie modelu regresji liniowej.

## Podpunkt (a): Analizowane dane.

<!--
Ramka danych iris{pakiet datasets}.
Mamy K = 3 klasy oraz p = 4 zmienne objaśniające X = (PL, PW, SL, SW).
-->

Wczytujemy dane _iris_ z pakietu _datasets_.

```{r wczytanie-danych}
data(iris)
knitr::kable(head(iris), caption = "Pierwsze obserwacje zbioru iris.")
```

Na poprzedniej liście korzystaliśmy z tego samego zbioru danych. Zawiera on
wyniki pomiarów uzyskanych dla trzech gatunków irysów (tj. setosa, versicolor i
virginica). Pomiary dotyczą długości oraz szerokości dwóch różnych części kwiatu
i działki kielicha (ang. sepal) oraz płatka (ang. petal). Mamy `r nrow(iris)`
obserwacji i `r ncol(iris)` cech (w tym ich gatunek). Zbiór danych jest
zbalansowany (każdy gatunek ma tyle samo obserwacji) i nie zawiera braków.

Dla ułatwienia zmieniamy nazwy cech na krótsze:

```{r zmiana-nazw-cech}
names(iris) <- c("SL","SW","PL","PW","Spec")
```

## Podpunkt (b): Podział danych na zbiór uczący i testowy

<!--
Podziel losowo dane na część uczącą (ang. learning set)
i testową (ang. test set), np. w proporcji:
2/3 - zbiór ucz¡cy, 1/3 - zbiór testowy.
-->

```{r podzial-danych}
n <- nrow(iris)
idx <- sample(1:n, size = 1/3 * n)
test <- iris[idx, ]
learning <- iris[-idx, ]

# w obu zbiorach pozostają wszystkie trzy klasy
species <- levels(iris$Spec)
quantity_split <- data.frame(
  Gatunek = species,
  `Zbiór uczący` = as.integer(table(learning$Spec)[species]),
  `Zbiór testowy` = as.integer(table(test$Spec)[species]),
  check.names = FALSE
)
knitr::kable(
  quantity_split,
  caption = "Liczebności klas po podziale danych."
)
```

## Podpunkt (c): Konstrukcja klasyfikatora i wyznaczenie prognoz

<!--
Zastosuj model regresji liniowej do konstrukcji klasyfikatora na podstawie
danych uczących i wyznacz prognozowane etykietki klas dla przypadków
ze zbioru uczącego oraz przypadków ze zbioru testowego.

Uwaga: Proszę pamiętać o poprawnym kodowaniu klas przy użyciu
       zmiennych binarnych (ang. class indicators)!
-->

```{r liczba-klas}
class_levels <- levels(iris$Spec)
K <- length(class_levels)
```

W zbiorze występują `r K` klasy: `r paste(class_levels, collapse = ", ")`.

Tworzymy macierz eksperymentu X (dodajemy kolumnę jedynek, aby uwzględnić wyraz wolny):

```{r macierze-eksperymentu}
X_test <- as.matrix(cbind(b_0 = 1, test[, 1:4]))
X_learning <- as.matrix(cbind(b_0 = 1, learning[, 1:4]))
knitr::kable(
  as_report_table(head(X_learning)),
  caption = "Fragment macierzy eksperymentu dla zbioru uczącego."
)
```

Tworzymy macierz wskaźnikową Y:

```{r macierze-wskaznikowe}
Y_test <- diag(K)[test$Spec, ]
Y_learning <- diag(K)[learning$Spec, ]
colnames(Y_test) <- class_levels
colnames(Y_learning) <- class_levels
knitr::kable(
  as_report_table(head(Y_learning)),
  caption = "Fragment macierzy wskaźnikowej klas dla zbioru uczącego."
)
```

Estymacja współczynników modelu, za pomocą metody najmniejszych kwadratów:

$$ \hat{B} = \arg\min_B \left\|Y - XB\right\|^2 $$

Jeśli macierz $X^\top X$ jest odwracalna, to:

$$ \hat{B} = (X^\top X)^{-1}X^\top Y $$

```{r estymacja-wspolczynnikow}
B_hat <- solve(t(X_learning) %*% X_learning) %*% t(X_learning) %*% Y_learning
knitr::kable(
  as_report_table(B_hat),
  caption = "Oszacowane współczynniki modelu liniowego."
)
```

Wyznaczenie prognoz i konwersja na klasy:

```{r prognozy-liniowe}
Y_hat_learning <- X_learning %*% B_hat
Y_hat_test <- X_test %*% B_hat
knitr::kable(
  as_report_table(head(Y_hat_learning)),
  caption = "Fragment wartości wskaźników przewidzianych dla zbioru uczącego."
)
```

$\hat{Y}$.

```{r funkcja-wykres-predykcji}
colors <- c("red", "green", "blue")
plot_predictions <- function(data) {
  op <- par(mfrow = c(1, 3), mar = c(2, 2, 2, 2))
  on.exit(par(op))
  for (cls in levels(data$Y)) {
    rows <- data$Y == cls
    x <- seq_len(sum(rows))

    matplot(
      x,
      data$Y_hat[rows, ],
      pch = c("1", "2", "3"),
      col = colors,
      xlab = "",
      ylab = "Y_hat",
      ylim = c(-0.5, 2),
      main = paste0("Y = ", cls)
    )

    legend(
      "topright",
      legend = c("1 setosa", "2 versicolor", "3 virginica"),
      col = colors,
      bty = "n",
      text.col = colors
    )
  }
}
```

Podgląd predykcji dla zbioru uczącego przedstawiono na rys. \ref{fig:wykres-predykcji-uczacy}.

```{r wykres-predykcji-uczacy, fig.width=6.7, fig.height=3, fig.cap="Wartości wskaźników klas przewidziane przez model bazowy dla zbioru uczącego."}
plot_predictions(list(Y=learning$Spec, Y_hat=Y_hat_learning))
```

Analogiczny podgląd dla zbioru testowego przedstawiono na rys. \ref{fig:wykres-predykcji-testowy}.

```{r wykres-predykcji-testowy, fig.width=6.7, fig.height=3, fig.cap="Wartości wskaźników klas przewidziane przez model bazowy dla zbioru testowego."}
plot_predictions(list(Y=test$Spec, Y_hat=Y_hat_test))
```

## Podpunkt (d): Ocena jakości modelu

<!--
Wyznacz macierz pomyłek (ang. confusion matrix) oraz błąd klasyfikacji
na zbiorze uczącym oraz zbiorze testowym. Spróbuj zilustrować/zbadać
czy w tym przypadku obserwujemy zjawisko maskowania klas, o którym była
mowa na wykładzie.
-->

Etykiety klas:

```{r etykiety-prognoz}
Y_learning_label <- learning$Spec
Y_test_label <- test$Spec

to_class_factor <- function(scores) {
  factor(max.col(scores), levels = seq_len(K), labels = class_levels)
}

Y_hat_learning_label <- to_class_factor(Y_hat_learning)
Y_hat_test_label <- to_class_factor(Y_hat_test)
```

```{r macierz-pomylek-uczacy, echo=FALSE}
confusion_matrix_learning <- table(Y_learning_label, Y_hat_learning_label)
knitr::kable(
  confusion_matrix_learning,
  caption = "Macierz pomyłek modelu bazowego dla zbioru uczącego."
)
```

```{r blad-klasyfikacji-uczacy, include=FALSE}
error_learning <- mean(Y_learning_label != Y_hat_learning_label)
```

Błąd klasyfikacji dla zbioru uczącego wynosi `r format_number(error_learning)`.

```{r macierz-pomylek-testowy, echo=FALSE}
confusion_matrix_test <- table(Y_test_label, Y_hat_test_label)
knitr::kable(
  confusion_matrix_test,
  caption = "Macierz pomyłek modelu bazowego dla zbioru testowego."
)
```

```{r blad-klasyfikacji-testowy, include=FALSE}
error_test <- mean(Y_test_label != Y_hat_test_label)
```

Błąd klasyfikacji dla zbioru testowego wynosi `r format_number(error_test)`.

Wykresy prognoz oraz macierze pomyłek pokazują, że model klasyfikuje
bardzo dobrze klasę setosa. Przewidywane wartości dla gatunków versicolor
i virginica są do siebie podobne, przez co część obserwacji jest przypisywana
do sąsiedniej klasy. Można stwierdzić, że w tym przypadku nie obserwujemy pełnego
zjawiska maskowania jednej z klas, ale jednak widać częściowe nakładanie się klas.

## Podpunkt (e) Budowa modelu liniowego dla rozszerzonej przestrzeni cech

<!--
Powtórz konstrukcję modelu i ocenę jego dokładności (kroki c)-d)), tym razem
budując model regresji po uzupełnieniu wyjściowych cech o składniki
wielomianowe stopnia 2 (tzn.: PL^2, PW^2, SL^2, SW^2, PLPW, PLSW, PLSL, PWSL,
PWSW, SLSW). Porównaj dokładność klasyfikacji dla obu przypadków i zinterpretuj
otrzymane wyniki.
-->

Tym razem użyjemy bibliotecznych funkcji do stworzenia modelu liniowego.
Utworzymy model zawierający wszystkie cechy bazowe oraz wszystkie składniki
wielomianowe stopnia 2. Sprawdzimy również jaki model z wszystkich podzbiorów
cech wielomianu najlepiej zachowuje się podczas treningu.

```{r cechy-wielomianowe}
make_poly_features <- function(df) {
  data.frame(
    SL = df$SL,
    SW = df$SW,
    PL = df$PL,
    PW = df$PW,
    SL2 = df$SL^2,
    SW2 = df$SW^2,
    PL2 = df$PL^2,
    PW2 = df$PW^2,
    SL_SW = df$SL * df$SW,
    SL_PL = df$SL * df$PL,
    SL_PW = df$SL * df$PW,
    SW_PL = df$SW * df$PL,
    SW_PW = df$SW * df$PW,
    PL_PW = df$PL * df$PW
  )
}

learning_poly <- make_poly_features(learning)
test_poly <- make_poly_features(test)

poly_model_all <- lm(Y_learning ~ ., data = learning_poly)

Y_hat_learning_poly_all <- predict(poly_model_all, newdata = learning_poly)
Y_hat_learning_label_poly_all <- to_class_factor(Y_hat_learning_poly_all)

Y_hat_test_poly_all <- predict(poly_model_all, newdata = test_poly)
Y_hat_test_label_poly_all <- to_class_factor(Y_hat_test_poly_all)
```

```{r macierz-pomylek-poly-all-uczacy, echo=FALSE}
confusion_matrix_learning_poly_all <- table(Y_learning_label, Y_hat_learning_label_poly_all)
knitr::kable(
  confusion_matrix_learning_poly_all,
  caption = "Macierz pomyłek modelu rozszerzonego dla zbioru uczącego."
)
```

```{r blad-poly-all-uczacy, include=FALSE}
error_learning_poly_all <- mean(Y_learning_label != Y_hat_learning_label_poly_all)
```

Błąd klasyfikacji dla modelu rozszerzonego ze wszystkimi składnikami na zbiorze
uczącym wynosi `r format_number(error_learning_poly_all)`.

```{r macierz-pomylek-poly-all-testowy, echo=FALSE}
confusion_matrix_test_poly_all <- table(Y_test_label, Y_hat_test_label_poly_all)
knitr::kable(
  confusion_matrix_test_poly_all,
  caption = "Macierz pomyłek modelu rozszerzonego dla zbioru testowego."
)
```

```{r blad-poly-all-testowy, include=FALSE}
error_test_poly_all <- mean(Y_test_label != Y_hat_test_label_poly_all)
```

Błąd klasyfikacji dla modelu rozszerzonego ze wszystkimi składnikami na zbiorze
testowym wynosi `r format_number(error_test_poly_all)`.

Dodatkowo sprawdzamy, czy da się uzyskać równie dobry lub lepszy wynik przy
użyciu mniejszej liczby zmiennych.

```{r wybor-podzbioru-cech}
candidate_vars <- names(learning_poly)

vars_subsets <- unlist(
  lapply(seq_along(candidate_vars), function(k) {
    combn(candidate_vars, k, simplify = FALSE)
  }),
  recursive = FALSE
)

results <- do.call(rbind, lapply(vars_subsets, function(vars) {
  fit <- lm(Y_learning ~ ., data = learning_poly[, vars, drop = FALSE])
  train_pred <- predict(fit, newdata = learning_poly[, vars, drop = FALSE])
  train_pred_label <- to_class_factor(train_pred)

  data.frame(
    n_terms = length(vars),
    subset = paste(vars, collapse = ", "),
    error_learning = mean(Y_learning_label != train_pred_label),
    stringsAsFactors = FALSE
  )
}))

best_error <- results[order(results$error_learning), ]$error_learning[1]
best_candidates <- results[results$error_learning == best_error, ]

smallest_terms <- best_candidates[
  order(best_candidates$n_terms), 
]$n_terms[1]
simplest_candidates <- best_candidates[
  best_candidates$n_terms == smallest_terms, 
]

best_terms <- strsplit(simplest_candidates$subset[1], ", ")[[1]]

best_poly_model <- lm(
  Y_learning ~ ., 
  data = learning_poly[, best_terms, drop = FALSE]
)
```

Z najmniejszym błędem na zbiorze uczącym było `r nrow(best_candidates)` modeli.
Najprostszy model spośród najlepszych to 

```{r, include=FALSE}
best_terms_latex <- gsub("_", " \\\\cdot ", best_terms)
best_terms_latex <- paste(best_terms_latex, collapse = " + ")
```

$$
Y \sim `r best_terms_latex`
$$

Wyliczanie predykcji dla zbioru uczącego i testowego:

```{r prognozy-modelu-wybranego}
Y_hat_learning_poly <- predict(
  best_poly_model,
  newdata = learning_poly[, best_terms, drop = FALSE]
)
Y_hat_learning_label_poly <- to_class_factor(Y_hat_learning_poly)

Y_hat_test_poly <- predict(
  best_poly_model,
  newdata = test_poly[, best_terms, drop = FALSE]
)
Y_hat_test_label_poly <- to_class_factor(Y_hat_test_poly)
```

```{r macierz-pomylek-poly-uczacy, echo=FALSE}
confusion_matrix_learning_poly <- table(Y_learning_label, Y_hat_learning_label_poly)
knitr::kable(
  confusion_matrix_learning_poly,
  caption = "Macierz pomyłek wybranego modelu wielomianowego dla zbioru uczącego."
)
```

```{r blad-poly-uczacy, include=FALSE}
error_learning_poly <- mean(Y_learning_label != Y_hat_learning_label_poly)
```

Błąd klasyfikacji dla wybranego modelu wielomianowego na zbiorze uczącym wynosi
`r format_number(error_learning_poly)`.

```{r macierz-pomylek-poly-testowy, echo=FALSE}
confusion_matrix_test_poly <- table(Y_test_label, Y_hat_test_label_poly)
knitr::kable(
  confusion_matrix_test_poly,
  caption = "Macierz pomyłek wybranego modelu wielomianowego dla zbioru testowego."
)
```

```{r blad-poly-testowy, include=FALSE}
error_test_poly <- mean(Y_test_label != Y_hat_test_label_poly)
```

Błąd klasyfikacji dla wybranego modelu wielomianowego na zbiorze testowym wynosi
`r format_number(error_test_poly)`.

```{r porownanie-modeli, echo=FALSE}
comparison_poly <- data.frame(
  model = c("bazowy", "rozszerzony: wszystkie składniki", "rozszerzony: wybrany podzbiór"),
  error_learning = c(error_learning, error_learning_poly_all, error_learning_poly),
  error_test = c(error_test, error_test_poly_all, error_test_poly)
)
knitr::kable(
  as_report_table(comparison_poly),
  caption = "Porównanie błędów klasyfikacji modeli liniowych."
)
```

Po rozszerzeniu przestrzeni cech o składniki wielomianowe stopnia 2 błąd
klasyfikacji jest mniejszy niż dla modelu bazowego. Model rozszerzony lepiej
opisuje nieliniowe zależności między cechami, dlatego daje lepszą dokładność
klasyfikacji na zbiorze testowym.

Porównując modele korzystające tylko z niepustych podzbiorów cech wielomianu,
okazało się, że wiele z nich osiąga ten sam najlepszy błąd na zbiorze uczącym.
Wybrano więc najprostszy z nich, który okazuje się być nawet lepszy niż model
z wszystkimi składnikami wielomianowymi.


# Zadanie 2: Porównanie metod klasyfikacji.

## Podpunkt (a): Wybór i zapoznanie się z danymi.

<!--
Zadanie wykonujemy dla jednego (wybranego) zbioru danych.

Do wyboru są następujące dane:

- Glass {biblioteka mlbench}
- Wine {biblioteka HDclassif}
- PimaIndiansDiabetes2 {biblioteka mlbench}
- Vehicle {biblioteka mlbench}
- Sonar {biblioteka mlbench}

Na wstępie proszę uważnie zapoznać się z opisem wybranego zbioru danych.

Należy m.in. ustalić:

- Ile mamy zmiennych (cech) i przypadków?

- Ile mamy klas (grup) i która zmienna zawiera informacje o przynależności
  obiektu do konkretnej klasy (tzw. etykietki klas)?

- Czy występują jakieś specyficzne/nietypowe własności danych
  (np. brakujące lub nietypowe wartości, niestandardowe kodowanie
  niektórych wartości, itp.)?

- Czy wszystkie zmienne mają prawidłowo przypisane typy (w szczególności,
  czy zmienna zawierająca etykietki klas jest zmienną typu factor)?

-->

## Podpunkt (b): Cel analizy.

<!--
Celem analizy jest zastosowanie poznanych algorytmów klasyfikacji
i szczegółowe porównanie ich dokładności.

Porównanie to powinno uwzględniać przynajmniej następujące algorytmy:

- metoda k-najbliższych sąsiadów (k-Nearest Neighbors),
- drzewa klasyfikacyjne (classification trees),
- naiwny klasyfikator bayesowski (naïve Bayes classifier).

Poniżej umieszczone są informacje nt. zagadnień, które powinny zostać
uwzględnione w analizie.

-->

## Podpunkt (c): Wstępna analiza danych.

<!--
Wstępna analiza danych

Wykorzystując poznane metody analizy opisowej, zbadaj najważniejsze własności
danych, w tym:

- Jak wygląda rozkład klas w analizowanym zbiorze i czy obserwujemy istotne
  dysproporcje w liczebności poszczególnych grup?

  Jaki błąd klasyfikacji otrzymalibyśmy przypisując wszystkie obiekty
  do (jednej) najczęściej występującej klasy?

- Czy obserwujemy istotne różnice w zmienności (wariancji) poszczególnych cech,
  co może oznaczać konieczność zastosowania standaryzacji w przypadku
  niektórych algorytmów klasyfikacyjnych?

- Które zmienne charakteryzują się najlepszymi zdolnościami
  dyskryminacyjnymi/predykcyjnymi (tzn. najlepiej separują obiekty należące
  do różnych klas)?
-->

## Podpunkt (d): Ocena dokładności klasyfikacji i porównanie metod.

<!--

- Porównaj dokładność klasyfikacji rozważanych algorytmów, dzieląc oryginalny
  zbiór danych (w odpowiedniej proporcji) na zbiór uczący (learning set)
  i zbiór testowy (test set). Do oceny dokładności wykorzystaj macierz pomyłek
  (confusion matrix) oraz błąd klasyfikacji. Szczegółowo zinterpretuj
  otrzymane wyniki. W szczególności porównaj błędy klasyfikacji
  na zbiorze uczącym i testowym.

- Do porównania metod wykorzystaj następnie wybrany, bardziej zaawansowany
  schemat oceny dokładności, np. wielokrotny podział na zbiór uczący i testowy,
  metodę cross-validation lub schemat typu bootstrap. Porównaj wnioski dotyczące
  skuteczności metod z tymi otrzymanymi na podstawie pojedynczego podziału
  na zbiór uczący i testowy.

  Zachęcam do porównania wyników dla różnych schematów.

-->

## Podpunkt (e): Różne parametry i różne podzbiory cech.

<!--

Przeprowadzając porównanie dokładności klasyfikacji (patrz podpunkt d),
uwzględnij:

- różne kombinacje (podzbiory) zmiennych wykorzystanych do konstrukcji
  klasyfikatorów, w szczególno±ci wszystkie zmienne oraz wybrany podzbiór
  zmiennych o najlepszej zdolności dyskryminacyjnej.

  Wskazówka: do wyboru "najbardziej obiecujących" kombinacji zmiennych
             można wykorzystać wnioski otrzymane w podpunkcie c).

- różny dobór parametrów dla poszczególnych metod (np. różną liczbę sąsiadów
  w metodzie k-NN, różne parametry dla algorytmu konstrukcji
  drzew klasyfikacyjnych itp.)

-->

## Podpunkt (f): Końcowe wnioski - podsumowanie.

<!--

Na podstawie przeprowadzonej analizy, spróbuj odpowiedzie¢ na następujące
pytania:

- Dla jakiego podzbioru zmiennych predykcyjnych i dla jakich parametrów
  poszczególnych metod otrzymujemy najlepsze wyniki?

- Która z metod klasyfikacyjnych daje lepsze, a które gorsze rezultaty
  w przypadku analizowanych danych?

- Czy wybór schematu oceny dokładności miał istotny wpływ na wnioski
  dotyczące skuteczności metod?

-->
