---
title: "Sprawozdanie z listy 2"
author: "Jan Bryłka (287379), Mikołaj Kapica (272729)"
date: "`r Sys.Date()`"
output:
  html_document:
    toc: true
    df_print: paged
  pdf_document:
    toc: true
    fig_caption: true
    fig_width: 6.5
    fig_height: 5
    number_sections: true
subtitle: Eksploracja danych
header-includes:
- \usepackage[OT4]{polski}
- \usepackage[utf8]{inputenc}
- \usepackage{graphicx}
- \usepackage{float}
fontsize: 12pt
---

    
```{r setup, include=FALSE}
knitr::opts_chunk$set(echo = TRUE)
knitr::opts_chunk$set(warning = FALSE, message = FALSE) 
knitr::opts_chunk$set(fig.pos = "H", out.extra = "", fig.align = "center")
    
library(xtable) # do tworzenia tabel texowych w pdf
library(arules) # zawiera funkcję discretize() do zadania 1
library(e1071)  # zawiera funkcję compareMatchedClasses() do zadania 1

set.seed(42)
```
    
    
# Zadanie 1: Dyskretyzacja (przedziałowanie) cech ciągłych.
    
## Podpunkt (a): Dane: iris (R-pakiet datasets).


Wczytujemy dane *iris*z pakietu *datasets*.
    
```{r wczytanie danych}
# wczytanie danych iris 
dane <- data(iris)
```
    
### Przedstawmy dane z pakietu Irirs odpowiadając na następujace pytania:


- Skąd pochodzą te dane? Kto jest ich autorem? Co zawierają?

  - Zbiór danych zawiera wyniki pomiarów uzyskanych dla trzech gatunków irysów 
    (tj. setosa, versicolor i virginica) i został udostępniony przez 
    Ronalda Fishera w roku 1936.  
  - Pomiary dotyczą długości oraz szerokości dwóch różnych części kwiatu 
    i działki kielicha (ang. sepal) oraz płatka (ang. petal).  
  
- Ile jest obserwacji w tym zbiorze danych?

  - Obserwacji jest `r nrow(iris)`

- Ile jest cech? Jakiego są typu? Co opisują?

  - Cech jest `r ncol(iris)` są one typu numerycznego i jakościowego i opisują wymiary kwiatów i ich gatunek.

- Czy zbiór danych jest zbalansowany?

  - `r table(iris$Species)` Tak zbiór jest zbalansowany

- Czy są braki w danych? Czy są duplikaty?

  - NA: `r sum(is.na(iris))`    

  - 0: `r sum(iris[,1:4]==0, na.rm=TRUE)`  

  Nie ma braków ani wartości równych zero  

  - Duplikat jest w wierszu: `r which(duplicated(iris))`  i w wierszu 102

- Czy coś szczególnego widać np. w uporządkowaniu tych danych?

  - Tak widzimy, że mamy po 50 gatunków kwiatów: `r table(iris$Species)`


## Podpunkt (b): wybór cech


Sprawdzamy (zob. rys. \ref{fig:wykres-rozrzutu}) wykresy rozrzutu cech ilościowych względem 
cechy jakościowej *Species*.

```{r wykres-rozrzutu, fig.cap="Wykresy rozrzutu cech ilościowych względem gatunków."}
y <- runif(150)
par(mfrow=c(2,2))
plot(iris$Sepal.Length,y, col=iris$Species, pch=15)
plot(iris$Sepal.Width,y, col=iris$Species, pch=15)
plot(iris$Petal.Length,y, col=iris$Species, pch=15)
plot(iris$Petal.Width,y, col=iris$Species, pch=15)
par(mfrow=c(1,1))
```

Zobaczmy (zob. rys. \ref{fig:wykresy-pudelkowe}) również analogiczne wykresy pudełkowe.

```{r wykresy-pudelkowe, fig.cap="Wykresy pudełkowe cech ilościowych względem gatunków."}
par(mfrow=c(2,2))
plot(iris$Sepal.Length ~ iris$Species, col=rainbow(3))
plot(iris$Sepal.Width ~ iris$Species, col=rainbow(3))
plot(iris$Petal.Length ~ iris$Species, col=rainbow(3))
plot(iris$Petal.Width ~ iris$Species, col=rainbow(3))
par(mfrow=c(1,1))
```
Wniosek:   
- Cechą o najlepszej zdolności dyskryminacji jest Petal.Width     
- Cechą o najgorszej zdolności dyskryminacji jest Sepal.Width   


## Podpunkt (c): porównanie nienadzorowanych metod dyskretyzacji

Docelowa liczba przedziałów to $K=3$. Wykorzystamy funkcję *discretize()* 
z pakietu \texttt{arules}.
- **najlepszą** pod kątem zdolności dyskryminacji: `Petal.Width`
- **najgorszą** pod kątem zdolności dyskryminacji: `Sepal.Width`
```{r}
#Wektor do rozrzutu punktów na osi Y
y <- runif(150)
```

### Metoda (domyślna) oparta na równych częstościach (ang. equal frequency) 

- Analiza cechy najlepszej (Petal.Width):
```{r}
#unkty cięcia i dyskretyzacja
breaks_pw_freq <- discretize(iris$Petal.Width, method = "frequency", breaks = 3, onlycuts = TRUE)
pw_freq <- discretize(iris$Petal.Width, method = "frequency", breaks = 3, labels = c("small","medium", "large"))

par(mfrow=c(1,2))
hist(iris$Petal.Width, breaks = 10, main = "Metoda: frequency (Petal.Width)")
abline(v = breaks_pw_freq, col = "red", lwd=2)

plot(iris$Petal.Width, y, col=iris$Species, main = "Metoda: frequency (Petal.Width)")
abline(v = breaks_pw_freq, col = "red", lwd=3)
legend(x = "topright", legend=levels(iris$Species), col=1:3, pch=21, bg = "azure")
par(mfrow=c(1,1))

tab_pw_freq <- table(pw_freq, iris$Species)
knitr::kable(tab_pw_freq,
             format = "latex",
             booktabs = TRUE,
             caption = "Tabela kontyngencji: dyskretyzacja Petal.Width metodą equal frequency względem gatunku")
```

- Analiza cechy najgorszej (Sepal.Width):

```{r}
breaks_sw_freq <- discretize(iris$Sepal.Width, method = "frequency", breaks = 3, onlycuts = TRUE)
sw_freq <- discretize(iris$Sepal.Width, method = "frequency", breaks = 3, labels = c("small","medium", "large"))

par(mfrow=c(1,2))
hist(iris$Sepal.Width, breaks = 10, main = "Metoda: frequency (Sepal.Width)")
abline(v = breaks_sw_freq, col = "red", lwd=2)

plot(iris$Sepal.Width, y, col=iris$Species, main = "Metoda: frequency (Sepal.Width)")
abline(v = breaks_sw_freq, col = "red", lwd=3)
legend(x = "topright", legend=levels(iris$Species), col=1:3, pch=21, bg = "azure")
par(mfrow=c(1,1))

tab_sw_freq <- table(sw_freq, iris$Species)
tab_sw_freq
```

Wniosek: Metoda equal frequency wymusza podobną liczbę obserwacji w każdym przedziale, co widać po liniach odcięcia grupujących gęste "zbiory". W przypadku naturalnie oddzielonych gatunków (Petal.Width) prowadzi to do błędu i sztucznego rozdzielenia klasy pierwszej oraz zlania się klasy drugiej z trzecią.


### Dyskretyzacja oparta na przedziałach o jednakowej szerokości (ang. equal interval width)

- Analiza cechy najlepszej (Petal.Width):

```{r}
breaks_pw_int <- discretize(iris$Petal.Width, method = "interval", breaks = 3, onlycuts = TRUE)
pw_int <- discretize(iris$Petal.Width, method = "interval", breaks = 3, labels = c("small","medium", "large"))

par(mfrow=c(1,2))
hist(iris$Petal.Width, breaks = 10, main = "Metoda: interval (Petal.Width)")
abline(v = breaks_pw_int, col = "red", lwd=2)

plot(iris$Petal.Width, y, col=iris$Species, main = "Metoda: interval (Petal.Width)")
abline(v = breaks_pw_int, col = "red", lwd=3)
legend(x = "topright", legend=levels(iris$Species), col=1:3, pch=21, bg = "azure")
par(mfrow=c(1,1))

tab_pw_int <- table(pw_int, iris$Species)
tab_pw_int
```

- Analiza cechy najgorszej (Sepal.Width):

```{r}
breaks_sw_int <- discretize(iris$Sepal.Width, method = "interval", breaks = 3, onlycuts = TRUE)
sw_int <- discretize(iris$Sepal.Width, method = "interval", breaks = 3, labels = c("small","medium", "large"))

par(mfrow=c(1,2))
hist(iris$Sepal.Width, breaks = 10, main = "Metoda: interval (Sepal.Width)")
abline(v = breaks_sw_int, col = "red", lwd=2)

plot(iris$Sepal.Width, y, col=iris$Species, main = "Metoda: interval (Sepal.Width)")
abline(v = breaks_sw_int, col = "red", lwd=3)
legend(x = "topright", legend=levels(iris$Species), col=1:3, pch=21, bg = "azure")
par(mfrow=c(1,1))

tab_sw_int <- table(sw_int, iris$Species)
tab_sw_int
```

- Wniosek: Podział na przedziały o stałej szerokości nie uwzględnia gęstości danych. Dla cechy Petal.Width podział wypada nieco lepiej niż w equal frequency, jednak dla gęstej cechy Sepal.Width ogromna większość obserwacji ląduje w środkowej części, przez co skrajne przedziały są niemal puste.


### Dyskretyzacja oparta na algorytmie grupowania (ang. k-means discretization)

- Analiza cechy najlepszej (Petal.Width):

```{r}
breaks_pw_clust <- discretize(iris$Petal.Width, method = "cluster", breaks = 3, onlycuts = TRUE)
pw_clust <- discretize(iris$Petal.Width, method = "cluster", breaks = 3, labels = c("small","medium", "large"))

par(mfrow=c(1,2))
hist(iris$Petal.Width, breaks = 10, main = "Metoda: cluster (Petal.Width)")
abline(v = breaks_pw_clust, col = "red", lwd=2)

plot(iris$Petal.Width, y, col=iris$Species, main = "Metoda: cluster (Petal.Width)")
abline(v = breaks_pw_clust, col = "red", lwd=3)
legend(x = "topright", legend=levels(iris$Species), col=1:3, pch=21, bg = "azure")
par(mfrow=c(1,1))

tab_pw_clust <- table(pw_clust, iris$Species)
tab_pw_clust
```

- Analiza cechy najgorszej (Sepal.Width):

```{r}
breaks_sw_clust <- discretize(iris$Sepal.Width, method = "cluster", breaks = 3, onlycuts = TRUE)
sw_clust <- discretize(iris$Sepal.Width, method = "cluster", breaks = 3, labels = c("small","medium", "large"))

par(mfrow=c(1,2))
hist(iris$Sepal.Width, breaks = 10, main = "Metoda: cluster (Sepal.Width)")
abline(v = breaks_sw_clust, col = "red", lwd=2)

plot(iris$Sepal.Width, y, col=iris$Species, main = "Metoda: cluster (Sepal.Width)")
abline(v = breaks_sw_clust, col = "red", lwd=3)
legend(x = "topright", legend=levels(iris$Species), col=1:3, pch=21, bg = "azure")
par(mfrow=c(1,1))

tab_sw_clust <- table(sw_clust, iris$Species)
tab_sw_clust
```


- Wniosek: Algorytm grupowania K-means odnajduje naturalne zagęszczenia w danych, co daje optymalne rezultaty. Jak pokazują tabele i czerwone linie podziału, algorytm k-means dla zmiennej Petal.Width bardzo trafnie wydzielił na wykresie wszystkie trzy gatunki z minimalnym błędem.


### Dyskretyzacja z przedziałami zadanymi przez użytkownika

- Analiza cechy najlepszej (Petal.Width):

```{r}
#Granice ustalam sobie na podstawie wykresów z podpunktu b)
breaks_pw_user <- c(-Inf, 0.8, 1.75, Inf)
pw_fixed <- discretize(iris$Petal.Width, method = "fixed", 
                      breaks = breaks_pw_user, labels = c("small","medium", "large"))

table(pw_fixed)

par(mfrow=c(1,2))
hist(iris$Petal.Width, breaks = 10, main = "Metoda: fixed (Petal.Width)")
abline(v = breaks_pw_user, col = "red", lwd=2)

plot(iris$Petal.Width, y, col=iris$Species, main = "Metoda: fixed (Petal.Width)")
abline(v = breaks_pw_user, col = "red", lwd=3)
legend(x = "topright", legend=levels(iris$Species), col=1:3, pch=21, bg = "azure")
par(mfrow=c(1,1))

table(Zdyskretyzowana = pw_fixed, Prawdziwa = iris$Species)
```

- Analiza cechy najgorszej (Sepal.Width):
```{r}
breaks_sw_user <- c(-Inf, 2.8, 3.3, Inf)
sw_fixed <- discretize(iris$Sepal.Width, method = "fixed", 
                      breaks = breaks_sw_user, labels = c("small","medium", "large"))

table(sw_fixed)

par(mfrow=c(1,2))
hist(iris$Sepal.Width, breaks = 10, main = "Metoda: fixed (Sepal.Width)")
abline(v = breaks_sw_user, col = "red", lwd=2)

plot(iris$Sepal.Width, y, col=iris$Species, main = "Metoda: fixed (Sepal.Width)")
abline(v = breaks_sw_user, col = "red", lwd=3)
legend(x = "topright", legend=levels(iris$Species), col=1:3, pch=21, bg = "azure")
par(mfrow=c(1,1))

table(Zdyskretyzowana = sw_fixed, Prawdziwa = iris$Species)
```

- Wniosek: Granice dyskretyzacji zostały tu wybrane "na oko" na podstawie analizy z wykresu. Gdy mamy cechę o wysokiej zdolności dyskryminacji (Petal.Width) osiągamy niemal idealne wydzielenie klas, co wyraźnie widać na wykresie punktowym. Z kolei przy najgorszej (Sepal.Width), z powodu nakładania się na siebie gatunków, żadne własne granice nie są w stanie zapewnić dobrego podziału klas.


### Podsumowanie

- Współczynniki zgodności:  
```{r}
#Zgodność dla Petal.Width
acc_pw <- c(
  compareMatchedClasses(pw_freq, iris$Species),
  compareMatchedClasses(pw_int, iris$Species),
  compareMatchedClasses(pw_clust, iris$Species),
  compareMatchedClasses(pw_fixed, iris$Species)
)

#Zgodność dla Sepal.Width
acc_sw <- c(
  compareMatchedClasses(sw_freq, iris$Species),
  compareMatchedClasses(sw_int, iris$Species),
  compareMatchedClasses(sw_clust, iris$Species),
  compareMatchedClasses(sw_fixed, iris$Species)
)

wyniki <- data.frame(
  Metoda = c("Equal Frequency", "Equal Interval", "K-means", "Fixed (User)"),
  Petal.Width = acc_pw,
  Sepal.Width = acc_sw
)

print(wyniki)
```

### Wnioski:  
Na podstawie wyliczonych współczynników zgodności oraz analizy wykresów wyciągnięto następujące wnioski:  

- Współczynniki zgodności: Wszystkie cztery testowane algorytmy wygenerowały identyczne wyniki metryk (diag i kappa) dla poszczególnych cech.  

- Najskuteczniejszy algorytm: Skoro metryki liczbowe zremisowały, decydują wykresy. Najbardziej naturalne i sensowne podziały, zapewnił algorytm K-means oraz metoda z przedziałami zadanymi ręcznie.  

- Porównanie cech: Wyniki różnią się drastycznie. Dla najlepszej cechy (Petal.Width) zgodność klasyfikacji jest niemal perfekcyjna (współczynnik kappa ~0.94). Z kolei dla cechy najgorszej (Sepal.Width) zgodność drastycznie spada (kappa ~0.35).  

- Wniosek końcowy: Jakość i zdolność cechy do podziału są znacznie ważniejsze niż wybór metody dyskretyzacji. Żaden algorytm nie jest w stanie wygenerować dobrego podziału, jeśli dane (jak w Sepal.Width) silnie się nakładają na siebue.  





# Zadanie 2: Analiza składowych głównych (Principal Component Analysis (PCA))
    
## Dane: City Quality of Life Dataset (plik uaScoresDataFrame.csv, zródlo: Kaggle/Teleport.org)

<!--
Zbiór danych zawiera wskaźniki opisujące jakość życia w wybranych miastach, 
w tym m.in. takie charakterystyki jak: warunki mieszkaniowe, koszty utrzymania, 
bezpieczeństwo, opieka zdrowotna, edukacja itp.

Wszystkie cechy ilościowe przyjmują wartości w zakresie 0-10 (większa wartość 
oznacza lepszy wynik).

Dodatkowo mamy informację nt. lokalizacji danego miasta (zmienne UA_Continent 
i UA_Country).
-->



## podpunkt a : dane


Rozpoczynamy od wczytania danych  pliku csv.

```{r, wczytanie_danych }
# wczytanie surowych danych z pliku csv
dane.2.raw <- read.csv("uaScoresDataFrame.csv",
                       stringsAsFactors = FALSE,
                       check.names = FALSE,
                       na.strings = c("", " ", "NA"))

# podgląd surowych danych
head(dane.2.raw)
str(dane.2.raw)

# kopiowanie danych do obiektu roboczego
dane.2 <- dane.2.raw

# usuwamy pierwszą kolumne, bo pełni rolę identyfikatora
dane.2 <- dane.2[,-1]

# konwersja zmiennych jakościowych na typ factor
dane.2$UA_Country <- as.factor(dane.2$UA_Country)
dane.2$UA_Continent <- as.factor(dane.2$UA_Continent)

# dołączanie zmiennych
attach(dane.2)
```

Zbiór danych "City Quality of Life Dataset" zawiera wyliczone wskaźniki różnych kategorii dla obszarów miejskich, zagregowane z wielu źródeł danych przez nieistniejącą już organizację Teleport. Po usunięciu kolumny identyfikacyjnej plik `csv` zawiera `r nrow(dane.2)` obserwacji oraz `r ncol(dane.2)` zmiennych: `r sum(sapply(dane.2, is.numeric))` ilościowych i `r sum(sapply(dane.2, function(x) is.factor(x) || is.character(x)))` jakościowych.

Poniżej przedstawiono szczegółowe opisy poszczególnych cech w zbiorze danych:

\begin{itemize}
\item \textbf{UA\_Name} (character) - nazwa miasta
\item \textbf{UA\_Country} (factor; liczba poziomów: `r length(levels(dane.2$UA_Country))`) - kraj lub region, w którym znajduje się miasto
\item \textbf{UA\_Continent} (factor; poziomy: `r paste(levels(dane.2$UA_Continent), collapse = ", ")`) - kontynent, na którym położone jest miasto
\item \textbf{Housing} (numeryczny; zakres: `r min(dane.2$Housing)`-`r max(dane.2$Housing)`) - wskaźnik dostępności mieszkań i czynszów
\item \textbf{Cost of Living} (numeryczny; zakres: `r min(dane.2[,"Cost of Living"])`-`r max(dane.2[,"Cost of Living"])`) - wskaźnik przystępności cenowej dóbr i usług (żywność, transport, rozrywka)
\item \textbf{Startups} (numeryczny; zakres: `r min(dane.2$Startups)`-`r max(dane.2$Startups)`) - wskaźnik rozwoju ekosystemu startupowego (liczba firm, eventy, meetupy, przestrzenie coworkingowe)
\item \textbf{Venture Capital} (numeryczny; zakres: `r min(dane.2[,"Venture Capital"])`-`r max(dane.2[,"Venture Capital"])`) - wskaźnik dostępności kapitału venture i akceleratorów
\item \textbf{Travel Connectivity} (numeryczny; zakres: `r min(dane.2[,"Travel Connectivity"])`-`r max(dane.2[,"Travel Connectivity"])`) - wskaźnik łączności transportowej (dostępność połączeń lotniczych i kolejowych)
\item \textbf{Commute} (numeryczny; zakres: `r min(dane.2$Commute)`-`r max(dane.2$Commute)`) - wskaźnik płynności ruchu miejskiego i obsługi ruchu drogowego
\item \textbf{Business Freedom} (numeryczny; zakres: `r min(dane.2[,"Business Freedom"])`-`r max(dane.2[,"Business Freedom"])`) - wskaźnik wolności prowadzenia działalności gospodarczej (brak korupcji, ograniczenia pracownicze, czas rejestracji firmy)
\item \textbf{Safety} (numeryczny; zakres: `r min(dane.2$Safety)`-`r max(dane.2$Safety)`) - wskaźnik bezpieczeństwa (poziom przestępczości, dostępność broni i zagrożenia z nią związane)
\item \textbf{Healthcare} (numeryczny; zakres: `r min(dane.2$Healthcare)`-`r max(dane.2$Healthcare)`) - wskaźnik jakości opieki zdrowotnej (oczekiwana długość życia, jakość świadczeń)
\item \textbf{Education} (numeryczny; zakres: `r min(dane.2$Education)`-`r max(dane.2$Education)`) - wskaźnik jakości edukacji (wyniki PISA, ranking uczelni)
\item \textbf{Environmental Quality} (numeryczny; zakres: `r min(dane.2[,"Environmental Quality"])`-`r max(dane.2[,"Environmental Quality"])`) - wskaźnik jakości środowiska (jakość powietrza, czystość, jakość wody pitnej, zieleń miejska)
\item \textbf{Economy} (numeryczny; zakres: `r min(dane.2$Economy)`-`r max(dane.2$Economy)`) - wskaźnik kondycji gospodarki (PKB per capita, dynamika wzrostu)
\item \textbf{Taxation} (numeryczny; zakres: `r min(dane.2$Taxation)`-`r max(dane.2$Taxation)`) - wskaźnik obciążenia podatkowego i biurokracji
\item \textbf{Internet Access} (numeryczny; zakres: `r min(dane.2[,"Internet Access"])`-`r max(dane.2[,"Internet Access"])`) - wskaźnik jakości dostępu do internetu (prędkość pobierania i wysyłania danych)
\item \textbf{Leisure \& Culture} (numeryczny; zakres: `r min(dane.2[,"Leisure & Culture"])`-`r max(dane.2[,"Leisure & Culture"])`) - wskaźnik dostępności rozrywki i kultury (galerie, kina, muzea, koncerty, sport)
\item \textbf{Tolerance} (numeryczny; zakres: `r min(dane.2$Tolerance)`-`r max(dane.2$Tolerance)`) - wskaźnik równości praw mniejszości (w tym praw LGBT) oraz tolerancji wobec mniejszości
\item \textbf{Outdoors} (numeryczny; zakres: `r min(dane.2$Outdoors)`-`r max(dane.2$Outdoors)`) - wskaźnik możliwości aktywności na świeżym powietrzu (ukształtowanie terenu, dostęp do wody i morza)
\end{itemize}

Cechy numeryczne przyjmują wartości w teoretycznej skali 0--10, przy czym wyższa wartość oznacza lepszy wynik w danej kategorii.

Szczegółowe opisy składowych poszczególnych kategorii (pod-wskaźniki) można znaleźć w archiwalnej dokumentacji API Teleport: \url{https://web.archive.org/web/20200806082539/http://developers.teleport.org/api/resources/UrbanAreaDetails/}.





## podpunkt b: Przygotowanie danych
<!--
Wczytaj dane do przestrzeni roboczej R'a i zapoznaj się z ich podstawowymi 
własnościami. Następnie wybierz podzbiór zawierający wyłącznie cechy ilościowe.
Porównaj zmienność (wariancję) poszczególnych cech i spróbuj rozstrzygnąć czy
konieczne jest zastosowanie standaryzacji 
(Wskazówka: można w tym celu wykorzysta¢ np. wykresy pudełkowe).

-->


Wybieramy do analizy wyłącznie cechy ilościowe.
```{r}
# wybór danych zawierających wyłącznie cechy ilościowe
ilosciowe <- which(sapply(dane.2, is.numeric))
dane.2.num <- dane.2[, ilosciowe]
```

PCA wykonujemy tylko na cechach ilościowych. Zmienne jakościowe zostawiamy do
opisu i kolorowania wyników.




Wyznaczamy wariancje poszczególnych cech. 
```{r}
# wariancje poszczególnych cech
wariancje <- sort(sapply(dane.2.num, var, na.rm = TRUE), decreasing = TRUE)
wariancje

```

Największą zmienność mają m.in. `Venture Capital`, `Cost of Living` i
`Housing`. Różne wariancje sugerują, że przed PCA warto zastosować
standaryzację.


Sprawdzamy również konieczność standaryzacji danych na podstawie wykresów pudełkowych.
```{r}
# wykresy pudełkowe przed standaryzacją
par(mar = c(8, 4, 2, 1))
boxplot(dane.2.num,
        las = 2,
        col = "lightblue",
        main = "Cechy ilościowe przed standaryzacją")
```

Na wykresie pudełkowym przed standaryzacją widać, że zmienne różnią się
poziomem wartości oraz rozrzutem. Oznacza to, że cechy o większej wariancji
mogłyby mieć zbyt duży wpływ na wynik PCA. Z tego powodu w dalszej analizie
stosujemy standaryzację danych.

```{r}
# wykresy pudełkowe po standaryzacji
dane.2.num.scaled <- scale(dane.2.num)
boxplot(dane.2.num.scaled,
        las = 2,
        col = "lightgreen",
        main = "Cechy ilościowe po standaryzacji")
par(mar = c(5, 4, 4, 2) + 0.1)

```

Po standaryzacji zmienne mają porównywalną skalę, więc żadna cecha nie dominuje
PCA tylko przez większy rozrzut.

## podpunkt c: Wyznaczenie składowych głównych
<!--
Wyznacz składowe główne i porównaj ich rozrzut wykorzystując wykresy pudełkowe.

Wskazówka: do wyznaczenia składowych można wykorzystać funkcję prcomp() 
           lub princomp(). 

Analizując wektory ładunków (loadings) dla kilku pierwszych składowych 
(np. PC1, PC2 i PC3), sprawdź, które zmienne mają największy wkład 
(największe wagi). Spróbuj zinterpretować otrzymane składowe.
-->



```{r}
# Wyznaczanie składowych głównych
dane.pca <- prcomp(dane.2.num, retx = TRUE, center = TRUE, scale. = TRUE)

# porównanie rozrzutu składowych głównych za pomocą wykresów pudełkowych
boxplot(dane.pca$x,
        las = 2,
        col = "lightblue",
        main = "Rozrzut składowych głównych")


```

PCA tworzy nowe zmienne, czyli składowe główne. Największy rozrzut ma PC1, a
kolejne składowe niosą coraz mniej informacji.

Porównajmy jeszcze krótko PCA wykonaną ze standaryzacją i bez niej.

```{r}
pca.scaled <- prcomp(dane.2.num, center = TRUE, scale. = TRUE)
pca.unscaled <- prcomp(dane.2.num, center = TRUE, scale. = FALSE)

var.scaled <- pca.scaled$sdev^2 / sum(pca.scaled$sdev^2)
var.unscaled <- pca.unscaled$sdev^2 / sum(pca.unscaled$sdev^2)

top_loadings <- function(pca, pc, n = 4) {
  paste(names(sort(abs(pca$rotation[, pc]), decreasing = TRUE)[1:n]),
        collapse = ", ")
}

porownanie.pca <- data.frame(
  Metryka = c("Liczba PC do 80%",
              "Liczba PC do 90%",
              "Najważniejsze cechy PC1",
              "Najważniejsze cechy PC2"),
  Standaryzacja = c(which(cumsum(var.scaled) >= 0.80)[1],
                    which(cumsum(var.scaled) >= 0.90)[1],
                    top_loadings(pca.scaled, "PC1"),
                    top_loadings(pca.scaled, "PC2")),
  `Bez standaryzacji` = c(which(cumsum(var.unscaled) >= 0.80)[1],
                          which(cumsum(var.unscaled) >= 0.90)[1],
                          top_loadings(pca.unscaled, "PC1"),
                          top_loadings(pca.unscaled, "PC2")),
  check.names = FALSE
)

knitr::kable(porownanie.pca,
             caption = "Porównanie PCA ze standaryzacją i bez niej")
```

Wyniki są podobne: w obu wariantach do wyjaśnienia 80% i 90% zmienności
potrzeba tej samej liczby składowych, a najważniejsze ładunki mocno się
pokrywają. Najprawdopodobniej wynika to z tego, że wskaźniki w danych były już
podane w podobnej skali 0--10. Standaryzację mimo to zostawiamy, bo w PCA jest
to standardowy sposób porównywania cech na wspólnej skali.


Analizujemy wektory ładunków dla kilku pierwszych składowych głównych.
```{r}
# wektory ładunków (loadings) dla PC1, PC2, PC3
loadings <- dane.pca$rotation[, 1:3]
loadings


sorted_absolutetly <- function(x) {
  x[order(abs(x), decreasing = TRUE)]
}

# PC1
sorted_absolutetly(loadings[, "PC1"])[1:3]


# PC2
sorted_absolutetly(loadings[, "PC2"])[1:3]


# PC3
sorted_absolutetly(loadings[, "PC3"])[1:10]

```

Po posortowaniu wartości bezwzględnych ładunków widać, które cechy najmocniej
wpływają na daną składową. PC1 można opisać jako wymiar warunków rozwoju miasta,
PC2 jako wymiar aktywności startupowo-kapitałowej i kulturalnej, a PC3 jako
wymiar infrastruktury komunikacji miejskiej. Znak wartości ładuku określa
kierunek zależności, ale nie siłę wpływu.

Po analizie kierunku ładunków widać też, że PC3 ma przede wszystkim brdzo
ujemną wartość dla `Commute`, a dodatnią wartość dla `Economy`. Z tego powodu
miasta takie jak np. Palo Alto trafiają do obszaru z wysokimi wartościami PC3 (Economy: `r dane.2[dane.2$UA_Name == "Palo Alto", "Economy"]`, Commute: `r dane.2[dane.2$UA_Name == "Palo Alto", "Commute"]`), natomiast 
europejskie metropolie jak np. Wiedeń z mocno ujemnymi (Economy: `r dane.2[dane.2$UA_Name == "Vienna", "Economy"]`, Commute: `r dane.2[dane.2$UA_Name == "Vienna", "Commute"]`).


## podpunkt d: Zmienność odpowiadająca poszczególnym składowym

<!--
Zbadaj, jaki procent wyjaśnionej wariancji (zmienności) odpowiada poszczególnym 
składowym głównym. W szczególno±ci, odpowiedz na pytanie, ile składowych 
głównych jest potrzebnych do wyjaśnienia: 

a) 80% lub 
b) 90% 

całkowitej zmienności danych.

-->

```{r}
# wariancje odpowiadające poszczególnym składowym głównym
summary(dane.pca)


# wariancje
variances <- dane.pca$sdev^2
variances


# frakcje wariancji
variance.fractions <- variances / sum(variances)
variance.fractions

# skumulowane wariancje
cumulative.variances <- cumsum(variance.fractions)
cumulative.variances

# liczba składowych potrzebna do wyjaśnienia 80% i 90% zmienności
which(cumulative.variances >= 0.80)[1]
which(cumulative.variances >= 0.90)[1]
```

PC1 wyjaśnia ok. 29,8% wariancji, PC2 ok. 15,2%, a PC3 ok. 12,2%. Do
wyjaśnienia 80% zmienności potrzeba 7 składowych, a do 90% - 10 składowych.


```{r}
# wykres słupkowy skumulowanej wariancji z naniesionymi poziomem 80%
barplot(cumulative.variances,
        names.arg = paste0("PC", seq_along(cumulative.variances)),
        las = 2,
        ylim = c(0, 1),
        col = "lightblue",
        ylab = "Skumulowana frakcja wyjaśnionej wariancji",
        main = "Skumulowana wariancja wyjaśniona przez PCA")
abline(h = 0.80, col = "red", lwd = 2, lty = 2)
abline(h = 0.90, col = "darkgreen", lwd = 2, lty = 2)
legend("bottomright",
       legend = c("80%", "90%"),
       col = c("red", "darkgreen"),
       lty = 2,
       lwd = 2)


```

Wykres potwierdza, że kolejne składowe dodają coraz mniej informacji. Progi 80%
i 90% osiągamy odpowiednio przy 7. i 10. składowej.



## podpunkt e: Wizualizacja danych wielowymiarowych

```{r, echo=FALSE, fig.width=10, fig.height=6, out.extra='angle=-90', out.width='0.90\\textheight'}
# Kolory (mamy 6 etykiet kontynentów)
# length(unique(UA_Country))# jest 135 państw
# length(unique(UA_Continent))# jest 6 kontynentów
kolory <- rainbow(length(levels(UA_Continent)))
pc1 <- dane.pca$x[, 1]
pc2 <- dane.pca$x[, 2]
x.zapas <- 0.15 * diff(range(pc1))
y.zapas <- 0.15 * diff(range(pc2))

# wykres w przestrzeni (PC1,PC2)
par(mar = c(4, 4, 3, 1))
plot(pc1, pc2, pch = 16,
     col = kolory[as.numeric(UA_Continent)],
     xlim = range(pc1) + c(-x.zapas, x.zapas),
     ylim = range(pc2) + c(-y.zapas, y.zapas),
     xlab = "PC1", ylab = "PC2",
     main = "Miasta w przestrzeni PC1-PC2")

# Nanosimy tekst z nazwami miast
text(pc1, pc2 + 0.15, labels = UA_Name, cex = 0.25)

# dodajemy legendę względem nazw kontynentów
legend("bottomright", legend = levels(UA_Continent), pch = 16, cex = 0.6,
       col = kolory, bty = "n")
par(mar = c(5, 4, 4, 2) + 0.1)
```

Wykres pokazuje miasta w układzie dwóch pierwszych składowych: PC1 na osi
poziomej i PC2 na osi pionowej. Miasta europejskie, północnoamerykańskie i z
Oceanii częściej leżą po lewej stronie wykresu, natomiast miasta azjatyckie,
południowoamerykańskie i afrykańskie częściej przesuwają się w prawo.

Można zauważyć, że po lewej stronie znajdują się głównie miasta dobrze rozwinięte (Zurych, Monachium, Boston), zatem ujemne PC1 można ostrożnie interpretować jako silniejsze warunki rozwoju miasta. 

Podobnie miasta o wyraźnym profilu startupowo-kapitałowym i kulturalnym (Delhi, Los Angeles, Nowy Jork, Szanghaj) częściej leżą niżej, co sugeruje, że ujemne PC2
odpowiada większej aktywności w tym obszarze.

```{r, echo=FALSE, fig.width=11, fig.height=7.5, out.extra='angle=-90', out.width='0.90\\textheight'}
library(scatterplot3d)

pc3 <- dane.pca$x[, 3]

wykres.3d <- scatterplot3d(pc1, pc2, pc3,
                           color = kolory[as.numeric(UA_Continent)],
                           pch = 16,
                           angle = 20,
                           scale.y = 0.7,
                           xlab = "PC1",
                           ylab = "PC2",
                           zlab = "PC3",
                           main = "Miasta w przestrzeni PC1-PC2-PC3",
                           type = "h",
                           lty.hplot = "dotted")

punkty.3d <- wykres.3d$xyz.convert(pc1, pc2, pc3)
text(punkty.3d$x, punkty.3d$y,
     labels = UA_Name,
     cex = 0.35, pos = 4)

legend("topright", legend = levels(UA_Continent), pch = 16, cex = 0.7,
       col = kolory, bty = "n")
```


Wykres 3D dodaje PC3, dzięki czemu lepiej widać różnice między dobrze skomunikowanymi
miastami europejskimi, a tymi gorzej z ameryki północnej (np. z USA).


## podpunkt f: Korelacja zmiennych
<!-- 
Wykorzystując dwuwykres (ang. biplot), zbadaj czy występuje istotna korelacja 
między poszczególnymi zmiennymi. Wnioski otrzymane na podstawie analizy 
dwuwykresu porównaj z wnioskami opartymi na macierzy korelacji (funkcja cor()). 
-->

```{r}
# dwuwykres (biplot) przy pomocy pakietu factoextra
library(factoextra)
library(corrplot)

# domyślne parametry
fviz_pca_biplot(dane.pca)

# usuwamy nazwy przypadków
fviz_pca_biplot(dane.pca, label = "var")

# dodajemy kolory odpowiadające ustalonym grupom/klasom
fviz_pca_biplot(dane.pca, label = "var", col.ind = UA_Continent)

# dodajemy elipsy koncentracji
fviz_pca_biplot(dane.pca, label = "var", col.ind = UA_Continent, addEllipses = TRUE)

# macierz korelacji cech wejściowych
correlations <- cor(dane.2.num, use = "complete.obs")
corrplot(correlations, method = "color", type = "upper", tl.cex = 0.7)

```

Biplot i macierz korelacji dają spójne wnioski. Cechy, których strzałki na
biplocie mają podobny kierunek, mają też duże dodatnie korelacje w macierzy
korelacji. Widać to np. dla dość oczywistych par `Startups` -
`Venture Capital` oraz `Cost of Living` - `Housing`. Ciekawsze jest to, że
`Business Freedom` jest dodatnio skorelowane z wieloma cechami jakości miasta,
m.in. z `Healthcare`, `Education`, `Environmental Quality` i `Economy`. Cechy
takie jak `Housing` i `Education` mają negatywną wartość korerelacji, i widać
to na biplocie, poniważ kierunki tych wektorów są prawie przeciwne.






## podpunkt g: Końcowe wnioski
<!-- Krótko podsumuj wyniki analiz z poprzednich punktów. 

Co ciekawego udało się zaobserwować? 

Ile składowych potrzebujemy aby otrzymać zadowalającą reprezentację danych? 

Czy (nie)zastosowanie standaryzacji miało istotny wpływ na otrzymane wyniki 
i wnioski? 
-->

PCA pozwala opisać dane mniejszą liczbą wymiarów. Pierwsze dwie składowe
wyjaśniają ok. 45% zmienności, a pierwsze trzy ok. 57%, do 80% potrzeba 7
składowych, a do 90% potrzeba 10 składowych.

Porównanie PCA ze standaryzacją i bez niej pokazuje, że liczba składowych
potrzebna do 80% i 90% zmienności pozostaje taka sama, a najważniejsze ładunki
nie zmieniają się radykalnie. Wynika to najpewniej z tego, że wskaźniki były
już podane w podobnej skali 0--10. Mimo tego w analizie zastosowaliśmy
standaryzację, bo w PCA jest to standardowe podejście pozwalające porównywać
cechy na wspólnej skali.

Ciekawą obserwacją jest, że na wykresie miast w przestrzeni PC1-PC2 miasta z
tych samych kontynentów często skupiają się w podobnych obszarach, ale podział
nie jest idealny. Europa, Ameryka Północna i Oceania częściej leżą po stronie
ujemnego PC1, co w tej analizie wiąże się z lepszymi warunkami rozwoju miasta.
Widać jednak miasta odstające od ogólnego położenia swojego kontynentu, np.
Singapur w Azji albo miasta Ameryki Środkowej względem reszty Ameryki Północnej.
Z kolei miasta o silnym profilu startupowo-kapitałowym i kulturalnym częściej
leżą przy ujemnym PC2. W korelacjach widać też, że `Business Freedom` wiąże się
dodatnio z kilkoma cechami jakości miasta, np. `Healthcare`, `Education`,
`Environmental Quality` i `Economy`, a `Housing` ma ujemną korelację z 
cechą `Economy`.

Interesująca jest również trzecia składowa główna (PC3). Odróżnia one dobrze
skomunikowane miasta europejskie od miast amerykańskich, które wyróżniają się
przede wszystkim wysokim poziomem rozwoju gospodarczego.














# Zadanie 3: Skalowanie wielowymiarowe (Multidimensional Scaling (MDS))
    
## Dane: titanic_train (R-pakiet titanic)
<!--
- Zbiór danych zawiera wybrane charakterystyki opisujące pasażerów Titanica 
  (w tym m.in. takie zmienne jak: wiek, płeć, miejsce rozpoczęcia podróży 
  czy klasa pasażerska) wraz z informacją czy dana osoba przeżyła katastrofę 
  (zmienna Survived).
  
- Dokładniejszy opis danych: https://www.kaggle.com/c/titanic/data

-->

## podpunkt a i b : dane, przygotowanie danych

```{r}
library(titanic)
data(titanic_train)
```

Zbiór danych `titanic_train` z pakietu `titanic` zawiera wybrane charakterystyki opisujące pasażerów legendarnego statku RMS Titanic, który zatonął w nocy z 14 na 15 kwietnia 1912 roku.

Poniżej przedstawiono szczegółowe opisy poszczególnych cech w zbiorze danych:

\begin{itemize}
\item \textbf{PassengerId} (integer; zakres: `r min(titanic_train$PassengerId)`-`r max(titanic_train$PassengerId)`) - unikalny identyfikator pasażera
\item \textbf{Survived} (integer; poziomy: `r paste(sort(unique(titanic_train$Survived)), collapse = ", ")`) - informacja o przeżyciu katastrofy (0 = nie przeżył, 1 = przeżył)
\item \textbf{Pclass} (integer; poziomy: `r paste(sort(unique(titanic_train$Pclass)), collapse = ", ")`) - klasa biletu (1 = pierwsza, 2 = druga, 3 = trzecia); jest to też przybliżony proxy statusu społeczno-ekonomicznego (SES)
\item \textbf{Name} (character) - imię i nazwisko pasażera
\item \textbf{Sex} (character; poziomy: `r paste(sort(unique(titanic_train$Sex)), collapse = ", ")`) - płeć pasażera
\item \textbf{Age} (numeryczny; zakres: `r min(titanic_train$Age, na.rm = TRUE)`-`r max(titanic_train$Age, na.rm = TRUE)`) - wiek pasażera w latach; dla dzieci poniżej 1 roku może być zapisany jako ułamek, a wartości estymowane mogą kończyć się na .5
\item \textbf{SibSp} (integer; zakres: `r min(titanic_train$SibSp)`-`r max(titanic_train$SibSp)`) - liczba rodzeństwa i małżonków na pokładzie (Sibling = brother, sister, stepbrother, stepsister; Spouse = husband, wife)
\item \textbf{Parch} (integer; zakres: `r min(titanic_train$Parch)`-`r max(titanic_train$Parch)`) - liczba rodziców i dzieci na pokładzie (Parent = mother, father; Child = daughter, son, stepdaughter, stepson)
\item \textbf{Ticket} (character) - numer biletu
\item \textbf{Fare} (numeryczny; zakres: `r min(titanic_train$Fare)`-`r max(titanic_train$Fare)`) - cena biletu
\item \textbf{Cabin} (character) - numer kabiny
\item \textbf{Embarked} (character; poziomy: `r paste(sort(setdiff(unique(titanic_train$Embarked), "")), collapse = ", ")`) - port, w którym pasażer wszedł na pokład (C = Cherbourg, Q = Queenstown, S = Southampton)
\end{itemize}

Szczegółowy opis zmiennych można znaleźć w dokumentacji pakietu
\texttt{titanic}:
\url{https://cran.r-project.org/web/packages/titanic/refman/titanic.html} oraz
na stronie źródła danych \url{https://www.kaggle.com/c/titanic}.

## podpunkt b : Przygotowanie danych
<!--
Zapoznaj się z opisem danych i wczytaj je do przestrzeni roboczej R. 
Sprawdź czy wszystkie typy zmiennych zostały poprawnie przypisane i w razie 
potrzeby wykonaj odpowiednią konwersję

(Wskazówka: w tym celu można wykorzystać funkcje as.factor(), as.ordered() itp.).
Następnie usuń z danych zmienne pełniące rolę identyfikatorów pasażerów 
(takie jak PassengerId, Name, Ticket i Cabin). 

Sprawdź również, czy w danych występują brakujące wartości.

Uwaga: kolumnę Survived traktujemy jako zmienną grupującą i nie będziemy jej 
       wykorzystywali do przeprowadzenia redukcji wymiaru, a jedynie na etapie 
       interpretacji wyników.


-->

```{r}
# Najpierw usuwamy zmienne pełniące rolę identyfikatorów pasażerów
dane.3 <- titanic_train
dane.3 <- dane.3[, !(names(dane.3) %in% c("PassengerId", "Name", "Ticket", "Cabin"))]

# Puste napisy w Embarked traktujemy jako rzeczywiste braki danych
dane.3$Embarked <- trimws(dane.3$Embarked)
dane.3$Embarked[dane.3$Embarked == ""] <- NA

# Następnie wykonujemy konwersje typów cech
dane.3$Survived <- factor(dane.3$Survived,
                          levels = c(0, 1),
                          labels = c("nie przeżył", "przeżył"))
dane.3$Pclass <- factor(dane.3$Pclass,
                        levels = c(3, 2, 1),
                        ordered = TRUE)
dane.3$Sex <- factor(dane.3$Sex)
dane.3$Embarked <- factor(dane.3$Embarked)

str(dane.3)
```

```{r}
# Sprawdzamy brakujące wartości po przygotowaniu danych
missing_counts_3 <- colSums(is.na(dane.3))
missing_counts_3

# Udział braków w procentach
round(100 * missing_counts_3 / nrow(dane.3), 2)
```

W interesującym nas zbiorze występują braki danych przede wszystkim w zmiennej
\textbf{Age} (`r sum(is.na(dane.3$Age))`, czyli około
`r round(100 * mean(is.na(dane.3$Age)), 0)`\% obserwacji). To zbyt dużo, aby
po prostu wyrzucić wszystkie rekordy z pustym wiekiem. W zmiennej
\textbf{Embarked} są natomiast tylko `r sum(is.na(dane.3$Embarked))` braki, więc
te obserwacje usuwamy ze zbioru.

```{r}
# Usuwamy tylko rekordy z brakującym Embarked
dane.3 <- dane.3[!is.na(dane.3$Embarked), ]

# Dla wieku porównujemy trzy proste warianty czyszczenia danych.
# Wariant 1: usunięcie całej kolumny Age.
titanic_without_age <- dane.3
titanic_without_age$Age <- NULL

# Wariant 2: usunięcie rekordów z brakującym Age.
titanic_age_complete <- droplevels(dane.3[!is.na(dane.3$Age), ])

# Wariant 3: imputacja Age medianą w grupach Sex x Pclass.
impute_age_by_group <- function(data) {
  result <- data
  global_median <- median(result$Age, na.rm = TRUE)
  missing_age_idx <- which(is.na(result$Age))
  
  for (i in missing_age_idx) {
    group_age <- result$Age[result$Sex == result$Sex[i] &
                              result$Pclass == result$Pclass[i]]
    group_median <- median(group_age, na.rm = TRUE)
    
    if (is.na(group_median)) {
      group_median <- global_median
    }
    
    result$Age[i] <- group_median
  }
  
  result
}

titanic_imputed <- impute_age_by_group(dane.3)
```

W podpunkcie C porównuję te trzy warianty już na podstawie faktycznych wyników MDS. 

## podpunkt c : Redukcja wymiaru na bazie MDS
<!--
Dla przygotowanych w punkcie b) danych wyznacz (z pominięciem zmiennej Survived)
macierz odmienności (ang. dissimilarity matrix) i zastosuj wybrany wariant 
skalowania wielowymiarowego (tj. skalowanie metryczne lub niemetryczne). 

Jako wymiar docelowej przestrzeni przyjmij d = 2 lub 3. 

Zbadaj jakość otrzymanego odwzorowania, wykorzystując w tym celu 
diagram Sheparda.
-->

Wykonujemy analizę MDS dla każdego z trzech wariantów i porównujemy wyniki. Stosujemy
algorytm klasycznego MDS (`cmdscale()`) oraz macierz odmienności Gowera (`daisy()`), ponieważ
nasze dane są zarówno ilościowe jak i jakościowe.

```{r}
library(cluster)

run_mds_analysis <- function(data, k = 2) {
  mds_input <- data[, setdiff(names(data), "Survived")]
  
  gower_dissimilarities <- daisy(
    mds_input,
    metric = "gower",
    type = list(ordratio = "Pclass"))
  
  gower_distance_vector <- as.vector(gower_dissimilarities)
  
  mds_result <- cmdscale(gower_dissimilarities, k = k)
  mds_points <- as.data.frame(mds_result)
  names(mds_points) <- paste0("MDS", seq_len(k))
  
  mds_distance_vector <- as.vector(dist(mds_points))
  stress_value <- sum((gower_distance_vector - mds_distance_vector)^2)
  normalized_stress <- sqrt(stress_value / sum(gower_distance_vector^2))
  
  list(
    data = data,
    mds_input = mds_input,
    gower_dissimilarities = gower_dissimilarities,
    gower_distance_vector = gower_distance_vector,
    mds_result = mds_result,
    mds_distance_vector = mds_distance_vector,
    normalized_stress = normalized_stress,
    mds_df = cbind(data, mds_points)
  )
}

mds_variants <- list(
  without_age = titanic_without_age,
  age_complete = titanic_age_complete,
  imputed = titanic_imputed
)

mds_results <- lapply(mds_variants, run_mds_analysis, k = 2)

mds_comparison <- data.frame(
  method = c("Usunięcie kolumny Age",
             "Usunięcie rekordów z pustym Age",
             "Imputacja Age medianą w grupach Sex x Pclass"),
  normalized_STRESS = sapply(mds_results, 
                             function(result) result$normalized_stress)
)

mds_comparison
```

Chociaż wariant `titanic_age_complete` daje nieco najniższy STRESS, usuwa około `r round(100 * (nrow(titanic_train) - nrow(titanic_age_complete)) / nrow(titanic_train), 0)`\% obserwacji. Dlatego do dalszej wizualizacji wybieramy wariant z imputacją, ponieważ zachowuje prawie cały zbiór danych.

```{r, fig.width=6, fig.height=4}
# Do dalszych wykresów wybieramy wariant z imputacją wieku.
selected_mds <- mds_results$imputed # można zmienić na inny wariant
mds_df <- selected_mds$mds_df
gower_distance_vector <- selected_mds$gower_distance_vector
mds_distance_vector <- selected_mds$mds_distance_vector
normalized_stress <- selected_mds$normalized_stress

# Do diagramu Sheparda losujemy tylko część par odległości,
# żeby wykres nie był zbyt ciężki przy wyświetlaniu.
sample_idx <- sample(seq_along(gower_distance_vector),
                     min(5000, length(gower_distance_vector)))

plot(gower_distance_vector[sample_idx], mds_distance_vector[sample_idx],
     pch = 16,
     cex = 0.35,
     xlab = "oryginalna odmienność Gowera",
     ylab = "odległość po MDS",
     main = paste0(
       "Diagram Sheparda, STRESS norm. = ",
       signif(normalized_stress, 3)))
abline(coef = c(0, 1), col = "red", lty = 2, lwd = 2)
grid()
```

Diagram Sheparda porównuje oryginalne odmienności z odległościami w przestrzeni
MDS. Odwzorowanie dwuwymiarowe nie jest idealne (choć zbliżone), ponieważ kilka
zmiennych zostało sprowadzonych do tylko dwóch wymiarów.

## podpunkt d : Wizualizacja danych
<!--
Konstruując odpowiednie wykresy rozrzutu (2D lub 3D), przedstaw graficznie 
wyniki redukcji wymiaru. Wykorzystując różne kolory, zaznacz przynależność
poszczególnych jednostek do grup odpowiadających wartościom zmiennej Survived 
(tj. Survived==0 i Survived==1). 

Zinterpretuj otrzymane wyniki. 

Czy widoczny jest podział obiektów na grupy (skupiska)? 

Czy i w jakim stopniu jest on zgodny z informacją dot. przeżycia katastrofy?

Czy na wykresie widoczne są obserwacje nietypowe (odstające)?

Skonstruuj również analogiczne wykresy rozrzutu (2D lub 3D), zaznaczając 
tym razem różnymi kolorami (lub symbolami) wartości (poziomy) zmiennej Sex 
oraz Pclass. 

Czy w tym przypadku widoczne na wykresie grupy (skupiska) są powiązane 
z wartościami tych zmiennych?
-->

```{r, fig.width=7, fig.height=5}
survived_colors <- c("nie przeżył" = "tomato3", "przeżył" = "steelblue3")

plot(mds_df$MDS1, mds_df$MDS2,
     pch = 16,
     col = adjustcolor(survived_colors[mds_df$Survived], alpha.f = 0.65),
     xlab = "MDS1", ylab = "MDS2",
     main = "MDS dla danych Titanic - kolor: przeżycie")
legend("topright", legend = names(survived_colors),
       col = survived_colors, pch = 16, bty = "n")
grid()
```

Na wykresie kolorowanym według `Survived` nie widać dwóch całkowicie
odseparowanych skupisk. Można jednak zauważyć obszary z większym udziałem osób,
które przeżyły lub nie przeżyły. Oznacza to, że przeżycie było częściowo
powiązane z profilem pasażera, ale nie tworzy samo w sobie idealnie oddzielnych
grup w przestrzeni MDS.

```{r, fig.width=7, fig.height=5}
library(scatterplot3d)

selected_mds_3d <- run_mds_analysis(titanic_imputed, k = 3)
mds_3d_df <- selected_mds_3d$mds_df

scatterplot3d(mds_3d_df$MDS1, mds_3d_df$MDS2, mds_3d_df$MDS3,
              pch = 16,
              color = adjustcolor(survived_colors[mds_3d_df$Survived], alpha.f = 0.65),
              xlab = "MDS1", ylab = "MDS2", zlab = "MDS3",
              main = "MDS 3D dla danych Titanic - kolor: przeżycie")
legend("topright", legend = names(survived_colors),
       col = survived_colors, pch = 16, bty = "n")
```

Wykres 3D dodaje trzeci wymiar MDS, więc pozwala zobaczyć strukturę danych z
nieco mniejszą utratą informacji niż wykres 2D. Także tutaj nie widać jednak
idealnego rozdzielenia pasażerów według `Survived`, co potwierdza, że informacja
o przeżyciu nie można wywnioskować bezpośrednio z różnic pomiędzy pasażerami.

```{r, fig.width=7, fig.height=5}
sex_colors <- c("female" = "violetred3", "male" = "darkcyan")

plot(mds_df$MDS1, mds_df$MDS2,
     pch = 16,
     col = adjustcolor(sex_colors[mds_df$Sex], alpha.f = 0.65),
     xlab = "MDS1", ylab = "MDS2",
     main = "MDS dla danych Titanic - kolor: Sex")
legend("topright", legend = names(sex_colors),
       col = sex_colors, pch = 16, bty = "n")
grid()
```

Podział względem `Sex` jest wyraźniejszy niż względem `Survived`, ponieważ płeć
jest jedną ze zmiennych wejściowych użytych przy liczeniu odmienności Gowera.

```{r, fig.width=7, fig.height=5}
pclass_colors <- c("1" = "goldenrod2", "2" = "seagreen3", "3" = "gray40")

plot(mds_df$MDS1, mds_df$MDS2,
     pch = 16,
     col = adjustcolor(pclass_colors[as.character(mds_df$Pclass)], alpha.f = 0.65),
     xlab = "MDS1", ylab = "MDS2",
     main = "MDS dla danych Titanic - kolor: Pclass")
legend("topright", legend = paste("klasa", names(pclass_colors)),
       col = pclass_colors, pch = 16, bty = "n")
grid()
```

Dla `Pclass` również widoczna jest struktura grupowa. Jest to logiczne, ponieważ
klasa pasażerska bezpośrednio liczona jest przy odmienności i dodatkowo jest
powiązana z ceną biletu (`Fare`).

```{r, fig.width=7, fig.height=5}
distance_from_center <- sqrt((mds_df$MDS1 - median(mds_df$MDS1))^2 +
                               (mds_df$MDS2 - median(mds_df$MDS2))^2)
outlier_threshold <- quantile(distance_from_center, 0.99)
outlier_idx <- which(distance_from_center >= outlier_threshold)

plot(mds_df$MDS1, mds_df$MDS2,
     pch = 16,
     col = adjustcolor("gray50", alpha.f = 0.5),
     xlab = "MDS1", ylab = "MDS2",
     main = "Potencjalne obserwacje odstające w przestrzeni MDS")
points(mds_df$MDS1[outlier_idx], mds_df$MDS2[outlier_idx],
       pch = 19, col = "red")
text(mds_df$MDS1[outlier_idx], mds_df$MDS2[outlier_idx],
     labels = outlier_idx, pos = 3, cex = 0.75, col = "red")
grid()

mds_df[outlier_idx,
       c("Survived", "Pclass", "Sex", "Age", "SibSp", "Parch", "Fare", "Embarked")]
```

Na wykresie widoczne są pojedyncze punkty położone dalej od centrum chmury.
Można je traktować jako potencjalne obserwacje nietypowe, wynikające np. z bardzo
wysokiej ceny biletu, nietypowej liczby członków rodziny na pokładzie albo
rzadkiej kombinacji klasy, wieku, płci i portu wejścia.


Czy na wykresie widoczne są obserwacje nietypowe (odstające)?
