---
title: "Sprawozdanie z listy 2"
subtitle: "Eksploracja danych"
author: "Imię i nazwisko autora(ki) raportu,   album 123456"
date: "`r Sys.Date()`"
output: 
  pdf_document:
    toc: true
    fig_caption: yes
    fig_width: 6.5 
    fig_height: 5 
    number_sections: true
header-includes:
   - \usepackage[OT4]{polski}
   - \usepackage[utf8]{inputenc}
   - \usepackage{graphicx}
   - \usepackage{float}
fontsize: 12pt 
---

    
```{r setup, include=FALSE}
knitr::opts_chunk$set(echo = TRUE)
knitr::opts_chunk$set(warning = FALSE, message = FALSE) 
knitr::opts_chunk$set(fig.pos = "H", out.extra = "", fig.align = "center")
    
library(xtable) # do tworzenia tabel texowych w pdf
library(arules) # zawiera funkcję discretize() do zadania 1
library(e1071)  # zawiera funkcję compareMatchedClasses() do zadania 1
```
    
    
# Zadanie 1: Dyskretyzacja (przedziałowanie) cech ciągłych.
    
## Podpunkt (a): Dane: iris (R-pakiet datasets).
<!--
- Zbiór danych zawiera wyniki pomiarów uzyskanych dla trzech gatunków irysów 
  (tj. setosa, versicolor i virginica) i został udostępniony przez 
  Ronalda Fishera w roku 1936.
- Pomiary dotyczą długości oraz szerokości dwóch różnych części kwiatu 
  i działki kielicha (ang. sepal) oraz płatka (ang. petal).
-->

Wczytujemy dane *iris*z pakietu *datasets*.
    
```{r wczytanie danych}
# wczytanie danych iris 
dane <- data(iris)
```
    
Należy również krótko przedstawić te dane. 
W tym celu można m.in. uwzględnić odpowiedzi na następujace pytania:

\begin{itemize}
\item Skąd pochodzą te dane? Kto jest ich autorem? Co zawierają?
\item Ile jest obserwacji w tym zbiorze danych?
\item Ile jest cech? Jakiego są typu? Co opisują?
\item Czy zbiór danych jest zbalansowany?
\item Czy są braki w danych? Czy są duplikaty?
\item Czy coś szczególnego widać np. w uporządkowaniu tych danych?
\end{itemize}



## Podpunkt (b): wybór cech
<!-- 
     Wykorzystując wybrane narzędzia analizy opisowej, przeanalizuj krótko 
     własności poszczególnych cech i wybierz: jedną cechę o najlepszej 
     i jedną o najgorszej zdolności dyskryminacyjnej (tzn. zdolności do 
     separacji klas/gatunków).
-->

Sprawdzamy (dodaj odnośnik) wykresy rozrzutu cech ilościowych względem 
cechy jakościowej *Species*.

```{r}
y <- runif(150)
par(mfrow=c(2,2))
plot(iris$Sepal.Length,y, col=iris$Species, pch=15)
plot(iris$Sepal.Width,y, col=iris$Species, pch=15)
plot(iris$Petal.Length,y, col=iris$Species, pch=15)
plot(iris$Petal.Width,y, col=iris$Species, pch=15)
par(mfrow=c(1,1))
```

Zobaczmy (dodaj odnośnik) również analogiczne wykresy pudełkowe.

```{r wykresy-rozrzutu}
par(mfrow=c(2,2))
plot(iris$Sepal.Length ~ iris$Species, col=rainbow(3))
plot(iris$Sepal.Width ~ iris$Species, col=rainbow(3))
plot(iris$Petal.Length ~ iris$Species, col=rainbow(3))
plot(iris$Petal.Width ~ iris$Species, col=rainbow(3))
par(mfrow=c(1,1))
```
Wniosek: ...

## Podpunkt (c): porównanie nienadzorowanych metod dyskretyzacji
<!--
    Dla wybranych w punkcie b) cech zastosuj i porównaj wyniki uzyskane 
    dla różnych metod dyskretyzacji nienadzorowanej (ang. unsupervised 
    discretization), przyjmując, że liczba kategorii jest równa liczbie klas 
    (tzn. K = 3). 
    
    W porównaniach uwzględnij algorytmy: 
    - equal width, 
    - equal frequency, 
    - k-means clustering 
    - oraz dyskretyzację na bazie przedziałów zadanych przez użytkownika.
    
(Wskazówka: można wykorzystać funkcję discretize() z R-pakietu arules).
Wykorzystując porównanie z rzeczywistymi etykietkami klas (zmienna Species),
postaraj się rozstrzygnąć, który algorytm dyskretyzacji okazał się najbardziej 
skuteczny. Czy wyniki otrzymane dla najlepszej cechy różnią się istotnie 
od wyników dla najgorszej cechy?
-->

Docelowa liczba przedziałów to $K=3$. Wykorzystamy funkcję *discretize()* 
z pakietu \texttt{arules}.

### Metoda (domyślna) oparta na równych częstościach (ang. equal frequency)      

Można oprzeć się na rozdziale 3.1 z pliku *dyskretyzacja\_porownanie\_metod.html*.

Mianowicie, warto umieścić w omówieniu:
\begin{itemize}
\item rysunki analogiczne do rys. 4 oraz rys. 5 (mogą być obok siebie, 
z wykorzystaniem ustawień \texttt{par(mfrow=c(1,2)))}
\item rysunek analogiczny do rys. 6 (albo dać samą tabelę kontyngencji)
\end{itemize}
Oczywiście należy krótko (wystarczą zapewne 2-3 zdania) opisać co
przedstawiają te rysunki.

### Dyskretyzacja oparta na przedziałach o jednakowej szerokości (ang. equal interval width)

Można oprzeć się na rozdziale 3.2 z pliku *dyskretyzacja_porownanie_metod.html*
i postępować jak w powyższym opisie.

### Dyskretyzacja oparta na algorytmie grupowania (ang. k-means discretization)

Można oprzeć się na rozdziale 3.3 z pliku *dyskretyzacja_porownanie_metod.html*
i postępować jak w powyższym opisie.

### Dyskretyzacja z przedziałami zadanymi przez użytkownika

Można oprzeć się na rozdziale 3.4 z pliku *dyskretyzacja_porownanie_metod.html*
i postępować jak w powyższym opisie.

### Podsumowanie

Zbierz i krótko opisz uzyskane wyniki. W tym celu 
\begin{itemize}
\item wyznacz współczynniki zgodności za pomocą funkcji *compareMatchedClasses()*
z pakietu \texttt{arules}, tak jak zostało to opisane na koniec rozdziału 3.1 
w pliku *dyskretyzacja\_porownanie\_metod.html*,
\item postaraj się rozstrzygnąć, który algorytm dyskretyzacji okazał się najbardziej skuteczny, biorąc pod uwagę wykonane wcześniej rysunki oraz 
otrzymane współczynnik zgodności,
\item oceń, czy wyniki otrzymane dla najlepszej cechy różnią się istotnie 
od wyników dla najgorszej cechy.
\end{itemize}



# Zadanie 2: Analiza składowych głównych (Principal Component Analysis (PCA))
    
## Dane: City Quality of Life Dataset (plik uaScoresDataFrame.csv, zródlo: Kaggle/Teleport.org)

<!--
Zbiór danych zawiera wskaźniki opisujące jakość życia w wybranych miastach, 
w tym m.in. takie charakterystyki jak: warunki mieszkaniowe, koszty utrzymania, 
bezpieczeństwo, opieka zdrowotna, edukacja itp.

Wszystkie cechy ilościowe przyjmują wartości w zakresie 0-10 (większa wartość 
oznacza lepszy wynik).

Dodatkowo mamy informację nt. lokalizacji danego miasta (zmienne UA_Continent 
i UA_Country).
-->



## podpunkt a : dane


Rozpoczynamy od wczytania danych  pliku csv.

```{r, wczytanie_danych }
# wczytanie surowych danych z pliku csv
dane.2.raw <- read.csv("uaScoresDataFrame.csv",
                       stringsAsFactors = FALSE,
                       check.names = FALSE,
                       na.strings = c("", " ", "NA"))

# podgląd surowych danych
head(dane.2.raw)
str(dane.2.raw)

# kopiowanie danych do obiektu roboczego
dane.2 <- dane.2.raw

# usuwamy pierwszą kolumne, bo pełni rolę identyfikatora
dane.2 <- dane.2[,-1]

# konwersja zmiennych jakościowych na typ factor
dane.2$UA_Country <- as.factor(dane.2$UA_Country)
dane.2$UA_Continent <- as.factor(dane.2$UA_Continent)

# dołączanie zmiennych
attach(dane.2)
```

Zbiór danych "City Quality of Life Dataset" zawiera wyliczone wskaźniki różnych kategorii dla obszarów miejskich, zagregowane z wielu źródeł danych, przez nieistniejącą już organizację "Teleport". Plik `csv` zawiera `r ncol(dane.2)` zmiennych i `r nrow(dane.2)` obserwacji.

Poniżej przedstawiono szczegółowe opisy poszczególnych cech w zbiorze danych:

\begin{itemize}
\item \textbf{UA\_Name} (character) - nazwa miasta
\item \textbf{UA\_Country} (factor; liczba poziomów: `r length(levels(dane.2$UA_Country))`) - kraj lub region, w którym znajduje się miasto
\item \textbf{UA\_Continent} (factor; poziomy: `r paste(levels(dane.2$UA_Continent), collapse = ", ")`) - kontynent, na którym położone jest miasto
\item \textbf{Housing} (numeryczny; zakres: `r min(dane.2$Housing)`-`r max(dane.2$Housing)`) - wskaźnik dostępności mieszkań i czynszów
\item \textbf{Cost of Living} (numeryczny; zakres: `r min(dane.2[,"Cost of Living"])`-`r max(dane.2[,"Cost of Living"])`) - wskaźnik przystępności cenowej dóbr i usług (żywność, transport, rozrywka)
\item \textbf{Startups} (numeryczny; zakres: `r min(dane.2$Startups)`-`r max(dane.2$Startups)`) - wskaźnik rozwoju ekosystemu startupowego (liczba firm, eventy, meetupy, przestrzenie coworkingowe)
\item \textbf{Venture Capital} (numeryczny; zakres: `r min(dane.2[,"Venture Capital"])`-`r max(dane.2[,"Venture Capital"])`) - wskaźnik dostępności kapitału venture i akceleratorów
\item \textbf{Travel Connectivity} (numeryczny; zakres: `r min(dane.2[,"Travel Connectivity"])`-`r max(dane.2[,"Travel Connectivity"])`) - wskaźnik łączności transportowej (dostępność połączeń lotniczych i kolejowych)
\item \textbf{Commute} (numeryczny; zakres: `r min(dane.2$Commute)`-`r max(dane.2$Commute)`) - wskaźnik płynności ruchu miejskiego i obsługi ruchu drogowego
\item \textbf{Business Freedom} (numeryczny; zakres: `r min(dane.2[,"Business Freedom"])`-`r max(dane.2[,"Business Freedom"])`) - wskaźnik wolności prowadzenia działalności gospodarczej (brak korupcji, ograniczenia pracownicze, czas rejestracji firmy)
\item \textbf{Safety} (numeryczny; zakres: `r min(dane.2$Safety)`-`r max(dane.2$Safety)`) - wskaźnik bezpieczeństwa (poziom przestępczości, dostępność broni i zagrożenia z nią związane)
\item \textbf{Healthcare} (numeryczny; zakres: `r min(dane.2$Healthcare)`-`r max(dane.2$Healthcare)`) - wskaźnik jakości opieki zdrowotnej (oczekiwana długość życia, jakość świadczeń)
\item \textbf{Education} (numeryczny; zakres: `r min(dane.2$Education)`-`r max(dane.2$Education)`) - wskaźnik jakości edukacji (wyniki PISA, ranking uczelni)
\item \textbf{Environmental Quality} (numeryczny; zakres: `r min(dane.2[,"Environmental Quality"])`-`r max(dane.2[,"Environmental Quality"])`) - wskaźnik jakości środowiska (jakość powietrza, czystość, jakość wody pitnej, zieleń miejska)
\item \textbf{Economy} (numeryczny; zakres: `r min(dane.2$Economy)`-`r max(dane.2$Economy)`) - wskaźnik kondycji gospodarki (PKB per capita, dynamika wzrostu)
\item \textbf{Taxation} (numeryczny; zakres: `r min(dane.2$Taxation)`-`r max(dane.2$Taxation)`) - wskaźnik obciążenia podatkowego i biurokracji
\item \textbf{Internet Access} (numeryczny; zakres: `r min(dane.2[,"Internet Access"])`-`r max(dane.2[,"Internet Access"])`) - wskaźnik jakości dostępu do internetu (prędkość pobierania i wysyłania danych)
\item \textbf{Leisure \& Culture} (numeryczny; zakres: `r min(dane.2[,"Leisure & Culture"])`-`r max(dane.2[,"Leisure & Culture"])`) - wskaźnik dostępności rozrywki i kultury (galerie, kina, muzea, koncerty, sport)
\item \textbf{Tolerance} (numeryczny; zakres: `r min(dane.2$Tolerance)`-`r max(dane.2$Tolerance)`) - wskaźnik równości praw mniejszości (w tym praw LGBT) oraz tolerancji wobec mniejszości
\item \textbf{Outdoors} (numeryczny; zakres: `r min(dane.2$Outdoors)`-`r max(dane.2$Outdoors)`) - wskaźnik możliwości aktywności na świeżym powietrzu (ukształtowanie terenu, dostęp do wody i morza)
\end{itemize}

Cechy numeryczne przyjmują wartości w teoretycznej skali 0--10, przy czym wyższa wartość oznacza lepszy wynik w danej kategorii.

Szczegółowe opisy składowych poszczególnych kategorii (pod-wskaźniki) można znaleźć w archiwalnej dokumentacji API Teleport: \url{https://web.archive.org/web/20200806082539/http://developers.teleport.org/api/resources/UrbanAreaDetails/}.





## podpunkt b: Przygotowanie danych
<!--
Wczytaj dane do przestrzeni roboczej R'a i zapoznaj się z ich podstawowymi 
własnościami. Następnie wybierz podzbiór zawierający wyłącznie cechy ilościowe.
Porównaj zmienność (wariancję) poszczególnych cech i spróbuj rozstrzygnąć czy
konieczne jest zastosowanie standaryzacji 
(Wskazówka: można w tym celu wykorzysta¢ np. wykresy pudełkowe).

-->


Wybieramy do analizy wyłącznie cechy ilościowe.
```{r}
# wybór danych zawierających wyłącznie cechy ilościowe
ilosciowe <- which(sapply(dane.2, is.numeric))
dane.2.num <- dane.2[, ilosciowe]
```




Wyznaczamy wariancje poszczególnych cech. 
```{r}
# wariancje poszczególnych cech
wariancje <- sort(sapply(dane.2.num, var, na.rm = TRUE), decreasing = TRUE)
wariancje

```


Sprawdzamy również konieczność standaryzacji danych na podstawie wykresów pudełkowych.
```{r}
# wykresy pudełkowe przed standaryzacją
par(mar = c(8, 4, 2, 1))
boxplot(dane.2.num,
        las = 2,
        col = "lightblue",
        main = "Cechy ilościowe przed standaryzacją")
```

Na wykresie pudełkowym przed standaryzacją widać, że zmienne różnią się
poziomem wartości oraz rozrzutem. Oznacza to, że cechy o większej wariancji
mogłyby mieć zbyt duży wpływ na wynik PCA. Z tego powodu w dalszej analizie
stosujemy standaryzację danych.

```{r}
# wykresy pudełkowe po standaryzacji
dane.2.num.scaled <- scale(dane.2.num)
boxplot(dane.2.num.scaled,
        las = 2,
        col = "lightgreen",
        main = "Cechy ilościowe po standaryzacji")
par(mar = c(5, 4, 4, 2) + 0.1)

```

## podpunkt c: Wyznaczenie składowych głównych
<!--
Wyznacz składowe główne i porównaj ich rozrzut wykorzystując wykresy pudełkowe.

Wskazówka: do wyznaczenia składowych można wykorzystać funkcję prcomp() 
           lub princomp(). 

Analizując wektory ładunków (loadings) dla kilku pierwszych składowych 
(np. PC1, PC2 i PC3), sprawdź, które zmienne mają największy wkład 
(największe wagi). Spróbuj zinterpretować otrzymane składowe.
-->



```{r}
# Wyznaczanie składowych głównych
dane.pca <- prcomp(dane.2.num, center = TRUE, scale. = TRUE)

# porównanie rozrzutu składowych głównych za pomocą wykresów pudełkowych
boxplot(dane.pca$x,
        las = 2,
        col = "lightblue",
        main = "Rozrzut składowych głównych")


```


Analizujemy wektory ładunków dla kilku pierwszych składowych głównych.
```{r}
# wektory ładunków (loadings) dla PC1, PC2, PC3
loadings <- dane.pca$rotation[, 1:3]
loadings


# PC1
sort(loadings[, "PC1"], decreasing = TRUE)


# PC2
sort(loadings[, "PC2"], decreasing = TRUE)


# PC3
sort(loadings[, "PC3"], decreasing = TRUE)

```




## podpunkt d: Zmienność odpowiadająca poszczególnym składowym

<!--
Zbadaj, jaki procent wyjaśnionej wariancji (zmienności) odpowiada poszczególnym 
składowym głównym. W szczególno±ci, odpowiedz na pytanie, ile składowych 
głównych jest potrzebnych do wyjaśnienia: 

a) 80% lub 
b) 90% 

całkowitej zmienności danych.

-->

```{r}
# wariancje odpowiadające poszczególnym składowym głównym
summary(dane.pca)


# wariancje
variances <- dane.pca$sdev^2
variances


# frakcje wariancji
variance.fractions <- variances / sum(variances)
variance.fractions

# skumulowane wariancje
cumulative.variances <- cumsum(variance.fractions)
cumulative.variances

# liczba składowych potrzebna do wyjaśnienia 80% i 90% zmienności
which(cumulative.variances >= 0.80)[1]
which(cumulative.variances >= 0.90)[1]
```


```{r}
# wykres słupkowy skumulowanej wariancji z naniesionymi poziomem 80%
barplot(cumulative.variances,
        names.arg = paste0("PC", seq_along(cumulative.variances)),
        las = 2,
        ylim = c(0, 1),
        col = "lightblue",
        ylab = "Skumulowana frakcja wyjaśnionej wariancji",
        main = "Skumulowana wariancja wyjaśniona przez PCA")
abline(h = 0.80, col = "red", lwd = 2, lty = 2)
abline(h = 0.90, col = "darkgreen", lwd = 2, lty = 2)
legend("bottomright",
       legend = c("80%", "90%"),
       col = c("red", "darkgreen"),
       lty = 2,
       lwd = 2)


```



## podpunkt e: Wizualizacja danych wielowymiarowych

```{r, echo=FALSE, fig.width=10, fig.height=6, out.extra='angle=-90', out.width='0.90\\textheight'}
# Kolory (mamy 6 etykiet kontynentów)
# length(unique(UA_Country))# jest 135 państw
# length(unique(UA_Continent))# jest 6 kontynentów
kolory <- rainbow(length(levels(UA_Continent)))
pc1 <- dane.pca$x[, 1]
pc2 <- dane.pca$x[, 2]
x.zapas <- 0.15 * diff(range(pc1))
y.zapas <- 0.15 * diff(range(pc2))

# wykres w przestrzeni (PC1,PC2)
par(mar = c(4, 4, 3, 1))
plot(pc1, pc2, pch = 16,
     col = kolory[as.numeric(UA_Continent)],
     xlim = range(pc1) + c(-x.zapas, x.zapas),
     ylim = range(pc2) + c(-y.zapas, y.zapas),
     xlab = "PC1", ylab = "PC2",
     main = "Miasta w przestrzeni PC1-PC2")

# Nanosimy tekst z nazwami miast
text(pc1, pc2 + 0.15, labels = UA_Name, cex = 0.25)

# dodajemy legendę względem nazw kontynentów
legend("bottomright", legend = levels(UA_Continent), pch = 16, cex = 0.6,
       col = kolory, bty = "n")
par(mar = c(5, 4, 4, 2) + 0.1)
```





## podpunkt f: Korelacja zmiennych
<!-- 
Wykorzystując dwuwykres (ang. biplot), zbadaj czy występuje istotna korelacja 
między poszczególnymi zmiennymi. Wnioski otrzymane na podstawie analizy 
dwuwykresu porównaj z wnioskami opartymi na macierzy korelacji (funkcja cor()). 
-->

```{r}
# dwuwykres (biplot) przy pomocy pakietu factoextra
library(factoextra)
library(corrplot)

# domyślne parametry
fviz_pca_biplot(dane.pca)

# usuwamy nazwy przypadków
fviz_pca_biplot(dane.pca, label = "var")

# dodajemy kolory odpowiadające ustalonym grupom/klasom
fviz_pca_biplot(dane.pca, label = "var", col.ind = UA_Continent)

# dodajemy elipsy koncentracji
fviz_pca_biplot(dane.pca, label = "var", col.ind = UA_Continent, addEllipses = TRUE)

# macierz korelacji cech wejściowych
correlations <- cor(dane.2.num, use = "complete.obs")
corrplot(correlations, method = "color", type = "upper", tl.cex = 0.7)

```






## podpunkt g: Końcowe wnioski
<!-- Krótko podsumuj wyniki analiz z poprzednich punktów. 

Co ciekawego udało się zaobserwować? 

Ile składowych potrzebujemy aby otrzymać zadowalającą reprezentację danych? 

Czy (nie)zastosowanie standaryzacji miało istotny wpływ na otrzymane wyniki 
i wnioski? 
-->

Do samodzielnego wykonania.














# Zadanie 3: Skalowanie wielowymiarowe (Multidimensional Scaling (MDS))
    
## Dane: titanic_train (R-pakiet titanic)
<!--
- Zbiór danych zawiera wybrane charakterystyki opisujące pasażerów Titanica 
  (w tym m.in. takie zmienne jak: wiek, płeć, miejsce rozpoczęcia podróży 
  czy klasa pasażerska) wraz z informacją czy dana osoba przeżyła katastrofę 
  (zmienna Survived).
  
- Dokładniejszy opis danych: https://www.kaggle.com/c/titanic/data

-->


## podpunkt a : dane

Do zrobienia:
- opisać zbiór danych (liczba zmiennych, liczba obserwacji, typy zmiennych 
                       i ich zakres/liczba poziomów)
- krótko opisać poszczególne zmienne (jak w sprawozdaniu do listy 1)


## podpunkt b : Przygotowanie danych
<!--
Zapoznaj się z opisem danych i wczytaj je do przestrzeni roboczej R. 
Sprawdź czy wszystkie typy zmiennych zostały poprawnie przypisane i w razie 
potrzeby wykonaj odpowiednią konwersję

(Wskazówka: w tym celu można wykorzystać funkcje as.factor(), as.ordered() itp.).
Następnie usuń z danych zmienne pełniące rolę identyfikatorów pasażerów 
(takie jak PassengerId, Name, Ticket i Cabin). 

Sprawdź również, czy w danych występują brakujące wartości.

Uwaga: kolumnę Survived traktujemy jako zmienną grupującą i nie będziemy jej 
       wykorzystywali do przeprowadzenia redukcji wymiaru, a jedynie na etapie 
       interpretacji wyników.


-->

```{r}
# opcjonalna instalacja pakietu, jeśli go nie mamy
#install.packages("titanic")

# dołączenie pakietu titanic


# wczytanie danych titanic_train z tego pakietu


# konwersje typów cech


# Usuwamy niepotrzebne zmienne


# czy w danych występują brakujące wartości?

```




## podpunkt c : Redukcja wymiaru na bazie MDS
<!--
Dla przygotowanych w punkcie b) danych wyznacz (z pominięciem zmiennej Survived)
macierz odmienności (ang. dissimilarity matrix) i zastosuj wybrany wariant 
skalowania wielowymiarowego (tj. skalowanie metryczne lub niemetryczne). 

Jako wymiar docelowej przestrzeni przyjmij d = 2 lub 3. 

Zbadaj jakość otrzymanego odwzorowania, wykorzystując w tym celu 
diagram Sheparda.

-->

Można wykorzystać infomracje zawarte w materiałach ze strony wykłądu na ePortalu

- ocena_jakosci_MDS.R
- MDS_odwzorowanie_mapy_Europy.R



## podpunkt d : Wizualizacja danych
<!--
Konstruując odpowiednie wykresy rozrzutu (2D lub 3D), przedstaw graficznie 
wyniki redukcji wymiaru. Wykorzystując różne kolory, zaznacz przynależność
poszczególnych jednostek do grup odpowiadających wartościom zmiennej Survived 
(tj. Survived==0 i Survived==1). 

Zinterpretuj otrzymane wyniki. 

Czy widoczny jest podział obiektów na grupy (skupiska)? 

Czy i w jakim stopniu jest on zgodny z informacją dot. przeżycia katastrofy?

Czy na wykresie widoczne są obserwacje nietypowe (odstające)?

Skonstruuj również analogiczne wykresy rozrzutu (2D lub 3D), zaznaczając 
tym razem różnymi kolorami (lub symbolami) wartości (poziomy) zmiennej Sex 
oraz Pclass. 

Czy w tym przypadku widoczne na wykresie grupy (skupiska) są powiązane 
z wartościami tych zmiennych?

-->

Można wykorzystać infomracje zawarte w materiałach ze strony wykłądu na ePortalu

- ocena_jakosci_MDS.R
- MDS_odwzorowanie_mapy_Europy.R
