---
title: "Sprawozdanie z listy 2"
subtitle: "Eksploracja danych"
author: "Imię i nazwisko autora(ki) raportu,   album 123456"
date: "`r Sys.Date()`"
output: 
  pdf_document:
    toc: true
    fig_caption: yes
    fig_width: 6.5 
    fig_height: 5 
    number_sections: true
header-includes:
   - \usepackage[OT4]{polski}
   - \usepackage[utf8]{inputenc}
   - \usepackage{graphicx}
   - \usepackage{float}
fontsize: 12pt 
---

    
```{r setup, include=FALSE}
knitr::opts_chunk$set(echo = TRUE)
knitr::opts_chunk$set(warning = FALSE, message = FALSE) 
knitr::opts_chunk$set(fig.pos = "H", out.extra = "", fig.align = "center")
    
library(xtable) # do tworzenia tabel texowych w pdf
library(arules) # zawiera funkcję discretize() do zadania 1
library(e1071)  # zawiera funkcję compareMatchedClasses() do zadania 1
```
    
    
# Zadanie 1: Dyskretyzacja (przedziałowanie) cech ciągłych.
    
## Podpunkt (a): Dane: iris (R-pakiet datasets).
<!--
- Zbiór danych zawiera wyniki pomiarów uzyskanych dla trzech gatunków irysów 
  (tj. setosa, versicolor i virginica) i został udostępniony przez 
  Ronalda Fishera w roku 1936.
- Pomiary dotyczą długości oraz szerokości dwóch różnych części kwiatu 
  i działki kielicha (ang. sepal) oraz płatka (ang. petal).
-->

Wczytujemy dane *iris*z pakietu *datasets*.
    
```{r wczytanie danych}
# wczytanie danych iris 
dane <- data(iris)
```
    
Należy również krótko przedstawić te dane. 
W tym celu można m.in. uwzględnić odpowiedzi na następujace pytania:

\begin{itemize}
\item Skąd pochodzą te dane? Kto jest ich autorem? Co zawierają?
\item Ile jest obserwacji w tym zbiorze danych?
\item Ile jest cech? Jakiego są typu? Co opisują?
\item Czy zbiór danych jest zbalansowany?
\item Czy są braki w danych? Czy są duplikaty?
\item Czy coś szczególnego widać np. w uporządkowaniu tych danych?
\end{itemize}



## Podpunkt (b): wybór cech
<!-- 
     Wykorzystując wybrane narzędzia analizy opisowej, przeanalizuj krótko 
     własności poszczególnych cech i wybierz: jedną cechę o najlepszej 
     i jedną o najgorszej zdolności dyskryminacyjnej (tzn. zdolności do 
     separacji klas/gatunków).
-->

Sprawdzamy (dodaj odnośnik) wykresy rozrzutu cech ilościowych względem 
cechy jakościowej *Species*.

```{r}
y <- runif(150)
par(mfrow=c(2,2))
plot(iris$Sepal.Length,y, col=iris$Species, pch=15)
plot(iris$Sepal.Width,y, col=iris$Species, pch=15)
plot(iris$Petal.Length,y, col=iris$Species, pch=15)
plot(iris$Petal.Width,y, col=iris$Species, pch=15)
par(mfrow=c(1,1))
```

Zobaczmy (dodaj odnośnik) również analogiczne wykresy pudełkowe.

```{r wykresy-rozrzutu}
par(mfrow=c(2,2))
plot(iris$Sepal.Length ~ iris$Species, col=rainbow(3))
plot(iris$Sepal.Width ~ iris$Species, col=rainbow(3))
plot(iris$Petal.Length ~ iris$Species, col=rainbow(3))
plot(iris$Petal.Width ~ iris$Species, col=rainbow(3))
par(mfrow=c(1,1))
```
Wniosek: ...

## Podpunkt (c): porównanie nienadzorowanych metod dyskretyzacji
<!--
    Dla wybranych w punkcie b) cech zastosuj i porównaj wyniki uzyskane 
    dla różnych metod dyskretyzacji nienadzorowanej (ang. unsupervised 
    discretization), przyjmując, że liczba kategorii jest równa liczbie klas 
    (tzn. K = 3). 
    
    W porównaniach uwzględnij algorytmy: 
    - equal width, 
    - equal frequency, 
    - k-means clustering 
    - oraz dyskretyzację na bazie przedziałów zadanych przez użytkownika.
    
(Wskazówka: można wykorzystać funkcję discretize() z R-pakietu arules).
Wykorzystując porównanie z rzeczywistymi etykietkami klas (zmienna Species),
postaraj się rozstrzygnąć, który algorytm dyskretyzacji okazał się najbardziej 
skuteczny. Czy wyniki otrzymane dla najlepszej cechy różnią się istotnie 
od wyników dla najgorszej cechy?
-->

Docelowa liczba przedziałów to $K=3$. Wykorzystamy funkcję *discretize()* 
z pakietu \texttt{arules}.

### Metoda (domyślna) oparta na równych częstościach (ang. equal frequency)      

Można oprzeć się na rozdziale 3.1 z pliku *dyskretyzacja\_porownanie\_metod.html*.

Mianowicie, warto umieścić w omówieniu:
\begin{itemize}
\item rysunki analogiczne do rys. 4 oraz rys. 5 (mogą być obok siebie, 
z wykorzystaniem ustawień \texttt{par(mfrow=c(1,2)))}
\item rysunek analogiczny do rys. 6 (albo dać samą tabelę kontyngencji)
\end{itemize}
Oczywiście należy krótko (wystarczą zapewne 2-3 zdania) opisać co
przedstawiają te rysunki.

### Dyskretyzacja oparta na przedziałach o jednakowej szerokości (ang. equal interval width)

Można oprzeć się na rozdziale 3.2 z pliku *dyskretyzacja_porownanie_metod.html*
i postępować jak w powyższym opisie.

### Dyskretyzacja oparta na algorytmie grupowania (ang. k-means discretization)

Można oprzeć się na rozdziale 3.3 z pliku *dyskretyzacja_porownanie_metod.html*
i postępować jak w powyższym opisie.

### Dyskretyzacja z przedziałami zadanymi przez użytkownika

Można oprzeć się na rozdziale 3.4 z pliku *dyskretyzacja_porownanie_metod.html*
i postępować jak w powyższym opisie.

### Podsumowanie

Zbierz i krótko opisz uzyskane wyniki. W tym celu 
\begin{itemize}
\item wyznacz współczynniki zgodności za pomocą funkcji *compareMatchedClasses()*
z pakietu \texttt{arules}, tak jak zostało to opisane na koniec rozdziału 3.1 
w pliku *dyskretyzacja\_porownanie\_metod.html*,
\item postaraj się rozstrzygnąć, który algorytm dyskretyzacji okazał się najbardziej skuteczny, biorąc pod uwagę wykonane wcześniej rysunki oraz 
otrzymane współczynnik zgodności,
\item oceń, czy wyniki otrzymane dla najlepszej cechy różnią się istotnie 
od wyników dla najgorszej cechy.
\end{itemize}



# Zadanie 2: Analiza składowych głównych (Principal Component Analysis (PCA))
    
## Dane: City Quality of Life Dataset (plik uaScoresDataFrame.csv, zródlo: Kaggle/Teleport.org)

<!--
Zbiór danych zawiera wskaźniki opisujące jakość życia w wybranych miastach, 
w tym m.in. takie charakterystyki jak: warunki mieszkaniowe, koszty utrzymania, 
bezpieczeństwo, opieka zdrowotna, edukacja itp.

Wszystkie cechy ilościowe przyjmują wartości w zakresie 0-10 (większa wartość 
oznacza lepszy wynik).

Dodatkowo mamy informację nt. lokalizacji danego miasta (zmienne UA_Continent 
i UA_Country).
-->



## podpunkt a : dane


Rozpoczynamy od wczytania danych  pliku csv.

```{r, wczytanie_danych }
# wczytanie danych z pliku csv
#dane.2 <- 

# podgląd danych
#head(dane.2)

# usuwamy pierwszą kolumne, bo pełni rolę identyfikatora
#dane.2 <- dane.2[,-1]

# dołączanie zmiennych
#attach(dane.2)
```

Do zrobienia:
- opisać zbiór danych (liczba zmiennych, liczba obserwacji, typy zmiennych 
                       i ich zakres)
- krótko opisać poszczególne zmienne (jak w spraozdaniu do listy 1)





## podpunkt b: Przygotowanie danych
<!--
Wczytaj dane do przestrzeni roboczej R'a i zapoznaj się z ich podstawowymi 
własnościami. Następnie wybierz podzbiór zawierający wyłącznie cechy ilościowe.
Porównaj zmienność (wariancję) poszczególnych cech i spróbuj rozstrzygnąć czy
konieczne jest zastosowanie standaryzacji 
(Wskazówka: można w tym celu wykorzysta¢ np. wykresy pudełkowe).

-->


Wybieramy do analizy wyłącznie cechy ilościowe.
```{r}
# wybór danych zawierających wyłącznie cechy ilościowe
#ilosciowe <- which(sapply(dane.2, is.numeric))
#dane.2.num <- dane.2[,ilosciowe]
```




Wyznaczamy wariancje poszczególnych cech. 
```{r}
# wariancje poszczególnych cech

```


Sprawdzamy również konieczność standaryzacji danych na podstawie wykresów pudełkowych.
```{r}
# wykresy pudełkowe przed standaryzacją


# wykresy pudełkowe po standaryzacji

```

## podpunkt c: Wyznaczenie składowych gównych
<!--
Wyznacz składowe główne i porównaj ich rozrzut wykorzystując wykresy pudełkowe.

Wskazówka: do wyznaczenia składowych można wykorzystać funkcję prcomp() 
           lub princomp(). 

Analizując wektory ładunków (loadings) dla kilku pierwszych składowych 
(np. PC1, PC2 i PC3), sprawdź, które zmienne mają największy wkład 
(największe wagi). Spróbuj zinterpretować otrzymane składowe.
-->



```{r}
# Wyznaczanie składowych głównych
#dane.pca <- 

# porównanie rozrzutu składowych głównych za pomocą wykresów pudełkowych


```


Analizujemy wektory ładunków dla kilku pierwszych składowych głównych.
```{r}
# wektory ładunków (loadings) dla PC1, PC2, PC3


# PC1


# PC2


# PC3

```




## podpunkt d: Zmienność odpowiadająca poszczególnym składowym

<!--
Zbadaj, jaki procent wyjaśnionej wariancji (zmienności) odpowiada poszczególnym 
składowym głównym. W szczególno±ci, odpowiedz na pytanie, ile składowych 
głównych jest potrzebnych do wyjaśnienia: 

a) 80% lub 
b) 90% 

całkowitej zmienności danych.

-->

```{r}
# wariancje odpowiadające poszczególnym składowym głównym


# wariancje


# frakcje wariancji
#variances <- 

# skumulowane wariancje
#cumulative.variances <- 
```


```{r}
# wykres słupkowy skumulowanej wariancji z naniesionymi poziomem 80%


```



## podpunkt e: Wizualizacja danych wielowymiarowych
```{r, fig.width=10, fig.height=6}
# Kolory (mamy 6 etykiet kontynentów)
# length(unique(UA_Country))# jest 135 państw
# length(unique(UA_Continent))# jest 6 kontynentów
# kolory <- rainbow(6)

# wykres w przestrzeni (PC1,PC2)
# plot(dane.pca$x[,1], dane.pca$x[,2], pch=16,
#      col = kolory[as.numeric(UA_Continent)])

# Nanosimy tekst z nazwami miast
#text(dane.pca$x[,1], dane.pca$x[,2]+0.2,labels = UA_Name, cex=0.3)

# dodajemy legendę względem nazw kontynentów
#legend("bottomright",legend = levels(UA_Continent), pch=16, cex=0.7, col=kolory)
```





## podpunkt f: Korelacja zmiennych
<!-- 
Wykorzystując dwuwykres (ang. biplot), zbadaj czy występuje istotna korelacja 
między poszczególnymi zmiennymi. Wnioski otrzymane na podstawie analizy 
dwuwykresu porównaj z wnioskami opartymi na macierzy korelacji (funkcja cor()). 
-->

```{r}
# dwuwykres (biplot) przy pomocy pakietu factoextra
library(factoextra)
library(corrplot)

# domyślne parametry
#fviz_pca_biplot(dane.pca)

# usuwamy nazwy przypadków
#fviz_pca_biplot(dane.pca, label="var")

# dodajemy kolory odpowiadające ustalonym grupom/klasom
#fviz_pca_biplot(dane.pca, label="var", col.ind = UA_Continent)

# dodajemy elipsy koncentracji
#fviz_pca_biplot(dane.pca, label="var", col.ind = UA_Continent, addEllipses = TRUE)

```






## podpunkt g: Końcowe wnioski
<!-- Krótko podsumuj wyniki analiz z poprzednich punktów. 

Co ciekawego udało się zaobserwować? 

Ile składowych potrzebujemy aby otrzymać zadowalającą reprezentację danych? 

Czy (nie)zastosowanie standaryzacji miało istotny wpływ na otrzymane wyniki 
i wnioski? 
-->

Do samodzielnego wykonania.














# Zadanie 3: Skalowanie wielowymiarowe (Multidimensional Scaling (MDS))
    
## Dane: titanic_train (R-pakiet titanic)
<!--
- Zbiór danych zawiera wybrane charakterystyki opisujące pasażerów Titanica 
  (w tym m.in. takie zmienne jak: wiek, płeć, miejsce rozpoczęcia podróży 
  czy klasa pasażerska) wraz z informacją czy dana osoba przeżyła katastrofę 
  (zmienna Survived).
  
- Dokładniejszy opis danych: https://www.kaggle.com/c/titanic/data

-->


## podpunkt a : dane

Do zrobienia:
- opisać zbiór danych (liczba zmiennych, liczba obserwacji, typy zmiennych 
                       i ich zakres/liczba poziomów)
- krótko opisać poszczególne zmienne (jak w sprawozdaniu do listy 1)


## podpunkt b : Przygotowanie danych
<!--
Zapoznaj się z opisem danych i wczytaj je do przestrzeni roboczej R. 
Sprawdź czy wszystkie typy zmiennych zostały poprawnie przypisane i w razie 
potrzeby wykonaj odpowiednią konwersję

(Wskazówka: w tym celu można wykorzystać funkcje as.factor(), as.ordered() itp.).
Następnie usuń z danych zmienne pełniące rolę identyfikatorów pasażerów 
(takie jak PassengerId, Name, Ticket i Cabin). 

Sprawdź również, czy w danych występują brakujące wartości.

Uwaga: kolumnę Survived traktujemy jako zmienną grupującą i nie będziemy jej 
       wykorzystywali do przeprowadzenia redukcji wymiaru, a jedynie na etapie 
       interpretacji wyników.


-->

```{r}
# opcjonalna instalacja pakietu, jeśli go nie mamy
#install.packages("titanic")

# dołączenie pakietu titanic


# wczytanie danych titanic_train z tego pakietu


# konwersje typów cech


# Usuwamy niepotrzebne zmienne


# czy w danych występują brakujące wartości?

```




## podpunkt c : Redukcja wymiaru na bazie MDS
<!--
Dla przygotowanych w punkcie b) danych wyznacz (z pominięciem zmiennej Survived)
macierz odmienności (ang. dissimilarity matrix) i zastosuj wybrany wariant 
skalowania wielowymiarowego (tj. skalowanie metryczne lub niemetryczne). 

Jako wymiar docelowej przestrzeni przyjmij d = 2 lub 3. 

Zbadaj jakość otrzymanego odwzorowania, wykorzystując w tym celu 
diagram Sheparda.

-->

Można wykorzystać infomracje zawarte w materiałach ze strony wykłądu na ePortalu

- ocena_jakosci_MDS.R
- MDS_odwzorowanie_mapy_Europy.R



## podpunkt d : Wizualizacja danych
<!--
Konstruując odpowiednie wykresy rozrzutu (2D lub 3D), przedstaw graficznie 
wyniki redukcji wymiaru. Wykorzystując różne kolory, zaznacz przynależność
poszczególnych jednostek do grup odpowiadających wartościom zmiennej Survived 
(tj. Survived==0 i Survived==1). 

Zinterpretuj otrzymane wyniki. 

Czy widoczny jest podział obiektów na grupy (skupiska)? 

Czy i w jakim stopniu jest on zgodny z informacją dot. przeżycia katastrofy?

Czy na wykresie widoczne są obserwacje nietypowe (odstające)?

Skonstruuj również analogiczne wykresy rozrzutu (2D lub 3D), zaznaczając 
tym razem różnymi kolorami (lub symbolami) wartości (poziomy) zmiennej Sex 
oraz Pclass. 

Czy w tym przypadku widoczne na wykresie grupy (skupiska) są powiązane 
z wartościami tych zmiennych?

-->

Można wykorzystać infomracje zawarte w materiałach ze strony wykłądu na ePortalu

- ocena_jakosci_MDS.R
- MDS_odwzorowanie_mapy_Europy.R






  