---
title: "Sprawozdanie 1"
subtitle: "Eksploracja danych"
author: "Jan Bryłka (287379), Mikołaj Kapica (272729)"
date: "`r Sys.Date()`"
output:
  pdf_document:
    toc: true
    fig_caption: yes
    fig_width: 5
    fig_height: 4
    number_sections: true
    dev: cairo_pdf
  html_document:
    theme: united
    toc: true
    toc_float: true
    number_sections: true
header-includes:
  - \usepackage[OT4]{polski}
  - \usepackage[utf8]{inputenc}
  - \usepackage{graphicx}
  - \usepackage{float}
fontsize: 12pt
---


\newcommand{\kb}[1]{\textcolor{blue}{#1}}

```{r setup, include=FALSE}
knitr::opts_chunk$set(echo = TRUE)
knitr::opts_chunk$set(warning = FALSE, message = FALSE)
knitr::opts_chunk$set(fig.pos = "H", out.extra = "", fig.align = "center")

library(xtable) # do tworzenia tabel texowych w pdf
library(e1071) # pakiet do m.in. wyznaczania skośności i kurtozy

print_xtable <- function(x, caption = NULL, label = NULL, size = NULL) {
  print(
    xtable(x, caption = caption, label = label),
    include.rownames = FALSE,
    floating = TRUE,
    comment = FALSE,
    caption.placement = "bottom",
    size = size
  )
}
```


# Przygotowanie danych. Podstawowe informacje o danych.

## Podpunkt (a)

Wczytujemy dane z pliku *WA_Fn-UseC_-Telco-Customer-Churn.csv*.

```{r wczytanie danych}
dane_raw <- read.csv("WA_Fn-UseC_-Telco-Customer-Churn.csv",
                     stringsAsFactors = FALSE,
                     na.strings = c("", " "))
dane <- dane_raw
# Cecha `customerID` nie jest przydatna do analizy
dane$customerID <- NULL
# Uzasadnienie zerowania wartości `TotalCharges` dla brakujących
# obserwacji znajduje się w podpunkcie 1b)
dane$TotalCharges[is.na(dane$TotalCharges)] <- 0
dane[] <- lapply(dane, function(x) if (is.character(x)) factor(x) else x)
# Zamiana zmiennej SeniorCitizen z 0/1 na FALSE/TRUE
dane$SeniorCitizen <- as.logical(dane$SeniorCitizen)

vars_ilosciowe <- names(dane)[sapply(dane, is.numeric)]
vars_jakosciowe <- names(dane)[
  sapply(dane, function(x) is.factor(x) || is.logical(x))
]
vars_ciagle <- c("tenure", "MonthlyCharges", "TotalCharges")

str(dane)
```

Typy poszczególnych zmiennych można sprawdzić za pomocą funkcji
`str()`.

## Podpunkt (b)

**Jaki jest rozmiar danych (liczba przypadków i cech)?**

Plik surowy zawiera `r nrow(dane_raw)` przypadków i `r ncol(dane_raw)`
cech, natomiast w zbiorze używanym do dalszej analizy pozostaje
`r nrow(dane)` przypadków i `r ncol(dane)` cech.

Zmienna \textbf{SeniorCitizen} jest binarnym wskaźnikiem, więc została
zamieniona na typ logiczny (`FALSE`/`TRUE`).

Poniżej przedstawiono szczegółowe opisy poszczególnych cech w zbiorze danych:

\begin{itemize}
\item \textbf{customerID} (character) - identyfikator klienta; unikatowy kod dla każdego klienta
\item \textbf{gender} (factor; poziomy: `r paste(levels(dane$gender), collapse = ", ")`) - płeć klienta
\item \textbf{SeniorCitizen} (logiczny; poziomy: `r paste(levels(as.factor(dane$SeniorCitizen)), collapse = ", ")`) - informacja, czy klient jest emerytem (oryginalnie kodowane jako 0/1, następnie przekonwertowane na typ logiczny)
\item \textbf{Partner} (factor; poziomy: `r paste(levels(dane$Partner), collapse = ", ")`) - informacja, czy klient ma partnera/partnerkę
\item \textbf{Dependents} (factor; poziomy: `r paste(levels(dane$Dependents), collapse = ", ")`) - informacja, czy klient ma osoby na utrzymaniu (dzieci, osoby zależne)
\item \textbf{tenure} (numeryczny; zakres: `r min(dane$tenure)`-`r max(dane$tenure)`) - liczba miesięcy, przez które klient pozostaje z firmą
\item \textbf{PhoneService} (factor; poziomy: `r paste(levels(dane$PhoneService), collapse = ", ")`) - informacja, czy klient ma usługę telefoniczną
\item \textbf{MultipleLines} (factor; poziomy: `r paste(levels(dane$MultipleLines), collapse = ", ")`) - informacja, czy klient ma wiele linii telefonicznych
\item \textbf{InternetService} (factor; poziomy: `r paste(levels(dane$InternetService), collapse = ", ")`) - dostawca usług internetowych klienta
\item \textbf{OnlineSecurity} (factor; poziomy: `r paste(levels(dane$OnlineSecurity), collapse = ", ")`) - informacja, czy klient ma zabezpieczenia online
\item \textbf{OnlineBackup} (factor; poziomy: `r paste(levels(dane$OnlineBackup), collapse = ", ")`) - informacja, czy klient ma kopię zapasową online
\item \textbf{DeviceProtection} (factor; poziomy: `r paste(levels(dane$DeviceProtection), collapse = ", ")`) - informacja, czy klient ma ochronę urządzenia
\item \textbf{TechSupport} (factor; poziomy: `r paste(levels(dane$TechSupport), collapse = ", ")`) - informacja, czy klient ma wsparcie techniczne
\item \textbf{StreamingTV} (factor; poziomy: `r paste(levels(dane$StreamingTV), collapse = ", ")`) - informacja, czy klient ma streaming TV
\item \textbf{StreamingMovies} (factor; poziomy: `r paste(levels(dane$StreamingMovies), collapse = ", ")`) - informacja, czy klient ma streaming filmów
\item \textbf{Contract} (factor; poziomy: `r paste(levels(dane$Contract), collapse = ", ")`) - rodzaj umowy klienta
\item \textbf{PaperlessBilling} (factor; poziomy: `r paste(levels(dane$PaperlessBilling), collapse = ", ")`) - informacja, czy klient korzysta z e-faktur
\item \textbf{PaymentMethod} (factor; poziomy: `r paste(levels(dane$PaymentMethod), collapse = ", ")`) - metoda płatności klienta
\item \textbf{MonthlyCharges} (numeryczny; zakres: `r min(dane$MonthlyCharges)`-`r max(dane$MonthlyCharges)`) - miesięczna opłata pobierana od klienta
\item \textbf{TotalCharges} (numeryczny; zakres: `r min(dane$TotalCharges)`-`r max(dane$TotalCharges)`) - całkowita kwota pobrana od klienta
\item \textbf{Churn} (factor; poziomy: `r paste(levels(dane$Churn), collapse = ", ")`) - informacja, czy klient zrezygnował z usług (tak/nie)
\end{itemize}

**Jakie są typy poszczególnych cech?**

```{r, typy_zmiennych, echo=FALSE, results='asis'}
tab_typy <- data.frame(
  Zmienna = names(dane),
  Typ = ifelse(names(dane) %in% vars_ilosciowe, "ilościowa", "jakościowa"),
  check.names = FALSE
)
print_xtable(tab_typy)
```

Zmienne ilościowe to `r paste(vars_ilosciowe, collapse = ", ")`.

Zmienne jakościowe to `r paste(vars_jakosciowe, collapse = ", ")`, zmienna customerID została przez nas usunięta i nie traktujemy jej jako zmiennej jakościowej.

**Czy wszystkie cechy występujące w danych będą przydatne w analizie? W
szczególności: czy w danych występuje cecha(y), które pełnią rolę
identyfikatorów klientów? Jeżeli tak, to wskaż te cechy i usuń je przed
dalszą analizą.**

```{r}
liczba_unikatowych_id <- length(unique(dane_raw$customerID))
liczba_unikatowych_id
```

Zmienna `customerID` ma `r liczba_unikatowych_id` unikatowych
wartości, więc pełni rolę identyfikatora klientów i nie wnosi informacji
do analizy. Ponieważ nie jest potrzebna do dalszej analizy, została
usunięta ze zbioru danych na etapie wczytywania danych.

**Czy w danych występują brakujące obserwacje? Jeżeli tak, to jak są one
kodowane?**

```{r}
liczba_brakow <- sum(is.na(dane_raw))
liczba_brakow
```

Liczba usuniętych brakujących obserwacji to `r nrow(dane_raw) - nrow(dane)`.

```{r, echo=FALSE}
tab_na <- as.data.frame(which(is.na(dane_raw), arr.ind = TRUE))
colnames(tab_na) <- c("Numer wiersza", "Numer cechy")
tab_na$Cecha <- colnames(dane_raw)[tab_na[["Numer cechy"]]]
tab_na <- tab_na[, c("Numer wiersza", "Cecha")]
```

```{r Braki danych, echo=FALSE, results='asis'}
print_xtable(
  tab_na,
  caption = "Braki w danych.",
  label = "tab:na.dane"
)
```

Informacja na temat braków danych (numery wierszy i nazwy cech) są
podane w tabeli \ref{tab:na.dane}.

Wszystkie braki danych `r sum(is.na(dane_raw$TotalCharges))` występują
wyłącznie w kolumnie `TotalCharges`. Dotyczą one tylko obserwacje
z `tenure = 0`. Wszystkie te przypadki mają `Churn == "No"`.
Dla tych obserwacji najprawdopodobniej nie zdążono jeszcze naliczyć
łącznej opłaty lub klienci są na pewnej ofercie próbnej. Aby nie utracić
danych tych klientów do analizy, zdecydowano na ustalenie wartości
`TotalCharges` dla tych obserwacji na `0`.

**Czy w danych występują nietypowe wartości (np. niestandardowe
kodowanie brakujących obserwacji)?**

Przegląd unikatowych wartości zmiennych z szczegółowego wykazu wszystkich
możliwych wartości cech jakościowych oraz zakresów zmiennych liczbowych nie
wskazuje na niestandardowe kodowanie brakujących obserwacji. Jedyny przypadek
braków dotyczył kolumny `TotalCharges`, gdzie brakujące wartości były
zapisane jako puste pola i wczytane jako `NA`.

# Analiza opisowa - wskaźniki sumaryczne i wykresy

## Podpunkt (a)

**Wyznacz podstawowe wskaźniki sumaryczne (miary położenia i
rozproszenia) dla poszczególnych cech/zmiennych.**

Wartości miar położenia, rozproszenia oraz koncentracji i asymetrii dla
zmiennej \textbf{MonthlyCharges} można znaleźć w tabelach
\ref{tab:tab1}, \ref{tab:tab2} oraz \ref{tab:tab3}. Dla pełniejszego
obrazu w tabeli \ref{tab:zmienne.ilosciowe} zestawiono analogiczne miary
dla wszystkich zmiennych ilościowych.

```{r, miary_zmienne_ilosciowe, echo=FALSE, results='asis'}
tab_zmienne_ilosciowe <- do.call(rbind, lapply(vars_ilosciowe, function(v) {
  x <- dane[[v]]
  data.frame(
    Zmienna = v,
    Min = min(x),
    Mediana = median(x),
    Srednia = mean(x),
    Max = max(x),
    SD = sd(x),
    IQR = IQR(x),
    Skosnosc = e1071::skewness(x),
    Kurtoza = e1071::kurtosis(x),
    check.names = FALSE
  )
}))

print_xtable(
  tab_zmienne_ilosciowe,
  caption = "Podstawowe miary opisowe dla zmiennych ilościowych.",
  label = "tab:zmienne.ilosciowe"
)
```

```{r, miary_polozenia, echo=FALSE, results='asis'}
df1 <- data.frame(
  Miara = c(
    "Minimum",
    "1. kwartyl",
    "Mediana",
    "Średnia",
    "3. kwartyl",
    "Maksimum"
  ),
  Wartość = as.numeric(
    summary(dane$MonthlyCharges)[
      c("Min.", "1st Qu.", "Median", "Mean", "3rd Qu.", "Max.")
    ]
  )
)

print_xtable(
  df1,
  caption = "Miary położenia dla zmiennej MonthlyCharges.",
  label = "tab:tab1"
)
```

```{r, miary_rozproszenia, echo=FALSE, results='asis'}
df2 <- data.frame(
  Miara = c(
    "Odchylenie standardowe",
    "Wariancja",
    "Rozstęp międzykwartylowy",
    "Rozstęp"
  ),
  Wartość = c(
    sd(dane$MonthlyCharges),
    var(dane$MonthlyCharges),
    IQR(dane$MonthlyCharges),
    max(dane$MonthlyCharges) - min(dane$MonthlyCharges)
  )
)

print_xtable(
  df2,
  caption = "Miary rozproszenia dla zmiennej MonthlyCharges.",
  label = "tab:tab2"
)
```

```{r, miary_koncentracji_i_asymetrii, echo=FALSE, results='asis'}
df3 <- data.frame(
  Miara = c("Skośność", "Kurtoza"),
  Wartość = c(e1071::skewness(dane$MonthlyCharges),
              e1071::kurtosis(dane$MonthlyCharges))
)

print_xtable(
  df3,
  caption = "Miary koncentracji i asymetrii dla zmiennej MonthlyCharges.", # nolint: line_length_linter.
  label = "tab:tab3"
)
```

\textcolor{blue}{
UWAGA: Opisując wyniki można zwrócić uwagę m.in. na następujące kwestie
Oczywiście to nie wszystkie istotne pytania, na które warto odpowiedzieć. Mozna też np. postawić pewne przypuszczenia i spróbować je zweryfikować za pomocą metod graficznych.
}


\begin{itemize}
  \item Jak ma się średnia do mediany tzn. co jest większe? Co to może sugerować?

Średnia wynosi `r mean(dane$MonthlyCharges)` a mediana
`r median(dane$MonthlyCharges)`. Mediana jest większa od średniej. Sugeruje to
niewielką lewostronną asymetrię rozkładu, co potwierdza także ujemna skośność
równa `r round(e1071::skewness(dane$MonthlyCharges), 3)`. Różnica między średnią
i medianą nie jest jednak duża, więc asymetria też nie jest bardzo wyraźna.

```{r, rozklad_monthlycharges, echo=FALSE, fig.cap="Rozkład zmiennej MonthlyCharges", fig.height=3.5}
plot(density(dane$MonthlyCharges, na.rm = TRUE),
     main = "Rozkład zmiennej MonthlyCharges",
     xlab = "Wartość",
     ylab = "Prawdopodobieństwo")
```

  \item Czy medianie bliżej do pierwszego czy do trzeciego kwartyla?

Odległość między medianą a pierwszym kwartylem wynosi
`r round(median(dane$MonthlyCharges) - quantile(dane$MonthlyCharges, 0.25), 2)`,
a odległość między medianą a trzecim kwartylem
`r round(quantile(dane$MonthlyCharges, 0.75) - median(dane$MonthlyCharges), 2)`.
Mediana jest bliżej do trzeciego kwartyla. Oznacza to, że środkowe 50\% obserwacji
jest bardziej rozciągnięte po lewej stronie mediany niż po prawej.

  \item Czy pierwszemu kwartylowi bliżej do minimum, czy może trzeciemu do maksimum?

Odległość między pierwszym kwartylem a minimum wynosi
`r round(quantile(dane$MonthlyCharges, 0.25) - min(dane$MonthlyCharges), 2)`, a
odległość między trzecim kwartylem a maksimum
`r round(max(dane$MonthlyCharges) - quantile(dane$MonthlyCharges, 0.75), 2)`.
Pierwszemu kwartylowi jest bliżej do minimum niż trzeciemu kwartylowi do
maksimum Oznacza to, że górny ogon rozkładu jest dłuższy niż dolny.

  \item Skąd może wynikać duża/mała rozpiętośc przyjmowanych wartości?

Rozstęp jest duży i wynosi
`r round(max(dane$MonthlyCharges) - min(dane$MonthlyCharges), 2)`.
Można to tłumaczyć dużym zróżnicowaniem pakietów usług: część klientów
korzysta z prostszych, tańszych ofert, a część z rozbudowanych pakietów
z internetem światłowodowym, telewizją, dodatkowymi usługami ochrony
czy wsparcia. Na wykresie gęstości widać też, że rozkład nie jest
jednomodalny, co sugeruje współistnienie kilku typów ofert cenowych.

  \item Jak mozna zinterpretować otrzymaną wartość odchylenia standardowego?

Odchylenie standardowe wynosi `r round(sd(dane$MonthlyCharges), 2)`, czyli około
połowy średniej (`r round(sd(dane$MonthlyCharges) / mean(dane$MonthlyCharges), 2)` średniej).
Oznacza to, że miesięczne opłaty są dość silnie zróżnicowane między
klientami.

  \item Co mówią nam otrzymane współczynniki skośności i kurtozy na temat rozkładu?

Skośność jest ujemna (`r round(e1071::skewness(dane$MonthlyCharges), 3)`), co
potwierdza lekką lewostronną asymetrię. Kurtoza również jest ujemna
(`r round(e1071::kurtosis(dane$MonthlyCharges), 3)`), co oznacza, że
rozkład jest bardziej spłaszczony niż rozkład normalny. Na wykresie widać, że
wartości występują w szerokim zakresie, bez silnej koncentracji przy centrum.

\end{itemize}

## Podpunkt (b)

**Zilustruj rozkład poszczególnych cech/zmiennych za pomocą odpowiednich
wykresów (wykresy słupkowe, histogramy, wykresy pudełkowe itp.).**

Zaczynamy od wykresów dla zmiennych ilościowych.

```{r zmienne_ilosciowe, echo=FALSE, fig.cap="Histogram i wykres pudełkowy dla zmiennej MonthlyCharges", fig.height=3}
par(mfrow = c(1, 2), mar = c(4, 4, 2, 1))
hist(dane$MonthlyCharges,
     breaks = 30,
     col = "skyblue",
     border = "white",
     main = "MonthlyCharges",
     xlab = "Opłata miesięczna")
boxplot(dane$MonthlyCharges,
        horizontal = TRUE,
        col = "tan",
        main = "MonthlyCharges",
        xlab = "Opłata miesięczna")
```
Powyższe zestawienie (Rysunek \ref{fig:zmienne_ilosciowe}) prezentuje rozkład miesięcznych opłat ponoszonych przez klientów. Z histogramu (po lewej) wynika, że najliczniejszą grupę stanowią klienci płacący najniższe rachunki (około 20 dolarów), ale widoczne jest również szerokie skupisko klientów z drogimi pakietami. Z kolei wykres pudełkowy (po prawej) uzupełnia te obserwacje, ponieważ ukazuje medianę na poziomie około 70 dolarów, bardzo szeroki box świadczy o dużym zróżnicowaniu opłat oraz o braku występowania wartości wyjątkowo odstających.


```{r etap_2_b_tenure, echo=FALSE, fig.cap="Rozkład stażu klientów w miesiącach.", out.width="100%"}
hist(dane$tenure, main = "Rozkład stażu klientów (tenure)",
     xlab = "Liczba miesięcy", ylab = "Liczebność",
     col = "lightgreen", breaks = 20)
```
Histogram (Rysunek \ref{fig:etap_2_b_tenure}) prezentuje rozkład czasu (stażu), przez jaki klienci korzystają z usług firmy. Możemy zaobserwować, że występuje bardzo duża grupa nowych klientów (staż bliski 0 miesięcy), a pozostałe grupy (stali klienci) mają liczebność na podobnym poziomie.

```{r etap_2_b_total_charges, echo=FALSE, fig.cap="Rozkład całkowitych opłat klientów.", out.width="100%"}
hist(dane$TotalCharges, main = "Rozkład całkowitych opłat (TotalCharges)",
     xlab = "Kwota całkowita (USD)", ylab = "Liczebność",
     col = "plum", breaks = 30, border = "white")
```
Kolejny histogram (Rysunek \ref{fig:etap_2_b_total_charges}) ilustruje rozkład całkowitych kwot, jakie klienci zapłacili firmie od początku trwania umowy. Widzimy tutaj bardzo silną asymetrię prawostronną (rozkład prawoskośny). Zdecydowanie najliczniejszą grupę stanowią osoby, których łączne rachunki są bardzo niskie - jest to naturalnie powiązane z liczną grupą nowych klientów, którzy mają krótki staż i nie zdążyli jeszcze wygenerować dużego przychodu dla firmy.

\newpage

A teraz wykresy dla zmiennych jakościowych.

```{r zmienne_jakosciowe, echo=FALSE, fig.cap="Wykres słupkowy i kołowy dla zmiennej Contract", fig.height=5}
tab_contract <- table(dane$Contract)
par(mfrow = c(1, 2), mar = c(8, 4, 2, 1), oma = c(0, 0, 3, 0))
barplot(tab_contract,
        col = "steelblue",
        ylab = "Liczność",
        las = 2)
lab_contract <- paste0(
  names(tab_contract), "\n",
  round(100 * prop.table(tab_contract), 1), "%"
)
pie(tab_contract,
  labels = NA,
  col = c("#66C2A5", "#FC8D62", "#8DA0CB")
)
angles <- 2 * pi * (cumsum(tab_contract) - tab_contract / 2) / sum(tab_contract)
text(1.4 * cos(angles), 1.4 * sin(angles), labels = lab_contract, xpd = TRUE)
mtext("Rozkład Contract", outer = TRUE, line = 1, cex = 1.3, font = 2)
```
Jak widać na powyższym zestawieniu (Rysunek \ref{fig:zmienne_jakosciowe}), zdecydowana większość klientów firmy (ponad 55%) korzysta z umów odnawianych z miesiąca na miesiąc (*Month-to-month*). Umowy długoterminowe (roczne i dwuletnie) stanowią mniejszość i cieszą się niemal identycznym zainteresowaniem.

Dla zmiennych jakościowych można również wykorzystać tabele liczności,
jak np. tabela \ref{tab:licz.contract}.

```{r zmienne_jakosciowe_tabele_licznosci, echo=FALSE}
tab_contract <- table(dane$Contract)
```

```{r tab_licz_contract, echo=FALSE, results='asis'}
tab_contract_df <- data.frame(
  Contract = names(tab_contract),
  Liczność = as.integer(tab_contract),
  Procent = as.numeric(round(100 * prop.table(tab_contract), 2)),
  check.names = FALSE
)
print_xtable(
  tab_contract_df,
  caption = "Tabela liczności dla cechy Contract.",
  label = "tab:licz.contract"
)
```
Tabela \ref{tab:licz.contract} precyzyjnie potwierdza wnioski wyciągnięte z wykresów, przedstawiając dokładne wartości liczbowe oraz procentowe dla każdego z typów umowy.


```{r etap_2_b_internet, echo=FALSE, fig.cap="Podział klientów ze względu na rodzaj usługi internetowej.", out.width="100%"}
wartosci <- table(dane$InternetService)
wykres <- barplot(wartosci, main = "Podział klientów ze względu na dostarczany internet", col = "lightblue", ylim = c(0, 3500))
text(wykres, wartosci, labels = wartosci, pos = 3)
```
Z kolejnego wykresu słupkowego (Rysunek \ref{fig:etap_2_b_internet}) wynika, że najpopularniejszą usługą jest szybki internet światłowodowy (*Fiber optic*), który nieznacznie wyprzedza tradycyjne łącza DSL. Zauważalna grupa ponad 1500 osób w ogóle nie korzysta z usług internetowych u tego dostawcy.


```{r etap_2_b_dependents, echo=FALSE, fig.cap="Podział klientów ze względu na posiadanie osób na utrzymaniu.", out.width="100%"}
wartosci <- table(dane$Dependents)
wykres <- barplot(wartosci, main = "Czy klient ma osoby na utrzymaniu?",
                  col = "palegreen", ylim = c(0, 5500))
text(wykres, wartosci, labels = wartosci, pos = 3)
```
Wykres słupkowy (Rysunek \ref{fig:etap_2_b_dependents}) przedstawia strukturę demograficzną klientów pod kątem posiadania osób na utrzymaniu. Ponad 4900 klientów to osoby bez nikogo na utrzymaniu, co wskazuje, że profil typowego klienta tej firmy to prawdopodobnie singiel lub osoba niezależna finansowo, a pakiety rodzinne mogą być mniej popularne.


```{r etap_2_b_techsupport, echo=FALSE, fig.cap="Podział klientów ze względu na korzystanie ze wsparcia technicznego.", out.width="100%"}
wartosci <- table(dane$TechSupport)
wykres <- barplot(wartosci, main = "Korzystanie ze wsparcia technicznego",
                  col = "khaki", ylim = c(0, 4000))
text(wykres, wartosci, labels = wartosci, pos = 3)
```
Rysunek \ref{fig:etap_2_b_techsupport} prezentuje zainteresowanie usługą wsparcia technicznego (*TechSupport*). Z analizy wynika, że bardzo duża część klientów (około 3500 osób) nie ma wykupionej tej usługi. Jak wskazują dalsze etapy badań, brak wsparcia technicznego może być jednym z czynników zwiększających ryzyko odejścia klienta do konkurencji (tzw. *churn*), dlatego ta dysproporcja jest z punktu widzenia biznesowego sygnałem ostrzegawczym.


```{r etap_2_b_senior, echo=FALSE, fig.cap="Podział klientów ze względu na status seniora.", out.width="100%"}
wartosci <- table(dane$SeniorCitizen)
wykres <- barplot(wartosci, main = "Czy klient jest seniorem?", col = "lightblue", ylim = c(0, 6500), names.arg = c("Nie (0)", "Tak (1)"))
text(wykres, wartosci, labels = wartosci, pos = 3)
```
Rysunek \ref{fig:etap_2_b_senior} widać wyraźną dysproporcję w wieku klientów. Osoby starsze (seniorzy) stanowią zdecydowaną mniejszość wśród użytkowników usług firmy.

```{r etap_2_b_gender, echo=FALSE, fig.cap="Podział klientów ze względu na płeć.", out.width="100%"}
wartosci <- table(dane$gender)
wykres <- barplot(wartosci, main = "Podział klientów ze względu na płeć", col = c("pink", "lightblue"), ylim = c(0, 4500))
text(wykres, wartosci, labels = wartosci, pos = 3)
```
Jak widać na powyższym wykresie słupkowym (Rysunek \ref{fig:etap_2_b_gender}), różnica między grupami jest bardzo niewielka. Baza klientów dzieli się niemal równo na pół, z minimalną przewagą mężczyzn.


```{r etap_2_b_payment, echo=FALSE, fig.cap="Podział klientów ze względu na metodę płatności.", out.width="100%"}
par(oma = c(0, 0, 2, 0)) 
par(mar = c(5, 11, 2, 2)) 
wartosci <- sort(table(dane$PaymentMethod))
wykres <- barplot(wartosci, col = "lightcoral", horiz = TRUE, las = 1, xlim = c(0, 3000), cex.names = 0.85)
text(wartosci, wykres, labels = wartosci, pos = 4)
mtext("Metody płatności wybierane przez klientów", outer = TRUE, side = 3, cex = 1.2, font = 2)
```
Zestawienie zaprezentowane na wykresie (Rysunek \ref{fig:etap_2_b_payment}) ukazuje preferencje klientów w zakresie formy opłacania rachunków. Najczęściej wybieraną metodą jest czek elektroniczny (*Electronic check*), z którego korzysta ponad 2300 osób. Pozostałe trzy formy płatności (przelew bankowy, karta kredytowa oraz tradycyjny czek pocztowy) cieszą się zbliżonym, zauważalnie mniejszym zainteresowaniem.

\newpage

## Podpunkt (c)

**Wykorzystując wykresy rozrzutu dla par zmiennych ciągłych,
przeanalizuj czy występują istotne (np. liniowe) zależności pomiędzy
zmiennymi.**

```{r}
tab_korelacje <- round(cor(dane[, vars_ciagle]), 3)
```

```{r, echo=FALSE, results='asis'}
tab_korelacje_df <- data.frame(
  Zmienna = rownames(tab_korelacje),
  tab_korelacje,
  check.names = FALSE,
  row.names = NULL
)
print_xtable(
  tab_korelacje_df,
  caption = "Macierz korelacji dla zmiennych ciągłych.",
  label = "tab:korelacje"
)
```

```{r wykresy_rozrzutu, echo=FALSE, fig.cap="Macierz wykresów rozrzutu dla zmiennych ciągłych.", out.width="100%"}
pairs(dane[, vars_ciagle],
      pch = ".",
      col = rgb(0.2, 0.45, 0.75, 0.25),
      main = "Zależności między zmiennymi ciągłymi")
```



Najsilniejsza zależność liniowa występuje między `tenure` i
`TotalCharges` (korelacja `r round(cor(dane$tenure, dane$TotalCharges), 3)`),
co było oczekiwane, ponieważ całkowite opłaty rosną wraz z czasem
korzystania z usług. Zależność między `MonthlyCharges` i
`TotalCharges` jest również dodatnia i umiarkowanie silna
(`r round(cor(dane$MonthlyCharges, dane$TotalCharges), 3)`), co oznacza, że wyższe
miesięczne rachunki przekładają się zwykle na większe opłaty łączne.
Natomiast związek `tenure` z `MonthlyCharges` jest
wyraźnie słabszy (`r round(cor(dane$tenure, dane$MonthlyCharges), 3)`), co
wskazuje, że długość pozostawania klienta w firmie nie determinuje
bezpośrednio wysokości miesięcznego abonamentu.

## Podpunkt (d)

**Zinterpretuj otrzymane rezultaty, w szczególności odpowiadając na pytania:**

**(1) Jaki jest zakres możliwych wartości dla poszczególnych zmiennych?**

```{r et2_obliczenia_zakresy, include=FALSE}
zakres_tenure <- range(dane$tenure, na.rm = TRUE)
zakres_monthly <- range(dane$MonthlyCharges, na.rm = TRUE)
zakres_total <- range(dane$TotalCharges, na.rm = TRUE)
```

Zakresy najważniejszych zmiennych ilościowych kształtują się następująco:
zmienna `tenure` (staż) mieści się w przedziale od `r zakres_tenure[1]` do `r zakres_tenure[2]` miesięcy. Zmienna `MonthlyCharges` (opłaty miesięczne) przyjmuje wartości od `r zakres_monthly[1]` do `r zakres_monthly[2]` USD, natomiast `TotalCharges` (całkowite opłaty) waha się w szerokim przedziale od `r zakres_total[1]` do `r zakres_total[2]` USD. Zmienna `SeniorCitizen` przyjmuje wartości logiczne `FALSE` lub `TRUE` (oryginalnie 0/1). Pozostałe zmienne jakościowe przyjmują skończony zbiór kategorii tekstowych opisujących m.in. płeć, sytuację rodzinną, rodzaj usługi internetowej czy sposób płatności.

\vspace{0.5cm}

**(2) W przypadku zmiennych ilościowych:**\newline
i. Czy wszystkie zmienne mają rozkład symetryczny?\newline
ii. Które cechy charakteryzują się największą zmiennością?

```{r et2_obliczenia_zmiennosc, include=FALSE}
#Obliczenia współczynnika zmienności (CV = SD/Mean * 100), gdzie sd to odchyelenie a mean średnia
cv_tenure <- round((sd(dane$tenure, na.rm=TRUE) / mean(dane$tenure, na.rm=TRUE)) * 100, 2)
cv_monthly <- round((sd(dane$MonthlyCharges, na.rm=TRUE) / mean(dane$MonthlyCharges, na.rm=TRUE)) * 100, 2)
cv_total <- round((sd(dane$TotalCharges, na.rm=TRUE) / mean(dane$TotalCharges, na.rm=TRUE)) * 100, 2)
```

**Odpowiedź i.** Nie, nie wszystkie zmienne mają rozkład symetryczny:

* Zmienna `tenure` jest dość bliska symetrii, choć widać skupiska na krańcach rozkładu.
* Zmienna `MonthlyCharges` posiada delikatną lewostronną asymetrię (średnia jest odrobinę mniejsza od mediany, a najwięcej klientów ma relatywnie wysokie pakiety miesięczne).
* Zmienna `TotalCharges` jest wyraźnie **prawostronnie skośna** (asymetryczna). Wynika to z faktu, że bardzo wielu klientów ma niski staż (i przez to niskie łączne opłaty), a relatywnie niewielka grupa wieloletnich klientów z najdroższymi pakietami "ciągnie" prawy ogon rozkładu daleko w stronę wysokich kwot.

**Odpowiedź ii.** Największą zmiennością bezwzględną (rozstęp i odchylenie standardowe) charakteryzuje się `TotalCharges`. Jednak, ponieważ zmienne te mają różne jednostki (miesiące vs dolary), najbardziej miarodajne jest użycie współczynnika zmienności (CV). Potwierdza on tę obserwację: największą zmiennością względną cechuje się `TotalCharges` (CV = `r cv_total`%), na drugim miejscu jest staż `tenure` (CV = `r cv_tenure`%), a najmniejsze zróżnicowanie występuje dla `MonthlyCharges` (CV = `r cv_monthly`%).

\vspace{0.5cm}

**(3) W przypadku zmiennych jakościowych:**\newline
i. Co można powiedzieć o częstości przyjmowania poszczególnych kategorii?

Rozkłady cech jakościowych są dość zróżnicowane, co pozwala na sformułowanie kilku kluczowych wniosków na temat profilu typowego klienta:

* **Cechy zbilansowane:** Zmienna `gender` dzieli bazę niemal idealnie na pół (kobiety stanowią `r round(100 * prop.table(table(dane$gender))["Female"], 1)`%). Podobnie sytuacja wygląda z posiadaniem partnera (`Partner` = Yes stanowi `r round(100 * prop.table(table(dane$Partner))["Yes"], 1)`%).
* **Demografia:** W zmiennej `Dependents` dominuje kategoria `No` (`r round(100 * prop.table(table(dane$Dependents))["No"], 1)`%), co oznacza, że większość to osoby bez nikogo na utrzymaniu.
* **Usługi podstawowe:** Zdecydowana większość klientów korzysta z usług telefonicznych (`PhoneService` = Yes: `r round(100 * prop.table(table(dane$PhoneService))["Yes"], 1)`%).
* **Finanse:** Najbardziej popularnym typem umowy jest ryzykowna dla firmy umowa z miesiąca na miesiąc `Month-to-month` (`r round(100 * prop.table(table(dane$Contract))["Month-to-month"], 1)`%), a wśród sposobów płatności dominuje `Electronic check` (`r round(100 * prop.table(table(dane$PaymentMethod))["Electronic check"], 1)`%).
* **Usługi dodatkowe (wsparcie i bezpieczeństwo):** W wielu dodatkowych opcjach najczęściej występuje odpowiedź `No`. Dla `OnlineSecurity` jest to `r round(100 * prop.table(table(dane$OnlineSecurity))["No"], 1)`%, a dla `TechSupport` `r round(100 * prop.table(table(dane$TechSupport))["No"], 1)`%. Sugeruje to, że duża część klientów wybiera jedynie podstawowe opcje dostępu, rezygnując z dodatkowych zabezpieczeń i wsparcia.

# Analiza opisowa z podziałem na grupy

## Podpunkt (a)

**Przeprowadź analizę opisową, podobnie jak w etapie 2 (wyznaczając
wskaźniki opisowe i podstawowe wykresy), tym razem jednak z podziałem na
dwie grupy:**\newline grupa 1: Churn=='Yes' - grupa klientów, którzy
odeszli (zrezygnowali), \newline grupa 2: Churn=='No' - grupa lojalnych
klientów (korzystają dalej z usług firmy).

W grupach Churn == Yes i Churn == No porównujemy przede wszystkim
rozkłady zmiennych ilościowych oraz cech jakościowych. Aby wnioski z
podpunktu (b) nie opierały się wyłącznie na oglądzie wykresów,
zestawiono także podstawowe miary opisowe i proste porównania udziałów
wybranych kategorii. Dla zmiennych ilościowych w tabeli
\ref{tab:churn.num} podano średnie, mediany oraz odchylenia standardowe,
natomiast dla zmiennych jakościowych w tabeli \ref{tab:churn.cat.udzial}
pokazano udziały wybranych, najbardziej charakterystycznych kategorii w
obu grupach oraz różnicę tych udziałów wyrażoną w punktach
procentowych. Dzięki temu wnioski z podpunktu (b) mają bezpośrednie
oparcie w liczbach. Tabela \ref{tab:churn.num} potwierdza, że klienci
odchodzący mają krótszy staż, wyższe miesięczne opłaty i niższe łączne
opłaty.

```{r miary_grupy_churn, echo=FALSE, results='asis'}
tab_churn_num <- do.call(rbind, lapply(vars_ilosciowe, function(v) {
  x_no <- dane[[v]][dane$Churn == "No"]
  x_yes <- dane[[v]][dane$Churn == "Yes"]
  n_no <- length(x_no)
  n_yes <- length(x_yes)
  data.frame(
    Zmienna = v,
    `Srednia (No)` = mean(x_no),
    `Srednia (Yes)` = mean(x_yes),
    `Mediana (No)` = median(x_no),
    `Mediana (Yes)` = median(x_yes),
    `SD (No)` = sd(x_no),
    `SD (Yes)` = sd(x_yes),
    check.names = FALSE
  )
}))

print_xtable(
  tab_churn_num,
  caption = "Miary opisowe zmiennych ilościowych w grupach Churn.",
  label = "tab:churn.num",
  size = "\\small"
)
```

```{r wykresy_churn_num, echo=FALSE, fig.cap="Boxploty zmiennych tenure, MonthlyCharges i TotalCharges względem Churn", fig.height=3.5}
par(mfrow = c(1, 3), mar = c(4, 4, 2, 1))
boxplot(tenure ~ Churn, data = dane, col = c("#A6CEE3", "#FB9A99"), main = "tenure", ylab = "Miesiące")
boxplot(MonthlyCharges ~ Churn, data = dane, col = c("#A6CEE3", "#FB9A99"), main = "MonthlyCharges", ylab = "Opłata miesięczna")
boxplot(TotalCharges ~ Churn, data = dane, col = c("#A6CEE3", "#FB9A99"), main = "TotalCharges", ylab = "Łączne opłaty")
```

Dodatkowo, dla jeszcze lepszego zobrazowania dysproporcji w czasie pozostawania w firmie, poniżej jest wykres gęstości dla zmiennej `tenure`.

```{r wykres_gestosci_tenure, echo=FALSE, fig.cap="Rozkład gęstości stażu klienta w podziale na grupy.", out.width="100%"}
gestosc_no <- density(dane$tenure[dane$Churn == "No"], na.rm = TRUE)
gestosc_yes <- density(dane$tenure[dane$Churn == "Yes"], na.rm = TRUE)

plot(gestosc_no, col = "#1F78B4", lwd = 3,
     main = "Rozkład gęstości stażu (tenure) w zależności od Churn",
     xlab = "Staż w miesiącach", ylab = "Gęstość prawdopodobieństwa",
     ylim = c(0, max(c(gestosc_no$y, gestosc_yes$y)) + 0.01))
lines(gestosc_yes, col = "#E31A1C", lwd = 3)
polygon(gestosc_no, col=rgb(0.12, 0.47, 0.7, 0.2), border=NA)
polygon(gestosc_yes, col=rgb(0.89, 0.1, 0.11, 0.2), border=NA)
legend("topright", legend = c("Został (No)", "Odszedł (Yes)"),
       fill = c(rgb(0.12, 0.47, 0.7, 0.5), rgb(0.89, 0.1, 0.11, 0.5)), bty = "n")
```
Powyższy wykres gęstości (Rysunek \ref{fig:wykres_gestosci_tenure}) mocno pokazuje, że rozkład dla klientów odchodzących (kolor czerwony) jest skrajnie prawoskośny - kumulują się oni w pierwszych miesiącach trwania umowy. Klienci pozostający (kolor niebieski) mają natomiast rozkład bardziej równomierny, z wyraźnym skupiskiem przy maksymalnym stażu.


```{r wykresy_churn_cat, echo=FALSE, fig.cap="Porównanie Contract oraz InternetService względem Churn", fig.height=3.5, fig.width=8, out.width='\\linewidth', fig.align='center'}
contract_churn <- prop.table(table(dane$Contract, dane$Churn), 2)
internet_churn <- prop.table(table(dane$InternetService, dane$Churn), 2)

par(mfrow = c(1, 2), mar = c(4, 4, 3, 1))
barplot(contract_churn,
        beside = TRUE,
        col = c("#66C2A5", "#FC8D62", "#8DA0CB"),
        legend.text = rownames(contract_churn),
        args.legend = list(x = "topleft", bty = "n", cex = 0.7),
        main = "Contract vs Churn",
        cex.main = 0.9,
        ylim = c(0, 1.15),
        ylab = "Udział w grupie")
barplot(internet_churn,
        beside = TRUE,
        col = c("#66C2A5", "#FC8D62", "#8DA0CB"),
        legend.text = rownames(internet_churn),
        args.legend = list(x = "topleft", bty = "n", cex = 0.7),
        main = "InternetService vs Churn",
        cex.main = 0.9,
        ylim = c(0, 1.15),
        ylab = "Udział w grupie")
```

Poniżej widzimy wykresy dla metod płatności oraz usług wsparcia technicznego, które jak się zaraz okaże również odgrywają kluczową rolę w procesie rezygnacji.

```{r wykresy_churn_nowe, echo=FALSE, fig.cap="Wpływ metody płatności i wsparcia technicznego na decyzję o odejściu.", fig.height=4, fig.width=8, out.width="100%"}
par(mfrow = c(1, 2), mar = c(4, 4, 3, 1))

#Payment Method
payment_churn <- prop.table(table(dane$PaymentMethod, dane$Churn), 2)
barplot(payment_churn, beside = TRUE,
        col = c("#8DD3C7", "#FFFFB3", "#BEBADA", "#FB8072"),
        main = "PaymentMethod vs Churn", ylab = "Udział w grupie", ylim = c(0, 0.65))
legend("topleft", legend = rownames(payment_churn),
       fill = c("#8DD3C7", "#FFFFB3", "#BEBADA", "#FB8072"), bty = "n", cex = 0.6)

#TechSupport
mosaicplot(table(dane$TechSupport, dane$Churn),
           main = "TechSupport vs Churn",
           xlab = "Wsparcie techniczne", ylab = "Czy odszedł? (Churn)",
           color = c("#A6CEE3", "#FB9A99"), border = "white")
```
Zestawienie (Rysunek \ref{fig:wykresy_churn_nowe}) po lewej stronie obrazuje, że w grupie osób odchodzących (słupki dla "Yes") dominuje forma płatności *Electronic check*. Z kolei wykres mozaikowy po prawej wskazuje, że odsetek rezygnacji (wysokość różowego obszaru) jest nieproporcjonalnie wysoki wśród osób nieposiadających wsparcia technicznego (*No*).

```{r tabela_churn_cat, echo=FALSE, results='asis'}
udzial_kategorii <- function(zmienna, kategoria) {
  tab <- prop.table(table(dane[[zmienna]], dane$Churn), 2)
  c(
    tab[kategoria, "No"],
    tab[kategoria, "Yes"]
  )
}

tab_churn_cat_udzial <- rbind(
  data.frame(
    Zmienna = "Contract",
    Kategoria = "Month-to-month",
    `Udział No [%]` = 100 * udzial_kategorii("Contract", "Month-to-month")[1],
    `Udział Yes [%]` = 100 * udzial_kategorii("Contract", "Month-to-month")[2],
    check.names = FALSE
  ),
  data.frame(
    Zmienna = "InternetService",
    Kategoria = "Fiber optic",
    `Udział No [%]` = 100 * udzial_kategorii("InternetService", "Fiber optic")[1],
    `Udział Yes [%]` = 100 * udzial_kategorii("InternetService", "Fiber optic")[2],
    check.names = FALSE
  ),
  data.frame(
    Zmienna = "OnlineSecurity",
    Kategoria = "Yes",
    `Udział No [%]` = 100 * udzial_kategorii("OnlineSecurity", "Yes")[1],
    `Udział Yes [%]` = 100 * udzial_kategorii("OnlineSecurity", "Yes")[2],
    check.names = FALSE
  ),
  data.frame(
    Zmienna = "TechSupport",
    Kategoria = "Yes",
    `Udział No [%]` = 100 * udzial_kategorii("TechSupport", "Yes")[1],
    `Udział Yes [%]` = 100 * udzial_kategorii("TechSupport", "Yes")[2],
    check.names = FALSE
  ),
  data.frame(
    Zmienna = "PaperlessBilling",
    Kategoria = "Yes",
    `Udział No [%]` = 100 * udzial_kategorii("PaperlessBilling", "Yes")[1],
    `Udział Yes [%]` = 100 * udzial_kategorii("PaperlessBilling", "Yes")[2],
    check.names = FALSE
  ),
  data.frame(
    Zmienna = "PaymentMethod",
    Kategoria = "Electronic check",
    `Udział No [%]` = 100 * udzial_kategorii("PaymentMethod", "Electronic check")[1],
    `Udział Yes [%]` = 100 * udzial_kategorii("PaymentMethod", "Electronic check")[2],
    check.names = FALSE
  ),
  data.frame(
    Zmienna = "gender",
    Kategoria = "Female",
    `Udział No [%]` = 100 * udzial_kategorii("gender", "Female")[1],
    `Udział Yes [%]` = 100 * udzial_kategorii("gender", "Female")[2],
    check.names = FALSE
  ),
  data.frame(
    Zmienna = "PhoneService",
    Kategoria = "Yes",
    `Udział No [%]` = 100 * udzial_kategorii("PhoneService", "Yes")[1],
    `Udział Yes [%]` = 100 * udzial_kategorii("PhoneService", "Yes")[2],
    check.names = FALSE
  )
)

tab_churn_cat_udzial$`Różnica [p.p.]` <-
  tab_churn_cat_udzial$`Udział Yes [%]` - tab_churn_cat_udzial$`Udział No [%]`

tab_churn_cat_udzial <- tab_churn_cat_udzial[
  order(-abs(tab_churn_cat_udzial$`Różnica [p.p.]`)),
]
row.names(tab_churn_cat_udzial) <- NULL

print_xtable(
  tab_churn_cat_udzial,
  caption = "Udział charakterystycznych kategorii wybranych zmiennych jakościowych w grupach Churn = No i Churn = Yes oraz różnica tych udziałów w punktach procentowych.",
  label = "tab:churn.cat.udzial",
  size = "\\small"
)
```

Tabela \ref{tab:churn.cat.udzial} pokazuje wprost, dla których cech
jakościowych różnice między grupami są największe: im większa
bezwzględna wartość różnicy udziałów, tym wyraźniej dana kategoria
odróżnia klientów odchodzących od pozostających. Widać tu m.in. dużo
większy udział umów *month-to-month* oraz płatności *electronic check* wśród
klientów odchodzących.

W przypadku zmiennych ilościowych najbardziej czytelne różnice
widać dla `tenure`: klienci odchodzący mają wyraźnie krótszy staż niż
klienci pozostający. Różnice dla `MonthlyCharges` i `TotalCharges` są
również widoczne, ale mniej jednoznaczne niż dla długości relacji z
firmą.


## Podpunkt (b)

**Analizując wyniki z podpunktu a), odpowiedz na pytanie:**\newline
które ze zmiennych wykazują największe zróżnicowanie wartości/rozkładu w
grupach,\newline tzn. pozwalają na najlepsze rozróżnienie klientów z
dwóch grup?

Na podstawie analizy miar opisowych (Tabela \ref{tab:churn.num}) oraz różnic w udziałach kategorii (Tabela \ref{tab:churn.cat.udzial}), możemy podzielić analizowane cechy pod kątem ich zdolności do rozróżniania obu grup klientów.

**1. Zmienne silnie różnicujące (kluczowe czynniki ryzyka odejścia):**

* **`Contract` (Rodzaj umowy):** To zdecydowanie najsilniejszy czynnik różnicujący. Klienci odchodzący w przytłaczającej większości posiadają umowy odnawiane z miesiąca na miesiąc (*Month-to-month*), co nie sprawia, że niechętnie odchodzą. Klienci z umowami długoterminowymi (rocznymi i dwuletnimi) rzadko rezygnują z usług.
* **`tenure` (Staż klienta):** Najsilniej różnicująca zmienna ilościowa. Klienci odchodzący charakteryzują się znacznie krótszym czasem korzystania z usług (mediana na poziomie zaledwie 10 miesięcy) w porównaniu do grupy pozostającej, która jest z firmą średnio od blisko 40 miesięcy.
* **Usługi dodatkowe (`OnlineSecurity`, `TechSupport`):** Brak tych usług drastycznie zwiększa prawdopodobieństwo odejścia. Klienci, którzy nie korzystają ze wsparcia technicznego i zabezpieczeń sieciowych, znacznie częściej rezygnują, co może wynikać z gorszego doświadczenia użytkownika (np. problemów z konfiguracją lub braku pomocy przy awariach).
* **`InternetService` (Rodzaj internetu):** Klienci posiadający szybki internet światłowodowy (*Fiber optic*) o wiele częściej rezygnują z usług niż użytkownicy tradycyjnego łącza DSL lub osoby bez internetu. Może to sugerować problemy z jakością tej konkretnej usługi lub zbyt wysoką cenę w stosunku do oczekiwań.

**2. Zmienne umiarkowanie różnicujące:**

* **`PaymentMethod` (Metoda płatności):** Zauważalnie wyższy odsetek odejść występuje wśród klientów płacących czekiem elektronicznym (*Electronic check*). Automatyczne metody płatności (karta kredytowa, przelew) sprzyjają większej chęci do pozostania.
* **`PaperlessBilling` (Rachunki elektroniczne):** Klienci odchodzący częściej korzystają z rachunków w formie papierowej/elektronicznej, co koreluje z profilem klienta nowocześniejszego, łatwiej zmieniającego dostawców.
* **Zmienne finansowe (`MonthlyCharges`, `TotalCharges`):** Klienci odchodzący płacą wyższe rachunki miesięczne (co nie sprawia, że chcą korzystać z tych usług), jednak z racji krótkiego stażu, ich łączne wydatki w firmie (`TotalCharges`) są relatywnie niskie w porównaniu z lojalnymi użytkownikami.

**3. Zmienne słabo różnicujące (nieprzydatne do identyfikacji):**

* **`gender` (Płeć):** Rozkład płci w obu grupach jest niemal identyczny (oscyluje w granicach 50%), co oznacza, że płeć nie ma żadnego wpływu na decyzję o odejściu.
* **`PhoneService` (Usługa telefoniczna):** Posiadanie stacjonarnego telefonu nie różnicuje znacząco klientów lojalnych od odchodzących.



# Podsumowanie - wnioski z przeprowadzonej analizy

## Podpunkt (a)

**Podsumuj krótko wyniki uzyskane w etapach 1-3.**\newline Jakie wnioski
można wyciągnąć na podstawie przeprowadzonych analiz?

W etapie 1 przygotowano dane do analizy: usunięto identyfikator
`customerID` oraz 11 brakujących obserwacji w kolumnie `TotalCharges` (zastępując je zerami).
Ostatecznie do dalszej analizy wykorzystano 7032 rekordy i 20 cech. Etap
2 pokazał, że rozkłady zmiennych ilościowych nie są idealnie
symetryczne (szczególnie prawoskośne `TotalCharges` i dwumodalne `tenure`), a część cech jakościowych ma wyraźnie niezrównoważone
kategorie. Etap 3 pokazał, że klientów odchodzących najsilniej
odróżniają: krótszy staż (bardzo widoczne skupisko odejść w pierwszych miesiącach na wykresie gęstości), typ umowy, wybrane cechy usług dodatkowych (zwłaszcza brak wsparcia technicznego),
sposób płatności, rodzaj dostarczanego internetu oraz korzystanie z e-faktur, a także w mniejszym
stopniu miesięczne i łączne opłaty.

## Podpunkt (b)

**Czego dowiedziałeś(aś) się o klientach tej firmy, przeprowadzając
analizę danych?**\newline Jakie są ich główne cechy? \newline Z jakich
usług korzystają najczęściej?

Klienci firmy są dość zróżnicowani, ale w danych dominuje profil osoby (najczęściej bez nikogo na utrzymaniu)
korzystającej z usług telefonicznych i internetowych (w tym najpopularniejszego światłowodu), często z umową month-to-month. Z dodatkowych opcji wielu klientów
nie korzysta, zwłaszcza z usług bezpieczeństwa i wsparcia. Płeć nie wydaje się
mieć większego znaczenia, natomiast istotniejsze są cechy związane z długością
korzystania z usług, rodzajem umowy i zakresem pakietu. Dodatkowo, analiza ujawniła, że klienci, którzy nie korzystają 
z usługi internetu firmy stanowią najstabilniejszą i najmniej skłonną do odejść grupę w firmie.

## Podpunkt (c)

**Na podstawie wyników etapu 3 spróbuj odpowiedzieć na poniższe
pytania:**\newline - Jaka jest główna przyczyna odchodzenia
klientów?\newline Innymi słowy, czym charakteryzują się klienci
rezygnujący z usług firmy?\newline - Co firma powinna zrobić, aby
przeciwdziałać odchodzeniu klientów?

Analiza nie wykazuje jednej dominującej przyczyny rezygnacji,
ale wskazuje na grupy klientów o podwyższonym ryzyku churnu.
Najwyższe współczynniki odchodzenia obserwujemy u klientów z umową
`Month-to-month` (`r round(100 * prop.table(table(dane$Contract, dane$Churn), 1)["Month-to-month", "Yes"], 2)`\%
vs `r round(100 * prop.table(table(dane$Contract, dane$Churn), 1)["Two year", "Yes"], 2)`\%
dla umowy dwuletniej), płacących przez `Electronic check`
(`r round(100 * prop.table(table(dane$PaymentMethod, dane$Churn), 1)["Electronic check", "Yes"], 2)`\%),
niekorzystających z `OnlineSecurity`
(`r round(100 * prop.table(table(dane$OnlineSecurity, dane$Churn), 1)["No", "Yes"], 2)`\%)
oraz `TechSupport`
(`r round(100 * prop.table(table(dane$TechSupport, dane$Churn), 1)["No", "Yes"], 2)`\%), a także u posiadaczy internetu światłowodowego (`Fiber optic`).
Rezygnujący klienci często znacznie krócej są związani z firmą (najwięcej rezygnacji w początkowych miesiącach) i mają wyższe miesięczne opłaty.

Aby przeciwdziałać churnowi, firma powinna:

-   zachęcać do dłuższych umów,
-   proponować darmowy okres próbny na wsparcie techniczne, by ułatwić im wdrożenie oraz zaoferować coś dla osób z wysokimi miesięcznymi opłatami,
-   monitorować klientów korzystających z umów month-to-month i proponować im bardziej korzystne warunki przed rezygnacją,
-   oferować pakiety łączące podstawowe usługi z bezpieczeństwem i wsparciem technicznym,
-   zbadać stosunek jakości do ceny usługi światłowodowej (`Fiber optic`), gdyż pomimo popularności, generuje ona najwięcej odejść,
-   zachęcać klientów do przejścia z płatności `Electronic check` na formy w pełni zautomatyzowane (np. karta kredytowa).
