---
title: "Lista 1"
author: "Jan Bryłka (287379), Mikołaj Kapica (272729)"
date: "`r format(Sys.Date(), '%d %b %Y')`"
output:
  pdf_document:
  toc: yes
  fig_caption: yes
  fig_width: 5
  fig_height: 4
  number_sections: yes
header-includes:
- \usepackage[OT4]{polski}
- \usepackage[utf8]{inputenc}
- \usepackage{graphicx}
- \usepackage{float}
subtitle: Eksploracja danych
fontsize: 12pt
---




\newcommand{\kb}[1]{\textcolor{blue}{#1}}

```{r setup, include=FALSE}
knitr::opts_chunk$set(echo = TRUE)
knitr::opts_chunk$set(warning = FALSE, message = FALSE)
knitr::opts_chunk$set(fig.pos = "H", out.extra = "", fig.align = "center")

library(xtable) # do tworzenia tabel texowych w pdf
library(e1071) # pakiet do m.in. wyznaczania skośności i kurtozy

print_xtable <- function(x, caption = NULL, label = NULL, size = NULL) {
  print(
    xtable(x, caption = caption, label = label),
    include.rownames = FALSE,
    floating = TRUE,
    comment = FALSE,
    caption.placement = "bottom",
    size = size
  )
}
```


# Etap 1: Przygotowanie danych. Podstawowe informacje o danych.

## Podpunkt (a)

Wczytujemy dane z pliku *WA_Fn-UseC_-Telco-Customer-Churn.csv*.

```{r wczytanie danych}
dane_raw <- read.csv("WA_Fn-UseC_-Telco-Customer-Churn.csv",
                     stringsAsFactors = FALSE,
                     na.strings = c("", " "))
dane <- dane_raw
# Cecha `customerID` nie jest przydatna do analizy
dane$customerID <- NULL
# Uzasadnienie zerowania wartości `TotalCharges` dla brakujących
# obserwacji znajduje się w podpunkcie 1b)
dane$TotalCharges[is.na(dane$TotalCharges)] <- 0
dane[] <- lapply(dane, function(x) if (is.character(x)) factor(x) else x)
# Zamiana zmiennej SeniorCitizen z 0/1 na FALSE/TRUE
dane$SeniorCitizen <- as.logical(dane$SeniorCitizen)

vars_ilosciowe <- names(dane)[sapply(dane, is.numeric)]
vars_jakosciowe <- names(dane)[
  sapply(dane, function(x) is.factor(x) || is.logical(x))
]
vars_ciagle <- c("tenure", "MonthlyCharges", "TotalCharges")

str(dane)
```

Typy poszczególnych zmiennych można sprawdzić za pomocą funkcji
`str()`.

## Podpunkt (b)

**Jaki jest rozmiar danych (liczba przypadków i cech)?**

Plik surowy zawiera `r nrow(dane_raw)` przypadków i `r ncol(dane_raw)`
cech, natomiast w zbiorze używanym do dalszej analizy pozostaje
`r nrow(dane)` przypadków i `r ncol(dane)` cech.

Zmienna \textbf{SeniorCitizen} jest binarnym wskaźnikiem, więc została
zamieniona na typ logiczny (`FALSE`/`TRUE`).

Poniżej przedstawiono szczegółowe opisy poszczególnych cech w zbiorze danych:

\begin{itemize}
\item \textbf{customerID} (character) - identyfikator klienta; unikatowy kod dla każdego klienta
\item \textbf{gender} (factor; poziomy: `r paste(levels(dane$gender), collapse = ", ")`) - płeć klienta
\item \textbf{SeniorCitizen} (logiczny; poziomy: `r paste(levels(as.factor(dane$SeniorCitizen)), collapse = ", ")`) - informacja, czy klient jest emerytem (oryginalnie kodowane jako 0/1, następnie przekonwertowane na typ logiczny)
\item \textbf{Partner} (factor; poziomy: `r paste(levels(dane$Partner), collapse = ", ")`) - informacja, czy klient ma partnera/partnerkę
\item \textbf{Dependents} (factor; poziomy: `r paste(levels(dane$Dependents), collapse = ", ")`) - informacja, czy klient ma osoby na utrzymaniu (dzieci, osoby zależne)
\item \textbf{tenure} (numeryczny; zakres: `r min(dane$tenure)`-`r max(dane$tenure)`) - liczba miesięcy, przez które klient pozostaje z firmą
\item \textbf{PhoneService} (factor; poziomy: `r paste(levels(dane$PhoneService), collapse = ", ")`) - informacja, czy klient ma usługę telefoniczną
\item \textbf{MultipleLines} (factor; poziomy: `r paste(levels(dane$MultipleLines), collapse = ", ")`) - informacja, czy klient ma wiele linii telefonicznych
\item \textbf{InternetService} (factor; poziomy: `r paste(levels(dane$InternetService), collapse = ", ")`) - dostawca usług internetowych klienta
\item \textbf{OnlineSecurity} (factor; poziomy: `r paste(levels(dane$OnlineSecurity), collapse = ", ")`) - informacja, czy klient ma zabezpieczenia online
\item \textbf{OnlineBackup} (factor; poziomy: `r paste(levels(dane$OnlineBackup), collapse = ", ")`) - informacja, czy klient ma kopię zapasową online
\item \textbf{DeviceProtection} (factor; poziomy: `r paste(levels(dane$DeviceProtection), collapse = ", ")`) - informacja, czy klient ma ochronę urządzenia
\item \textbf{TechSupport} (factor; poziomy: `r paste(levels(dane$TechSupport), collapse = ", ")`) - informacja, czy klient ma wsparcie techniczne
\item \textbf{StreamingTV} (factor; poziomy: `r paste(levels(dane$StreamingTV), collapse = ", ")`) - informacja, czy klient ma streaming TV
\item \textbf{StreamingMovies} (factor; poziomy: `r paste(levels(dane$StreamingMovies), collapse = ", ")`) - informacja, czy klient ma streaming filmów
\item \textbf{Contract} (factor; poziomy: `r paste(levels(dane$Contract), collapse = ", ")`) - rodzaj umowy klienta
\item \textbf{PaperlessBilling} (factor; poziomy: `r paste(levels(dane$PaperlessBilling), collapse = ", ")`) - informacja, czy klient korzysta z e-faktur
\item \textbf{PaymentMethod} (factor; poziomy: `r paste(levels(dane$PaymentMethod), collapse = ", ")`) - metoda płatności klienta
\item \textbf{MonthlyCharges} (numeryczny; zakres: `r min(dane$MonthlyCharges)`-`r max(dane$MonthlyCharges)`) - miesięczna opłata pobierana od klienta
\item \textbf{TotalCharges} (numeryczny; zakres: `r min(dane$TotalCharges)`-`r max(dane$TotalCharges)`) - całkowita kwota pobrana od klienta
\item \textbf{Churn} (factor; poziomy: `r paste(levels(dane$Churn), collapse = ", ")`) - informacja, czy klient zrezygnował z usług (tak/nie)
\end{itemize}

**Jakie są typy poszczególnych cech?**

```{r, typy_zmiennych, echo=FALSE, results='asis'}
tab_typy <- data.frame(
  Zmienna = names(dane),
  Typ = ifelse(names(dane) %in% vars_ilosciowe, "ilościowa", "jakościowa"),
  check.names = FALSE
)
print_xtable(tab_typy)
```

Zmienne ilościowe to `r paste(vars_ilosciowe, collapse = ", ")`.

Zmienne jakościowe to `r paste(vars_jakosciowe, collapse = ", ")`.

**Czy wszystkie cechy występujące w danych będą przydatne w analizie? W
szczególności: czy w danych występuje cecha(y), które pełnią rolę
identyfikatorów klientów? Jeżeli tak, to wskaż te cechy i usuń je przed
dalszą analizą.**

```{r}
liczba_unikatowych_id <- length(unique(dane_raw$customerID))
liczba_unikatowych_id
```

Zmienna `customerID` ma `r liczba_unikatowych_id` unikatowych
wartości, więc pełni rolę identyfikatora klientów i nie wnosi informacji
do analizy. Ponieważ nie jest potrzebna do dalszej analizy, została
usunięta ze zbioru danych na etapie wczytywania danych.

**Czy w danych występują brakujące obserwacje? Jeżeli tak, to jak są one
kodowane?**

```{r}
liczba_brakow <- sum(is.na(dane_raw))
liczba_brakow
```

Liczba usuniętych brakujących obserwacji to `r nrow(dane_raw) - nrow(dane)`.

```{r, echo=FALSE}
tab_na <- as.data.frame(which(is.na(dane_raw), arr.ind = TRUE))
colnames(tab_na) <- c("Numer wiersza", "Numer cechy")
tab_na$Cecha <- colnames(dane_raw)[tab_na[["Numer cechy"]]]
tab_na <- tab_na[, c("Numer wiersza", "Cecha")]
```

```{r Braki danych, echo=FALSE, results='asis'}
print_xtable(
  tab_na,
  caption = "Braki w danych.",
  label = "tab:na.dane"
)
```

Informacja na temat braków danych (numery wierszy i nazwy cech) są
podane w tabeli \ref{tab:na.dane}.

Wszystkie braki danych `r sum(is.na(dane_raw$TotalCharges))` występują
wyłącznie w kolumnie `TotalCharges`. Dotyczą one tylko obserwacje
z `tenure = 0`. Wszystkie te przypadki mają `Churn == "No"`.
Dla tych obserwacji najprawdopodobniej nie zdążono jeszcze naliczyć
łącznej opłaty lub klienci są na pewnej ofercie próbnej. Aby nie utracić
danych tych klientów do analizy, zdecydowano na ustalenie wartości
`TotalCharges` dla tych obserwacji na `0`.

**Czy w danych występują nietypowe wartości (np. niestandardowe
kodowanie brakujących obserwacji)?**

Przegląd unikatowych wartości zmiennych z szczegółowego wykazu wszystkich
możliwych wartości cech jakościowych oraz zakresów zmiennych liczbowych nie
wskazuje na niestandardowe kodowanie brakujących obserwacji. Jedyny przypadek
braków dotyczył kolumny `TotalCharges`, gdzie brakujące wartości były
zapisane jako puste pola i wczytane jako `NA`.

# Etap 2: Analiza opisowa - wskaźniki sumaryczne i wykresy

## Podpunkt (a)

**Wyznacz podstawowe wskaźniki sumaryczne (miary położenia i
rozproszenia) dla poszczególnych cech/zmiennych.**

Wartości miar położenia, rozproszenia oraz koncentracji i asymetrii dla
zmiennej \textbf{MonthlyCharges} można znaleźć w tabelach
\ref{tab:tab1}, \ref{tab:tab2} oraz \ref{tab:tab3}. Dla pełniejszego
obrazu w tabeli \ref{tab:zmienne.ilosciowe} zestawiono analogiczne miary
dla wszystkich zmiennych ilościowych.

```{r, miary_zmienne_ilosciowe, echo=FALSE, results='asis'}
tab_zmienne_ilosciowe <- do.call(rbind, lapply(vars_ilosciowe, function(v) {
  x <- dane[[v]]
  data.frame(
    Zmienna = v,
    Min = min(x),
    Mediana = median(x),
    Srednia = mean(x),
    Max = max(x),
    SD = sd(x),
    IQR = IQR(x),
    Skosnosc = e1071::skewness(x),
    Kurtoza = e1071::kurtosis(x),
    check.names = FALSE
  )
}))

print_xtable(
  tab_zmienne_ilosciowe,
  caption = "Podstawowe miary opisowe dla zmiennych ilościowych.",
  label = "tab:zmienne.ilosciowe"
)
```

```{r, miary_polozenia, echo=FALSE, results='asis'}
df1 <- data.frame(
  Miara = c(
    "Minimum",
    "1. kwartyl",
    "Mediana",
    "Średnia",
    "3. kwartyl",
    "Maksimum"
  ),
  Wartość = as.numeric(
    summary(dane$MonthlyCharges)[
      c("Min.", "1st Qu.", "Median", "Mean", "3rd Qu.", "Max.")
    ]
  )
)

print_xtable(
  df1,
  caption = "Miary położenia dla zmiennej MonthlyCharges.",
  label = "tab:tab1"
)
```

```{r, miary_rozproszenia, echo=FALSE, results='asis'}
df2 <- data.frame(
  Miara = c(
    "Odchylenie standardowe",
    "Wariancja",
    "Rozstęp międzykwartylowy",
    "Rozstęp"
  ),
  Wartość = c(
    sd(dane$MonthlyCharges),
    var(dane$MonthlyCharges),
    IQR(dane$MonthlyCharges),
    max(dane$MonthlyCharges) - min(dane$MonthlyCharges)
  )
)

print_xtable(
  df2,
  caption = "Miary rozproszenia dla zmiennej MonthlyCharges.",
  label = "tab:tab2"
)
```

```{r, miary_koncentracji_i_asymetrii, echo=FALSE, results='asis'}
df3 <- data.frame(
  Miara = c("Skośność", "Kurtoza"),
  Wartość = c(e1071::skewness(dane$MonthlyCharges),
              e1071::kurtosis(dane$MonthlyCharges))
)

print_xtable(
  df3,
  caption = "Miary koncentracji i asymetrii dla zmiennej MonthlyCharges.", # nolint: line_length_linter.
  label = "tab:tab3"
)
```

\textcolor{blue}{
UWAGA: Opisując wyniki można zwrócić uwagę m.in. na następujące kwestie
Oczywiście to nie wszystkie istotne pytania, na które warto odpowiedzieć. Mozna też np. postawić pewne przypuszczenia i spróbować je zweryfikować za pomocą metod graficznych.
}


\begin{itemize}
  \item Jak ma się średnia do mediany tzn. co jest większe? Co to może sugerować?

Średnia wynosi `r mean(dane$MonthlyCharges)` a mediana
`r median(dane$MonthlyCharges)`. Mediana jest większa od średniej. Sugeruje to
niewielką lewostronną asymetrię rozkładu, co potwierdza także ujemna skośność
równa `r round(e1071::skewness(dane$MonthlyCharges), 3)`. Różnica między średnią
i medianą nie jest jednak duża, więc asymetria też nie jest bardzo wyraźna.

```{r, rozklad_monthlycharges, echo=FALSE, fig.cap="Rozkład zmiennej MonthlyCharges", fig.height=3.5}
plot(density(dane$MonthlyCharges, na.rm = TRUE),
     main = "Rozkład zmiennej MonthlyCharges",
     xlab = "Wartość",
     ylab = "Prawdopodobieństwo")
```

  \item Czy medianie bliżej do pierwszego czy do trzeciego kwartyla?

Odległość między medianą a pierwszym kwartylem wynosi
`r round(median(dane$MonthlyCharges) - quantile(dane$MonthlyCharges, 0.25), 2)`,
a odległość między medianą a trzecim kwartylem
`r round(quantile(dane$MonthlyCharges, 0.75) - median(dane$MonthlyCharges), 2)`.
Mediana jest bliżej do trzeciego kwartyla. Oznacza to, że środkowe 50\% obserwacji
jest bardziej rozciągnięte po lewej stronie mediany niż po prawej.

  \item Czy pierwszemu kwartylowi bliżej do minimum, czy może trzeciemu do maksimum?

Odległość między pierwszym kwartylem a minimum wynosi
`r round(quantile(dane$MonthlyCharges, 0.25) - min(dane$MonthlyCharges), 2)`, a
odległość między trzecim kwartylem a maksimum
`r round(max(dane$MonthlyCharges) - quantile(dane$MonthlyCharges, 0.75), 2)`.
Pierwszemu kwartylowi jest bliżej do minimum niż trzeciemu kwartylowi do
maksimum Oznacza to, że górny ogon rozkładu jest dłuższy niż dolny.

  \item Skąd może wynikać duża/mała rozpiętośc przyjmowanych wartości?

Rozstęp jest duży i wynosi
`r round(max(dane$MonthlyCharges) - min(dane$MonthlyCharges), 2)`.
Można to tłumaczyć dużym zróżnicowaniem pakietów usług: część klientów
korzysta z prostszych, tańszych ofert, a część z rozbudowanych pakietów
z internetem światłowodowym, telewizją, dodatkowymi usługami ochrony
czy wsparcia. Na wykresie gęstości widać też, że rozkład nie jest
jednomodalny, co sugeruje współistnienie kilku typów ofert cenowych.

  \item Jak mozna zinterpretować otrzymaną wartość odchylenia standardowego?

Odchylenie standardowe wynosi `r round(sd(dane$MonthlyCharges), 2)`, czyli około
połowy średniej (`r round(sd(dane$MonthlyCharges) / mean(dane$MonthlyCharges), 2)` średniej).
Oznacza to, że miesięczne opłaty są dość silnie zróżnicowane między
klientami.

  \item Co mówią nam otrzymane współczynniki skośności i kurtozy na temat rozkładu?

Skośność jest ujemna (`r round(e1071::skewness(dane$MonthlyCharges), 3)`), co
potwierdza lekką lewostronną asymetrię. Kurtoza również jest ujemna
(`r round(e1071::kurtosis(dane$MonthlyCharges), 3)`), co oznacza, że
rozkład jest bardziej spłaszczony niż rozkład normalny. Na wykresie widać, że
wartości występują w szerokim zakresie, bez silnej koncentracji przy centrum.

\end{itemize}

## Podpunkt (b)

**Zilustruj rozkład poszczególnych cech/zmiennych za pomocą odpowiednich
wykresów (wykresy słupkowe, histogramy, wykresy pudełkowe itp.).**

Zaczynamy od wykresów dla zmiennych ilościowych.

```{r, zmienne_ilosciowe, echo=FALSE, fig.cap=c("Histogram dla zmiennej MonthlyCharges","Wykres pudełkowy dla zmiennej MonthlyCharges"), fig.height=3}
par(mfrow = c(1, 2), mar = c(4, 4, 2, 1))
hist(dane$MonthlyCharges,
     breaks = 30,
     col = "skyblue",
     border = "white",
     main = "MonthlyCharges",
     xlab = "Opłata miesięczna")
boxplot(dane$MonthlyCharges,
        horizontal = TRUE,
        col = "tan",
        main = "MonthlyCharges",
        xlab = "Opłata miesięczna")
```

A teraz wykresy dla dla zmiennych jakościowych. Ze względu na dużą liczbę
cech jakościowych pokazujemy reprezentatywny przykład dla zmiennej
`Contract`, natomiast dla pozostałych zmiennych podobną rolę
pełnią tabele liczności i udziały kategorii.

```{r, zmienne_jakosciowe, echo=FALSE, fig.cap="Wykres słupkowy i kołowy dla zmiennej Contract", fig.height=5}
tab_contract <- table(dane$Contract)
par(mfrow = c(1, 2), mar = c(8, 4, 2, 1), oma = c(0, 0, 3, 0))
barplot(tab_contract,
        col = "steelblue",
        ylab = "Liczność",
        las = 2)
lab_contract <- paste0(
  names(tab_contract), "\n",
  round(100 * prop.table(tab_contract), 1), "%"
)
pie(tab_contract,
  labels = NA,
  col = c("#66C2A5", "#FC8D62", "#8DA0CB")
)
angles <- 2 * pi * (cumsum(tab_contract) - tab_contract / 2) / sum(tab_contract)
text(1.4 * cos(angles), 1.4 * sin(angles), labels = lab_contract, xpd = TRUE)
mtext("Contract", outer = TRUE, line = 1, cex = 1.3, font = 2)
```

Dla zmiennych jakościowych można również wykorzystać tabele liczności
jak np. tabela \ref{tab:licz.contract}.

```{r, zmienne_jakosciowe_tabele_licznosci}
tab_contract <- table(dane$Contract)
```

```{r, echo=FALSE, results='asis'}
tab_contract_df <- data.frame(
  Contract = names(tab_contract),
  Liczność = as.integer(tab_contract),
  Procent = as.numeric(round(100 * prop.table(tab_contract), 2)),
  check.names = FALSE
)
print_xtable(
  tab_contract_df,
  caption = "Tabela liczności dla cechy Contract.",
  label = "tab:licz.contract"
)
```

## Podpunkt (c)

**Wykorzystując wykresy rozrzutu dla par zmiennych ciągłych,
przeanalizuj czy występują istotne (np. liniowe) zależności pomiędzy
zmiennymi.**

```{r}
tab_korelacje <- round(cor(dane[, vars_ciagle]), 3)
```

```{r, echo=FALSE, results='asis'}
tab_korelacje_df <- data.frame(
  Zmienna = rownames(tab_korelacje),
  tab_korelacje,
  check.names = FALSE,
  row.names = NULL
)
print_xtable(
  tab_korelacje_df,
  caption = "Macierz korelacji dla zmiennych ciągłych.",
  label = "tab:korelacje"
)
```

```{r, wykresy_rozrzutu, results='asis'}
pairs(dane[, vars_ciagle],
      pch = ".",
      col = rgb(0.2, 0.45, 0.75, 0.25),
      main = "Zależności między zmiennymi ciągłymi")
```

Najsilniejsza zależność liniowa występuje między `tenure` i
`TotalCharges` (korelacja `r round(cor(dane$tenure, dane$TotalCharges), 3)`),
co było oczekiwane, ponieważ całkowite opłaty rosną wraz z czasem
korzystania z usług. Zależność między `MonthlyCharges` i
`TotalCharges` jest również dodatnia i umiarkowanie silna
(`r round(cor(dane$MonthlyCharges, dane$TotalCharges), 3)`), co oznacza, że wyższe
miesięczne rachunki przekładają się zwykle na większe opłaty łączne.
Natomiast związek `tenure` z `MonthlyCharges` jest
wyraźnie słabszy (`r round(cor(dane$tenure, dane$MonthlyCharges), 3)`), co
wskazuje, że długość pozostawania klienta w firmie nie determinuje
bezpośrednio wysokości miesięcznego abonamentu.

## Podpunkt (d)

**Zinterpretuj otrzymane rezultaty, w szczególności odpowiadając na
pytania:**

**(1) Jaki jest zakres możliwych wartości dla poszczególnych
zmiennych?**

Zakresy najważniejszych zmiennych są następujące: `SeniorCitizen`
przyjmuje wartości `FALSE` lub `TRUE` (oryginalnie 0/1),
`tenure` mieści się w przedziale od 1 do 72 miesięcy,
`MonthlyCharges` od 18.25 do 118.75, a
`TotalCharges` od 18.80 do 8684.80. Zmienne jakościowe przyjmują
natomiast skończony zbiór kategorii opisujących płeć, sytuację rodzinną,
rodzaj usługi internetowej, pakiet umowy oraz sposób płatności.

**(2) W przypadku zmiennych ilościowych:**\newline i. Czy wszystkie
zmienne mają rozkład symetryczny?\newline ii. Które cechy charakteryzują
się największą zmiennością?

<!-- ```{r asymetria_i_zmiennosc, echo=TRUE}                                    -->
<!-- skosnosci <- sapply(vars_ciagle, function(v) e1071::skewness(dane[[v]]))   -->
<!--                                                                            -->
<!-- srednie_vs_mediany <- do.call(rbind, lapply(vars_ciagle, function(v) {     -->
<!--   data.frame(                                                              -->
<!--     Zmienna = v,                                                           -->
<!--     Srednia = round(mean(dane[[v]]), 2),                                   -->
<!--     Mediana = round(median(dane[[v]]), 2),                                 -->
<!--     Roznica_sr_minus_med = round(mean(dane[[v]]) - median(dane[[v]]), 2)   -->
<!--   )                                                                        -->
<!-- }))                                                                        -->
<!--                                                                            -->
<!-- zmiennosc <- do.call(rbind, lapply(vars_ciagle, function(v) {              -->
<!--   x <- dane[[v]]                                                           -->
<!--   data.frame(                                                              -->
<!--     Zmienna = v,                                                           -->
<!--     SD      = round(sd(x), 2),                                             -->
<!--     Rozstep = round(max(x) - min(x), 2)                                    -->
<!--   )                                                                        -->
<!-- }))                                                                        -->
<!-- ```                                                                        -->

Nie, nie wszystkie zmienne mają rozkład symetryczny. `tenure`
jest dość bliska symetrii, choć z lekką prawostronną asymetrią.
`MonthlyCharges` ma nieznaczną lewostronną asymetrię, co widać po
tym, że średnia jest odrobinę mniejsza od mediany. Z kolei
`TotalCharges` jest wyraźniej prawostronnie skośna, ponieważ
wielu klientów ma umiarkowane łączne opłaty, a niewielka grupa bardzo
długo korzysta z usług i generuje dużo większe sumy.

Największą zmiennością bezwzględną charakteryzuje się
`TotalCharges` (największe odchylenie standardowe i rozstęp), a
następnie `tenure`. `MonthlyCharges` są mniej rozproszone,
ale nadal pokazują zauważalny zakres wartości.

**(3) W przypadku zmiennych jakościowych:**\newline i. Co można
powiedzieć o częstości przyjmowania poszczególnych kategorii?

<!-- ```{r czestosci_jakosciowe, echo=TRUE}                 -->
<!-- round(prop.table(table(dane$gender)) * 100, 1)         -->
<!-- round(prop.table(table(dane$Partner)) * 100, 1)        -->
<!-- round(prop.table(table(dane$Dependents)) * 100, 1)     -->
<!-- round(prop.table(table(dane$PhoneService)) * 100, 1)   -->
<!-- round(prop.table(table(dane$Contract)) * 100, 1)       -->
<!-- round(prop.table(table(dane$PaymentMethod)) * 100, 1)  -->
<!-- round(prop.table(table(dane$OnlineSecurity)) * 100, 1) -->
<!-- round(prop.table(table(dane$TechSupport)) * 100, 1)    -->
<!-- ```                                                    -->

Rozkłady cech jakościowych są dość nierównomierne. Cechy
`gender` (`Female`: `r round(100 * prop.table(table(dane$gender))["Female"], 2)`\%)
i `Partner` (`Yes`: `r round(100 * prop.table(table(dane$Partner))["Yes"], 2)`\%)
są relatywnie zbilansowane, ale już `Dependents` częściej
przyjmuje wartość `No`
(`r round(100 * prop.table(table(dane$Dependents))["No"], 2)`\%).
Zdecydowana większość klientów ma `PhoneService == Yes`
(`r round(100 * prop.table(table(dane$PhoneService))["Yes"], 2)`\%).
Najbardziej popularnym typem umowy jest `Month-to-month`
(`r round(100 * prop.table(table(dane$Contract))["Month-to-month"], 2)`\%),
a wśród sposobów płatności dominuje `Electronic check`
(`r round(100 * prop.table(table(dane$PaymentMethod))["Electronic check"], 2)`\%).
W wielu usługach dodatkowych, takich jak `OnlineSecurity` i
`TechSupport`, najczęściej występuje odpowiedź `No`
(odpowiednio
`r round(100 * prop.table(table(dane$OnlineSecurity))["No"], 2)`\% oraz
`r round(100 * prop.table(table(dane$TechSupport))["No"], 2)`\%),
co sugeruje, że duża część klientów korzysta z podstawowego pakietu
usług bez dodatkowych zabezpieczeń i wsparcia.

# Etap 3: Analiza opisowa z podziałem na grupy

## Podpunkt (a)

**Przeprowadź analizę opisową, podobnie jak w etapie 2 (wyznaczając
wskaźniki opisowe i podstawowe wykresy), tym razem jednak z podziałem na
dwie grupy:**\newline grupa 1: Churn==’Yes’ – grupa klientów, którzy
odeszli (zrezygnowali), \newline grupa 2: Churn==’No’ – grupa lojalnych
klientów (korzystają dalej z usług firmy).

W grupach Churn == Yes i Churn == No porównujemy przede wszystkim
rozkłady zmiennych ilościowych oraz cech jakościowych. Aby wnioski z
podpunktu (b) nie opierały się wyłącznie na oglądzie wykresów,
zestawiono także podstawowe miary opisowe i proste porównania udziałów
wybranych kategorii. Dla zmiennych ilościowych w tabeli
\ref{tab:churn.num} podano średnie, mediany oraz odchylenia standardowe,
natomiast dla zmiennych jakościowych w tabeli \ref{tab:churn.cat.udzial}
pokazano udziały wybranych, najbardziej charakterystycznych kategorii w
obu grupach oraz różnicę tych udziałów wyrażoną w punktach
procentowych. Dzięki temu wnioski z podpunktu (b) mają bezpośrednie
oparcie w liczbach. Tabela \ref{tab:churn.num} potwierdza, że klienci
odchodzący mają krótszy staż, wyższe miesięczne opłaty i niższe łączne
opłaty.

```{r miary_grupy_churn, echo=FALSE, results='asis'}
tab_churn_num <- do.call(rbind, lapply(vars_ilosciowe, function(v) {
  x_no <- dane[[v]][dane$Churn == "No"]
  x_yes <- dane[[v]][dane$Churn == "Yes"]
  n_no <- length(x_no)
  n_yes <- length(x_yes)
  data.frame(
    Zmienna = v,
    `Srednia (No)` = mean(x_no),
    `Srednia (Yes)` = mean(x_yes),
    `Mediana (No)` = median(x_no),
    `Mediana (Yes)` = median(x_yes),
    `SD (No)` = sd(x_no),
    `SD (Yes)` = sd(x_yes),
    check.names = FALSE
  )
}))

print_xtable(
  tab_churn_num,
  caption = "Miary opisowe zmiennych ilościowych w grupach Churn.",
  label = "tab:churn.num",
  size = "\\small"
)
```

```{r wykresy_churn_num, echo=FALSE, fig.cap="Boxploty zmiennych tenure, MonthlyCharges i TotalCharges względem Churn", fig.height=3.5}
par(mfrow = c(1, 3), mar = c(4, 4, 2, 1))
boxplot(tenure ~ Churn, data = dane, col = c("#A6CEE3", "#FB9A99"), main = "tenure", ylab = "Miesiące")
boxplot(MonthlyCharges ~ Churn, data = dane, col = c("#A6CEE3", "#FB9A99"), main = "MonthlyCharges", ylab = "Opłata miesięczna")
boxplot(TotalCharges ~ Churn, data = dane, col = c("#A6CEE3", "#FB9A99"), main = "TotalCharges", ylab = "Łączne opłaty")
```

```{r wykresy_churn_cat, echo=FALSE, fig.cap="Porównanie Contract oraz InternetService względem Churn", fig.height=3.5, fig.width=8, out.width='\\linewidth', fig.align='center'}
contract_churn <- prop.table(table(dane$Contract, dane$Churn), 2)
internet_churn <- prop.table(table(dane$InternetService, dane$Churn), 2)

par(mfrow = c(1, 2), mar = c(4, 4, 3, 1))
barplot(contract_churn,
        beside = TRUE,
        col = c("#66C2A5", "#FC8D62", "#8DA0CB"),
        legend.text = rownames(contract_churn),
        args.legend = list(x = "topleft", bty = "n", cex = 0.7),
        main = "Contract vs Churn",
        cex.main = 0.9,
        ylim = c(0, 1.15),
        ylab = "Udział w grupie")
barplot(internet_churn,
        beside = TRUE,
        col = c("#66C2A5", "#FC8D62", "#8DA0CB"),
        legend.text = rownames(internet_churn),
        args.legend = list(x = "topleft", bty = "n", cex = 0.7),
        main = "InternetService vs Churn",
        cex.main = 0.9,
        ylim = c(0, 1.15),
        ylab = "Udział w grupie")
```

```{r tabela_churn_cat, echo=FALSE, results='asis'}
udzial_kategorii <- function(zmienna, kategoria) {
  tab <- prop.table(table(dane[[zmienna]], dane$Churn), 2)
  c(
    tab[kategoria, "No"],
    tab[kategoria, "Yes"]
  )
}

tab_churn_cat_udzial <- rbind(
  data.frame(
    Zmienna = "Contract",
    Kategoria = "Month-to-month",
    `Udział No [%]` = 100 * udzial_kategorii("Contract", "Month-to-month")[1],
    `Udział Yes [%]` = 100 * udzial_kategorii("Contract", "Month-to-month")[2],
    check.names = FALSE
  ),
  data.frame(
    Zmienna = "InternetService",
    Kategoria = "Fiber optic",
    `Udział No [%]` = 100 * udzial_kategorii("InternetService", "Fiber optic")[1],
    `Udział Yes [%]` = 100 * udzial_kategorii("InternetService", "Fiber optic")[2],
    check.names = FALSE
  ),
  data.frame(
    Zmienna = "OnlineSecurity",
    Kategoria = "Yes",
    `Udział No [%]` = 100 * udzial_kategorii("OnlineSecurity", "Yes")[1],
    `Udział Yes [%]` = 100 * udzial_kategorii("OnlineSecurity", "Yes")[2],
    check.names = FALSE
  ),
  data.frame(
    Zmienna = "TechSupport",
    Kategoria = "Yes",
    `Udział No [%]` = 100 * udzial_kategorii("TechSupport", "Yes")[1],
    `Udział Yes [%]` = 100 * udzial_kategorii("TechSupport", "Yes")[2],
    check.names = FALSE
  ),
  data.frame(
    Zmienna = "PaperlessBilling",
    Kategoria = "Yes",
    `Udział No [%]` = 100 * udzial_kategorii("PaperlessBilling", "Yes")[1],
    `Udział Yes [%]` = 100 * udzial_kategorii("PaperlessBilling", "Yes")[2],
    check.names = FALSE
  ),
  data.frame(
    Zmienna = "PaymentMethod",
    Kategoria = "Electronic check",
    `Udział No [%]` = 100 * udzial_kategorii("PaymentMethod", "Electronic check")[1],
    `Udział Yes [%]` = 100 * udzial_kategorii("PaymentMethod", "Electronic check")[2],
    check.names = FALSE
  ),
  data.frame(
    Zmienna = "gender",
    Kategoria = "Female",
    `Udział No [%]` = 100 * udzial_kategorii("gender", "Female")[1],
    `Udział Yes [%]` = 100 * udzial_kategorii("gender", "Female")[2],
    check.names = FALSE
  ),
  data.frame(
    Zmienna = "PhoneService",
    Kategoria = "Yes",
    `Udział No [%]` = 100 * udzial_kategorii("PhoneService", "Yes")[1],
    `Udział Yes [%]` = 100 * udzial_kategorii("PhoneService", "Yes")[2],
    check.names = FALSE
  )
)

tab_churn_cat_udzial$`Różnica [p.p.]` <-
  tab_churn_cat_udzial$`Udział Yes [%]` - tab_churn_cat_udzial$`Udział No [%]`

tab_churn_cat_udzial <- tab_churn_cat_udzial[
  order(-abs(tab_churn_cat_udzial$`Różnica [p.p.]`)),
]
row.names(tab_churn_cat_udzial) <- NULL

print_xtable(
  tab_churn_cat_udzial,
  caption = "Udział charakterystycznych kategorii wybranych zmiennych jakościowych w grupach Churn = No i Churn = Yes oraz różnica tych udziałów w punktach procentowych.",
  label = "tab:churn.cat.udzial",
  size = "\\small"
)
```

Tabela \ref{tab:churn.cat.udzial} pokazuje wprost, dla których cech
jakościowych różnice między grupami są największe: im większa
bezwzględna wartość różnicy udziałów, tym wyraźniej dana kategoria
odróżnia klientów odchodzących od pozostających. Widać tu m.in. dużo
większy udział umów month-to-month oraz płatności electronic check wśród
klientów odchodzących.

Łącznie tabele i wykresy pozwalają wskazać cechy, które najwyraźniej
odróżniają obie grupy bez odwoływania się do bardziej zaawansowanych
miar. W przypadku zmiennych ilościowych najbardziej czytelne różnice
widać dla `tenure`: klienci odchodzący mają wyraźnie krótszy staż niż
klienci pozostający. Różnice dla `MonthlyCharges` i `TotalCharges` są
również widoczne, ale mniej jednoznaczne niż dla długości relacji z
firmą. Wśród zmiennych jakościowych szczególnie wyraźnie odróżniają się
typ umowy, korzystanie z usług bezpieczeństwa i wsparcia technicznego,
rodzaj internetu oraz sposób płatności.

## Podpunkt (b)

**Analizując wyniki z podpunktu a), odpowiedz na pytanie:**\newline
które ze zmiennych wykazują największe zróżnicowanie wartości/rozkładu w
grupach,\newline tzn. pozwalają na najlepsze rozróżnienie klientów z
dwóch grup?

Na podstawie tabel \ref{tab:churn.num} oraz \ref{tab:churn.cat.udzial}
widać, że do cech najsilniej różnicujących grupy należą `Contract`,
`OnlineSecurity`, `TechSupport`, `InternetService`,
`PaymentMethod` oraz `PaperlessBilling`. Spośród zmiennych ilościowych
najsilniej grupy rozróżnia `tenure`, a słabiej, ale nadal wyraźnie,
także `MonthlyCharges` i `TotalCharges`. Klienci odchodzący
zdecydowanie częściej mają umowy
month-to-month, krótszy staż, wyższe miesięczne opłaty i znacznie
rzadziej korzystają z usług bezpieczeństwa oraz wsparcia technicznego.
Jednocześnie ich `TotalCharges` są przeciętnie niższe, co jest spójne z
krótszym okresem pozostawania w firmie. Zmiennymi słabo rozróżniającymi
grupy są natomiast `gender` oraz `PhoneService`.

# Etap 4: Podsumowanie - wnioski z przeprowadzonej analizy

## Podpunkt (a)

**Podsumuj krótko wyniki uzyskane w etapach 1-3.**\newline Jakie wnioski
można wyciągnąć na podstawie przeprowadzonych analiz?

W etapie 1 przygotowano dane do analizy: usunięto identyfikator
`customerID` oraz 11 brakujących obserwacji w kolumnie `TotalCharges`.
Ostatecznie do dalszej analizy wykorzystano 7032 rekordy i 20 cech. Etap
2 pokazał, że rozkłady zmiennych ilościowych nie są idealnie
symetryczne, a część cech jakościowych ma wyraźnie niezrównoważone
kategorie. Etap 3 pokazał, że klientów odchodzących najsilniej
odróżniają: krótszy staż, typ umowy, wybrane cechy usług dodatkowych,
sposób płatności oraz korzystanie z e-faktur, a także w mniejszym
stopniu miesięczne i łączne opłaty.

## Podpunkt (b)

**Czego dowiedziałeś(aś) się o klientach tej firmy, przeprowadzając
analizę danych?**\newline Jakie są ich główne cechy? \newline Z jakich
usług korzystają najczęściej?

Klienci firmy są dość zróżnicowani, ale w danych dominuje profil osoby
korzystającej z usług telefonicznych i internetowych, co jest spójne z opisem danych
(branża telco), często z umową month-to-month. Z dodatkowych opcji wielu klientów
nie korzysta, zwłaszcza z usług bezpieczeństwa i wsparcia. Płeć nie wydaje się
mieć większego znaczenia, natomiast istotniejsze są cechy związane z długością
korzystania z usług, rodzajem umowy i zakresem pakietu.

## Podpunkt (c)

**Na podstawie wyników etapu 3 spróbuj odpowiedzieć na poniższe
pytania:**\newline - Jaka jest główna przyczyna odchodzenia
klientów?\newline Innymi słowy, czym charakteryzują się klienci
rezygnujący z usług firmy?\newline - Co firma powinna zrobić, aby
przeciwdziałać odchodzeniu klientów?

Analiza nie wykazuje jednej dominującej przyczyny rezygnacji,
ale wskazuje na grupy klientów o podwyższonym ryzyku churnu.
Najwyższe współczynniki odchodzenia obserwujemy u klientów z umową
`Month-to-month` (`r round(100 * prop.table(table(dane$Contract, dane$Churn), 1)["Month-to-month", "Yes"], 2)`\%
vs `r round(100 * prop.table(table(dane$Contract, dane$Churn), 1)["Two year", "Yes"], 2)`\%
dla umowy dwuletniej), płacących przez `Electronic check`
(`r round(100 * prop.table(table(dane$PaymentMethod, dane$Churn), 1)["Electronic check", "Yes"], 2)`\%),
niekorzystających z `OnlineSecurity`
(`r round(100 * prop.table(table(dane$OnlineSecurity, dane$Churn), 1)["No", "Yes"], 2)`\%)
oraz `TechSupport`
(`r round(100 * prop.table(table(dane$TechSupport, dane$Churn), 1)["No", "Yes"], 2)`\%).
Rezygnujący klienci często krócej są związani z firmą i mają wyższe miesięczne opłaty.

Aby przeciwdziałać churnowi, firma powinna:

-   zachęcać do dłuższych umów
-   kierować działania retencyjne do nowych klientów oraz osób z
    wysokimi miesięcznymi opłatami,
-   monitorować klientów korzystających z umów month-to-month i
    proponować im bardziej korzystne warunki przed rezygnacją,
-   oferować pakiety łączące podstawowe usługi z bezpieczeństwem i
    wsparciem technicznym,
