---
title: "Eksploracja Danych -- Lista 1"
author: "Jan Bryłka ??????, Mikołaj Kapica 272729"
date: "2026-04-01"
output:
  pdf_document:
  toc: yes
  fig_caption: yes
  fig_width: 5
  fig_height: 4
  number_sections: yes
header-includes:
- \usepackage[OT4]{polski}
- \usepackage[utf8]{inputenc}
- \usepackage{graphicx}
- \usepackage{float}
subtitle: Eksploracja danych
fontsize: 12pt
---




\newcommand{\kb}[1]{\textcolor{blue}{#1}}

```{r setup, include=FALSE}
knitr::opts_chunk$set(echo = TRUE)
knitr::opts_chunk$set(warning = FALSE, message = FALSE)
knitr::opts_chunk$set(fig.pos = "H", out.extra = "", fig.align = "center")

library(xtable) # do tworzenia tabel texowych w pdf
library(e1071) # pakiet do m.in. wyznaczania skośności i kurtozy
```


# Etap 1: Przygotowanie danych. Podstawowe informacje o danych.

## Podpunkt (a)

Wczytujemy dane z pliku *WA_Fn-UseC_-Telco-Customer-Churn.csv*.

```{r wczytanie danych}
dane_raw <- read.csv("WA_Fn-UseC_-Telco-Customer-Churn.csv",
                     stringsAsFactors = FALSE,
                     na.strings = c("", " "))
dane <- dane_raw
# Cecha `customerID` nie jest przydatna do analizy
dane$customerID <- NULL
# Skoro `sum(!complete.cases(dane_raw))` to tylko `11` usuwamy je
dane <- dane[complete.cases(dane), ]
dane[] <- lapply(dane, function(x) if (is.character(x)) factor(x) else x)
# Zamiana zmiennej SeniorCitizen z 0/1 na FALSE/TRUE
dane$SeniorCitizen <- as.logical(dane$SeniorCitizen)

vars_ilosciowe <- names(dane)[sapply(dane, is.numeric)]
vars_jakosciowe <- names(dane)[
  sapply(dane, function(x) is.factor(x) || is.logical(x))
]
vars_ciagle <- c("tenure", "MonthlyCharges", "TotalCharges")

str(dane)
```

Typy poszczególnych zmiennych można sprawdzić za pomocą funkcji
\texttt{str()}.

## Podpunkt (b)

**Jaki jest rozmiar danych (liczba przypadków i cech)?**

Plik surowy zawiera `r nrow(dane_raw)` przypadków i `r ncol(dane_raw)`
cech, natomiast w zbiorze używanym do dalszej analizy pozostaje
`r nrow(dane)` przypadków i `r ncol(dane)` cech.

Poszczególne cechy dzielimy na:

\begin{itemize}
\item zmienne ilościowe: `r paste(vars_ilosciowe, collapse = ", ")`
\item zmienne jakościowe: `r paste(vars_jakosciowe, collapse = ", ")`
\end{itemize}

Zmienna \textbf{SeniorCitizen} jest binarnym wskaźnikiem, więc została
zamieniona na typ logiczny (\texttt{FALSE}/\texttt{TRUE}).

Poniżej przedstawiono szczegółowe opisy poszczególnych cech w zbiorze danych:

\begin{itemize}
\item \textbf{customerID} (character) - identyfikator klienta; unikalny kod dla każdego klienta
\item \textbf{gender} (factor; poziomy: Female, Male) - płeć klienta
\item \textbf{SeniorCitizen} (logiczny; poziomy: FALSE, TRUE) - informacja, czy klient jest emerytem (oryginalnie kodowane jako 0/1, następnie przekonwertowane na typ logiczny)
\item \textbf{Partner} (factor; poziomy: No, Yes) - informacja, czy klient ma partnera/partnerkę
\item \textbf{Dependents} (factor; poziomy: No, Yes) - informacja, czy klient ma osoby na utrzymaniu (dzieci, osoby zależne)
\item \textbf{tenure} (numeryczny; zakres: `r min(dane$tenure)`-`r max(dane$tenure)`) - liczba miesięcy, przez które klient pozostaje z firmą
\item \textbf{PhoneService} (factor; poziomy: No, Yes) - informacja, czy klient ma usługę telefoniczną
\item \textbf{MultipleLines} (factor; poziomy: No, No phone service, Yes) - informacja, czy klient ma wiele linii telefonicznych
\item \textbf{InternetService} (factor; poziomy: DSL, Fiber optic, No) - dostawca usług internetowych klienta
\item \textbf{OnlineSecurity} (factor; poziomy: No, No internet service, Yes) - informacja, czy klient ma zabezpieczenia online
\item \textbf{OnlineBackup} (factor; poziomy: No, No internet service, Yes) - informacja, czy klient ma kopię zapasową online
\item \textbf{DeviceProtection} (factor; poziomy: No, No internet service, Yes) - informacja, czy klient ma ochronę urządzenia
\item \textbf{TechSupport} (factor; poziomy: No, No internet service, Yes) - informacja, czy klient ma wsparcie techniczne
\item \textbf{StreamingTV} (factor; poziomy: No, No internet service, Yes) - informacja, czy klient ma streaming TV
\item \textbf{StreamingMovies} (factor; poziomy: No, No internet service, Yes) - informacja, czy klient ma streaming filmów
\item \textbf{Contract} (factor; poziomy: Month-to-month, One year, Two year) - rodzaj umowy klienta
\item \textbf{PaperlessBilling} (factor; poziomy: No, Yes) - informacja, czy klient korzysta z e-faktur
\item \textbf{PaymentMethod} (factor; poziomy: Bank transfer (automatic), Credit card (automatic), Electronic check, Mailed check) - metoda płatności klienta
\item \textbf{MonthlyCharges} (numeryczny; zakres: `r min(dane$MonthlyCharges)`-`r max(dane$MonthlyCharges)`) - miesięczna opłata pobierana od klienta
\item \textbf{TotalCharges} (numeryczny; zakres: `r min(dane$TotalCharges)`-`r max(dane$TotalCharges)`) - całkowita kwota pobrana od klienta
\item \textbf{Churn} (factor; poziomy: No, Yes) - informacja, czy klient zrezygnował z usług (tak/nie)
\end{itemize}

**Jakie są typy poszczególnych cech?**

```{r, typy_zmiennych, echo=FALSE, results='asis'}
tab_typy <- data.frame(
  Zmienna = names(dane),
  Typ = ifelse(names(dane) %in% vars_ilosciowe, "ilościowa", "jakościowa"),
  check.names = FALSE
)
cat("\\begin{center}\n")
knitr::kable(tab_typy,
             format = "latex")
cat("\n\\end{center}")
```

Zmienne ilościowe to `r paste(vars_ilosciowe, collapse = ", ")`.

Zmienne jakościowe to `r paste(vars_jakosciowe, collapse = ", ")`.

**Czy wszystkie cechy występujące w danych będą przydatne w analizie? W
szczególności: czy w danych występuje cecha(y), które pełnią rolę
identyfikatorów klientów? Jeżeli tak, to wskaż te cechy i usuń je przed
dalszą analizą.**

```{r}
liczba_unikalnych_id <- length(unique(dane_raw$customerID))
liczba_unikalnych_id
```

Zmienna \texttt{customerID} ma `r liczba_unikalnych_id` unikalnych
wartości, więc pełni rolę identyfikatora klientów i nie wnosi informacji
do analizy.

```{r}
## customerID został usunięty przy tworzeniu danych analitycznych

```

**Czy w danych występują brakujące obserwacje? Jeżeli tak, to jak są one
kodowane?**

```{r}
liczba_brakow <- sum(is.na(dane_raw))
liczba_brakow

tab_na <- as.data.frame(which(is.na(dane_raw), arr.ind = TRUE))
colnames(tab_na) <- c("Numer wiersza", "Numer cechy")
tab_na$Cecha <- colnames(dane_raw)[tab_na[["Numer cechy"]]]
tab_na <- tab_na[, c("Numer wiersza", "Cecha")]
```

Informacja na temat braków danych (numery wierszy i nazwy cech) są
podane w tabeli \ref{tab:na.dane}.

```{r Braki danych, echo=FALSE, results='asis'}
knitr::kable(tab_na,
             format = "latex",
             caption = "Braki w danych.",
             label = "na.dane")
```

```{r}
dane <- dane[complete.cases(dane), ]
dane[] <- lapply(dane, function(x) if (is.character(x)) factor(x) else x)
dane$SeniorCitizen <- as.logical(dane$SeniorCitizen)
```

Liczba usuniętych brakujących obserwacji to
`r nrow(dane_raw) - nrow(dane)`.

**Czy w danych występują nietypowe wartości (np. niestandardowe
kodowanie brakujących obserwacji)?**

```{r}
odstepstwa <- lapply(names(dane)[sapply(dane, is.factor)], function(v) {
  setdiff(unique(as.character(dane[[v]])), levels(dane[[v]]))
})
names(odstepstwa) <- names(dane)[sapply(dane, is.factor)]
odstepstwa[sapply(odstepstwa, length) > 0]
```

Wniosek: brak niestandardowego kodowania brakujących obserwacji; jedyne
braki w surowym pliku były zapisane jako puste pola w kolumnie
\texttt{TotalCharges}, które po wczytaniu zostały zamienione na
\texttt{NA}.

# Etap 2: Analiza opisowa - wskaźniki sumaryczne i wykresy

## Podpunkt (a)

**Wyznacz podstawowe wskaźniki sumaryczne (miary położenia i
rozproszenia) dla poszczególnych cech/zmiennych.**

Wartości miar położenia, rozproszenia oraz koncentracji i asymetrii dla
zmiennej \textbf{MonthlyCharges} można znaleźć w tabelach
\ref{tab:tab1}, \ref{tab:tab2} oraz \ref{tab:tab3}. Dla pełniejszego
obrazu w tabeli \ref{tab:zmienne.ilosciowe} zestawiono analogiczne miary
dla wszystkich zmiennych ilościowych.

```{r, miary_zmienne_ilosciowe, echo=FALSE, results='asis'}
tab_zmienne_ilosciowe <- do.call(rbind, lapply(vars_ilosciowe, function(v) {
  x <- dane[[v]]
  data.frame(
    Zmienna = v,
    Min = min(x),
    Mediana = median(x),
    Srednia = mean(x),
    Max = max(x),
    SD = sd(x),
    IQR = IQR(x),
    Skosnosc = e1071::skewness(x),
    Kurtoza = e1071::kurtosis(x),
    check.names = FALSE
  )
}))

knitr::kable(tab_zmienne_ilosciowe,
             format = "latex",
             digits = 2,
             caption = "Podstawowe miary opisowe dla zmiennych ilościowych.",
             label = "zmienne.ilosciowe")
```

```{r, miary_polozenia, echo=FALSE, results='asis'}
df1 <- data.frame(
  Miara = c(
    "Minimum",
    "1. kwartyl",
    "Mediana",
    "Średnia",
    "3. kwartyl",
    "Maksimum"
  ),
  Wartość = as.numeric(
    summary(dane$MonthlyCharges)[
      c("Min.", "1st Qu.", "Median", "Mean", "3rd Qu.", "Max.")
    ]
  )
)

knitr::kable(df1,
             format = "latex",
             digits = 2,
             caption = "Miary położenia dla zmiennej MonthlyCharges.",
             label = "tab1")
```

```{r, miary_rozproszenia, echo=FALSE, results='asis'}
df2 <- data.frame(
  Miara = c(
    "Odchylenie standardowe",
    "Wariancja",
    "Rozstęp międzykwartylowy",
    "Rozstęp"
  ),
  Wartość = c(
    sd(dane$MonthlyCharges),
    var(dane$MonthlyCharges),
    IQR(dane$MonthlyCharges),
    max(dane$MonthlyCharges) - min(dane$MonthlyCharges)
  )
)

knitr::kable(df2,
             format = "latex",
             digits = 2,
             caption = "Miary rozproszenia dla zmiennej MonthlyCharges.",
             label = "tab2")
```

```{r, miary_koncentracji_i_asymetrii, echo=FALSE, results='asis'}
df3 <- data.frame(
  Miara = c("Skośność", "Kurtoza"),
  Wartość = c(e1071::skewness(dane$MonthlyCharges),
              e1071::kurtosis(dane$MonthlyCharges))
)

knitr::kable(df3,
             format = "latex",
             digits = 3,
             caption = "Miary koncentracji i asymetrii dla zmiennej MonthlyCharges.", # nolint: line_length_linter.
             label = "tab3")
```

\textcolor{blue}{
UWAGA: Opisując wyniki można zwrócić uwagę m.in. na następujące kwestie
Oczywiście to nie wszystkie istotne pytania, na które warto odpowiedzieć. Mozna też np. postawić pewne przypuszczenia i spróbować je zweryfikować za pomocą metod graficznych.
}


\begin{itemize}
  \item Jak ma się średnia do mediany tzn. co jest większe? Co to może sugerować?

Średnia wynosi `r mean(dane$MonthlyCharges)` a mediana `r median(dane$MonthlyCharges)`.
Mediana jest większa od średniej.
Sugeruje to lewostronną asymetrię rozkładu.
Duża liczba obserwacji o niskich wartościach (szczyt wokół 20) silniej zaniża średnią arytmetyczną niż medianę.

```{r, rozklad_monthlycharges, echo=FALSE, fig.cap="Rozkład zmiennej MonthlyCharges", fig.height=3.5}
plot(density(dane$MonthlyCharges, na.rm = TRUE),
     main = "Rozkład zmiennej MonthlyCharges",
     xlab = "Wartość",
     ylab = "Prawdopodobieństwo")
```

  \item Czy medianie bliżej do pierwszego czy do trzeciego kwartyla?

Mediana jest bliżej do trzeciego kwartyla.

  \item Czy pierwszemu kwartylowi bliżej do minimum, czy może trzeciemu do maksimum?

Pierwszy kwartyl jest bliżej do minimum niż trzeciemu do maksimum.

  \item Skąd może wynikać duża/mała rozpiętośc przyjmowanych wartości?

Rozpiętość jest duża. Wynika z tego że bardzo dużo ofert ma wartość bliską 20 i 80.

  \item Jak mozna zinterpretować otrzymaną wartość odchylenia standardowego?

Odchylenie standardowe wynosi `r sd(dane$MonthlyCharges)` i wskazuje że dane są mocno rozrzucone wokół średniej.

  \item Co mówią nam otrzymane współczynniki skośności i kurtozy na temat rozkładu?

Zarówno skośność jak i kurtoza są ujemne.
Wskazuje to na lewostronną asymetrię rozkładu (średnia jest mniejsza od mediany) oraz że intensywność wartości skrajnych jest mniejsza niż w przypadku rozkładu normalnego ("ogony" rozkładu są węższe).

\end{itemize}

## Podpunkt (b)

**Zilustruj rozkład poszczególnych cech/zmiennych za pomocą odpowiednich
wykresów (wykresy słupkowe, histogramy, wykresy pudełkowe itp.).**

Zaczynamy od wykresów dla zmiennych ilościowych.

```{r, zmienne_ilosciowe, echo=FALSE, fig.cap=c("Histogram dla zmiennej MonthlyCharges","Wykres pudełkowy dla zmiennej MonthlyCharges"), fig.height=3}
par(mfrow = c(1, 2), mar = c(4, 4, 2, 1))
hist(dane$MonthlyCharges,
     breaks = 30,
     col = "skyblue",
     border = "white",
     main = "MonthlyCharges",
     xlab = "Opłata miesięczna")
boxplot(dane$MonthlyCharges,
        horizontal = TRUE,
        col = "tan",
        main = "MonthlyCharges",
        xlab = "Opłata miesięczna")
```

A teraz wykresy dla dla zmiennych jakościowych.

```{r, zmienne_jakosciowe, echo=FALSE, fig.cap="Wykres słupkowy i kołowy dla zmiennej Contract", fig.height=5}
tab_contract <- table(dane$Contract)
par(mfrow = c(1, 2), mar = c(8, 4, 2, 1), oma = c(0, 0, 3, 0))
barplot(tab_contract,
        col = "steelblue",
        ylab = "Liczność",
        las = 2)
lab_contract <- paste0(
  names(tab_contract), "\n",
  round(100 * prop.table(tab_contract), 1), "%"
)
pie(tab_contract,
  labels = NA,
  col = c("#66C2A5", "#FC8D62", "#8DA0CB")
)
angles <- 2 * pi * (cumsum(tab_contract) - tab_contract / 2) / sum(tab_contract)
text(1.4 * cos(angles), 1.4 * sin(angles), labels = lab_contract, xpd = TRUE)
mtext("Contract", outer = TRUE, line = 1, cex = 1.3, font = 2)
```

Dla zmiennych jakościowych można również wykorzystać tabele liczności
jak np. tabela \ref{tab:licz.contract}.

```{r, zmienne_jakosciowe_tabele_licznosci, results='asis'}
tab_contract <- table(dane$Contract)
tab_contract_df <- data.frame(
  Contract = names(tab_contract),
  Liczność = as.integer(tab_contract),
  Procent = as.numeric(round(100 * prop.table(tab_contract), 2)),
  check.names = FALSE
)

knitr::kable(tab_contract_df,
             format = "latex",
             caption = "Tabela liczności dla cechy Contract.",
             label = "licz.contract")
```

## Podpunkt (c)

**Wykorzystując wykresy rozrzutu dla par zmiennych ciągłych,
przeanalizuj czy występują istotne (np. liniowe) zależności pomiędzy
zmiennymi.**

```{r}
tab_korelacje <- round(cor(dane[, vars_ciagle]), 3)
knitr::kable(tab_korelacje,
             format = "latex",
             caption = "Macierz korelacji dla zmiennych ciągłych.",
             label = "korelacje")
```

```{r, wykresy_rozrzutu, results='asis'}
pairs(dane[, vars_ciagle],
      pch = 19,
      col = rgb(0.2, 0.45, 0.75, 0.25),
      main = "Zależności między zmiennymi ciągłymi")
```

## Podpunkt (d)

**Zinterpretuj otrzymane rezultaty, w szczególności odpowiadając na
pytania:**

**(1) Jaki jest zakres możliwych wartości dla poszczególnych
zmiennych?**

Zakresy najważniejszych zmiennych są następujące: \texttt{SeniorCitizen}
przyjmuje wartości \texttt{FALSE} lub \texttt{TRUE} (oryginalnie 0/1),
\texttt{tenure} mieści się w przedziale od 1 do 72 miesięcy,
\texttt{MonthlyCharges} od 18.25 do 118.75, a
\texttt{TotalCharges} od 18.80 do 8684.80. Zmienne jakościowe przyjmują
natomiast skończony zbiór kategorii opisujących płeć, sytuację rodzinną,
rodzaj usługi internetowej, pakiet umowy oraz sposób płatności.

**(2) W przypadku zmiennych ilościowych:**\newline i. Czy wszystkie
zmienne mają rozkład symetryczny?\newline ii. Które cechy charakteryzują
się największą zmiennością?

<!-- ```{r asymetria_i_zmiennosc, echo=TRUE}                                    -->
<!-- skosnosci <- sapply(vars_ciagle, function(v) e1071::skewness(dane[[v]]))   -->
<!--                                                                            -->
<!-- srednie_vs_mediany <- do.call(rbind, lapply(vars_ciagle, function(v) {     -->
<!--   data.frame(                                                              -->
<!--     Zmienna = v,                                                           -->
<!--     Srednia = round(mean(dane[[v]]), 2),                                   -->
<!--     Mediana = round(median(dane[[v]]), 2),                                 -->
<!--     Roznica_sr_minus_med = round(mean(dane[[v]]) - median(dane[[v]]), 2)   -->
<!--   )                                                                        -->
<!-- }))                                                                        -->
<!--                                                                            -->
<!-- zmiennosc <- do.call(rbind, lapply(vars_ciagle, function(v) {              -->
<!--   x <- dane[[v]]                                                           -->
<!--   data.frame(                                                              -->
<!--     Zmienna = v,                                                           -->
<!--     SD      = round(sd(x), 2),                                             -->
<!--     Rozstep = round(max(x) - min(x), 2)                                    -->
<!--   )                                                                        -->
<!-- }))                                                                        -->
<!-- ```                                                                        -->

Nie, nie wszystkie zmienne mają rozkład symetryczny. \texttt{tenure}
jest dość bliska symetrii, choć z lekką prawostronną asymetrią.
\texttt{MonthlyCharges} ma nieznaczną lewostronną asymetrię, co widać po
tym, że średnia jest odrobinę mniejsza od mediany. Z kolei
\texttt{TotalCharges} jest wyraźniej prawostronnie skośna, ponieważ
wielu klientów ma umiarkowane łączne opłaty, a niewielka grupa bardzo
długo korzysta z usług i generuje dużo większe sumy.

Największą zmiennością bezwzględną charakteryzuje się
\texttt{TotalCharges} (największe odchylenie standardowe i rozstęp), a
następnie \texttt{tenure}. \texttt{MonthlyCharges} są mniej rozproszone,
ale nadal pokazują zauważalny zakres wartości.

**(3) W przypadku zmiennych jakościowych:**\newline i. Co można
powiedzieć o częstości przyjmowania poszczególnych kategorii?

<!-- ```{r czestosci_jakosciowe, echo=TRUE}                 -->
<!-- round(prop.table(table(dane$gender)) * 100, 1)         -->
<!-- round(prop.table(table(dane$Partner)) * 100, 1)        -->
<!-- round(prop.table(table(dane$Dependents)) * 100, 1)     -->
<!-- round(prop.table(table(dane$PhoneService)) * 100, 1)   -->
<!-- round(prop.table(table(dane$Contract)) * 100, 1)       -->
<!-- round(prop.table(table(dane$PaymentMethod)) * 100, 1)  -->
<!-- round(prop.table(table(dane$OnlineSecurity)) * 100, 1) -->
<!-- round(prop.table(table(dane$TechSupport)) * 100, 1)    -->
<!-- ```                                                    -->

Rozkłady cech jakościowych są dość nierównomierne. Cechy \texttt{gender} i
\texttt{Partner} są prawie idealnie zbilansowana, ale już \texttt{Dependents}
częściej przyjmuje wartość \texttt{No}. Zdecydowana
większość klientów ma \texttt{PhoneService == Yes}. Najbardziej
popularnym typem umowy jest \texttt{Month-to-month}, a wśród sposobów
płatności dominuje \texttt{Electronic check}. W wielu usługach
dodatkowych (np. \texttt{OnlineSecurity}, \texttt{TechSupport})
przeważają odpowiedzi \texttt{No} lub \texttt{No internet service}, co
sugeruje, że spora część klientów korzysta tylko z podstawowego pakietu
usług.

# Etap 3: Analiza opisowa z podziałem na grupy

## Podpunkt (a)

**Przeprowadź analizę opisową, podobnie jak w etapie 2 (wyznaczając
wskaźniki opisowe i podstawowe wykresy), tym razem jednak z podziałem na
dwie grupy:**\newline grupa 1: Churn==’Yes’ – grupa klientów, którzy
odeszli (zrezygnowali), \newline grupa 2: Churn==’No’ – grupa lojalnych
klientów (korzystają dalej z usług firmy).

W grupach Churn == Yes i Churn == No porównujemy przede wszystkim
rozkłady zmiennych ilościowych oraz cech jakościowych. Aby wnioski z
podpunktu (b) nie opierały się wyłącznie na oglądzie wykresów,
zestawiono także podstawowe miary opisowe i proste porównania udziałów
wybranych kategorii. Dla zmiennych ilościowych w tabeli
\ref{tab:churn.num} podano średnie, mediany oraz odchylenia standardowe,
natomiast dla zmiennych jakościowych w tabeli \ref{tab:churn.cat.udzial}
pokazano udziały wybranych, najbardziej charakterystycznych kategorii w
obu grupach oraz różnicę tych udziałów wyrażoną w punktach
procentowych. Dzięki temu wnioski z podpunktu (b) mają bezpośrednie
oparcie w liczbach. Tabela \ref{tab:churn.num} potwierdza, że klienci
odchodzący mają krótszy staż, wyższe miesięczne opłaty i niższe łączne
opłaty.

```{r miary_grupy_churn, echo=FALSE, results='asis'}
tab_churn_num <- do.call(rbind, lapply(vars_ilosciowe, function(v) {
  x_no <- dane[[v]][dane$Churn == "No"]
  x_yes <- dane[[v]][dane$Churn == "Yes"]
  n_no <- length(x_no)
  n_yes <- length(x_yes)
  data.frame(
    Zmienna = v,
    `Srednia (No)` = mean(x_no),
    `Srednia (Yes)` = mean(x_yes),
    `Mediana (No)` = median(x_no),
    `Mediana (Yes)` = median(x_yes),
    `SD (No)` = sd(x_no),
    `SD (Yes)` = sd(x_yes),
    check.names = FALSE
  )
}))

cat("\\begin{table}[!h]\\centering\n")
cat("\\resizebox{\\textwidth}{!}{%\n")
cat(knitr::kable(tab_churn_num,
                 format = "latex",
                 digits = 2))
cat("}\n")
cat("\\caption{Miary opisowe zmiennych ilościowych w grupach Churn.}\n")
cat("\\label{tab:churn.num}\n")
cat("\\end{table}\n")
```

```{r wykresy_churn_num, echo=FALSE, fig.cap="Boxploty zmiennych tenure, MonthlyCharges i TotalCharges względem Churn", fig.height=3.5}
par(mfrow = c(1, 3), mar = c(4, 4, 2, 1))
boxplot(tenure ~ Churn, data = dane, col = c("#A6CEE3", "#FB9A99"), main = "tenure", ylab = "Miesiące")
boxplot(MonthlyCharges ~ Churn, data = dane, col = c("#A6CEE3", "#FB9A99"), main = "MonthlyCharges", ylab = "Opłata miesięczna")
boxplot(TotalCharges ~ Churn, data = dane, col = c("#A6CEE3", "#FB9A99"), main = "TotalCharges", ylab = "Łączne opłaty")
```

```{r wykresy_churn_cat, echo=FALSE, fig.cap="Porównanie Contract oraz InternetService względem Churn", fig.height=3.5, fig.width=8, out.width='\\linewidth', fig.align='center'}
contract_churn <- prop.table(table(dane$Contract, dane$Churn), 2)
internet_churn <- prop.table(table(dane$InternetService, dane$Churn), 2)

par(mfrow = c(1, 2), mar = c(4, 4, 3, 1))
barplot(contract_churn,
        beside = TRUE,
        col = c("#66C2A5", "#FC8D62", "#8DA0CB"),
        legend.text = rownames(contract_churn),
        args.legend = list(x = "topleft", bty = "n", cex = 0.7),
        main = "Contract vs Churn",
        cex.main = 0.9,
        ylim = c(0, 1.15),
        ylab = "Udział w grupie")
barplot(internet_churn,
        beside = TRUE,
        col = c("#66C2A5", "#FC8D62", "#8DA0CB"),
        legend.text = rownames(internet_churn),
        args.legend = list(x = "topleft", bty = "n", cex = 0.7),
        main = "InternetService vs Churn",
        cex.main = 0.9,
        ylim = c(0, 1.15),
        ylab = "Udział w grupie")
```

```{r tabela_churn_cat, echo=FALSE, results='asis'}
udzial_kategorii <- function(zmienna, kategoria) {
  tab <- prop.table(table(dane[[zmienna]], dane$Churn), 2)
  c(
    tab[kategoria, "No"],
    tab[kategoria, "Yes"]
  )
}

tab_churn_cat_udzial <- rbind(
  data.frame(
    Zmienna = "Contract",
    Kategoria = "Month-to-month",
    `Udział No [%]` = 100 * udzial_kategorii("Contract", "Month-to-month")[1],
    `Udział Yes [%]` = 100 * udzial_kategorii("Contract", "Month-to-month")[2],
    check.names = FALSE
  ),
  data.frame(
    Zmienna = "InternetService",
    Kategoria = "Fiber optic",
    `Udział No [%]` = 100 * udzial_kategorii("InternetService", "Fiber optic")[1],
    `Udział Yes [%]` = 100 * udzial_kategorii("InternetService", "Fiber optic")[2],
    check.names = FALSE
  ),
  data.frame(
    Zmienna = "OnlineSecurity",
    Kategoria = "Yes",
    `Udział No [%]` = 100 * udzial_kategorii("OnlineSecurity", "Yes")[1],
    `Udział Yes [%]` = 100 * udzial_kategorii("OnlineSecurity", "Yes")[2],
    check.names = FALSE
  ),
  data.frame(
    Zmienna = "TechSupport",
    Kategoria = "Yes",
    `Udział No [%]` = 100 * udzial_kategorii("TechSupport", "Yes")[1],
    `Udział Yes [%]` = 100 * udzial_kategorii("TechSupport", "Yes")[2],
    check.names = FALSE
  ),
  data.frame(
    Zmienna = "PaperlessBilling",
    Kategoria = "Yes",
    `Udział No [%]` = 100 * udzial_kategorii("PaperlessBilling", "Yes")[1],
    `Udział Yes [%]` = 100 * udzial_kategorii("PaperlessBilling", "Yes")[2],
    check.names = FALSE
  ),
  data.frame(
    Zmienna = "PaymentMethod",
    Kategoria = "Electronic check",
    `Udział No [%]` = 100 * udzial_kategorii("PaymentMethod", "Electronic check")[1],
    `Udział Yes [%]` = 100 * udzial_kategorii("PaymentMethod", "Electronic check")[2],
    check.names = FALSE
  ),
  data.frame(
    Zmienna = "gender",
    Kategoria = "Female",
    `Udział No [%]` = 100 * udzial_kategorii("gender", "Female")[1],
    `Udział Yes [%]` = 100 * udzial_kategorii("gender", "Female")[2],
    check.names = FALSE
  ),
  data.frame(
    Zmienna = "PhoneService",
    Kategoria = "Yes",
    `Udział No [%]` = 100 * udzial_kategorii("PhoneService", "Yes")[1],
    `Udział Yes [%]` = 100 * udzial_kategorii("PhoneService", "Yes")[2],
    check.names = FALSE
  )
)

tab_churn_cat_udzial$`Różnica [p.p.]` <-
  tab_churn_cat_udzial$`Udział Yes [%]` - tab_churn_cat_udzial$`Udział No [%]`

tab_churn_cat_udzial <- tab_churn_cat_udzial[
  order(-abs(tab_churn_cat_udzial$`Różnica [p.p.]`)),
]
row.names(tab_churn_cat_udzial) <- NULL

knitr::kable(tab_churn_cat_udzial,
             format = "latex",
             digits = 1,
             caption = "Udział charakterystycznych kategorii wybranych zmiennych jakościowych w grupach Churn = No i Churn = Yes oraz różnica tych udziałów w punktach procentowych.",
             label = "churn.cat.udzial")
```

Tabela \ref{tab:churn.cat.udzial} pokazuje wprost, dla których cech
jakościowych różnice między grupami są największe: im większa
bezwzględna wartość różnicy udziałów, tym wyraźniej dana kategoria
odróżnia klientów odchodzących od pozostających. Widać tu m.in. dużo
większy udział umów month-to-month oraz płatności electronic check wśród
klientów odchodzących.

Łącznie tabele i wykresy pozwalają wskazać cechy, które najwyraźniej
odróżniają obie grupy bez odwoływania się do bardziej zaawansowanych
miar. W przypadku zmiennych ilościowych najbardziej czytelne różnice
widać dla `tenure`: klienci odchodzący mają wyraźnie krótszy staż niż
klienci pozostający. Różnice dla `MonthlyCharges` i `TotalCharges` są
również widoczne, ale mniej jednoznaczne niż dla długości relacji z
firmą. Wśród zmiennych jakościowych szczególnie wyraźnie odróżniają się
typ umowy, korzystanie z usług bezpieczeństwa i wsparcia technicznego,
rodzaj internetu oraz sposób płatności.

## Podpunkt (b)

**Analizując wyniki z podpunktu a), odpowiedz na pytanie:**\newline
które ze zmiennych wykazują największe zróżnicowanie wartości/rozkładu w
grupach,\newline tzn. pozwalają na najlepsze rozróżnienie klientów z
dwóch grup?

Na podstawie tabel \ref{tab:churn.num} oraz \ref{tab:churn.cat.udzial}
widać, że do cech najsilniej różnicujących grupy należą `Contract`,
`OnlineSecurity`, `TechSupport`, `InternetService`,
`PaymentMethod` oraz `PaperlessBilling`. Spośród zmiennych ilościowych
najsilniej grupy rozróżnia `tenure`, a słabiej, ale nadal wyraźnie,
także `MonthlyCharges` i `TotalCharges`. Klienci odchodzący
zdecydowanie częściej mają umowy
month-to-month, krótszy staż, wyższe miesięczne opłaty i znacznie
rzadziej korzystają z usług bezpieczeństwa oraz wsparcia technicznego.
Jednocześnie ich `TotalCharges` są przeciętnie niższe, co jest spójne z
krótszym okresem pozostawania w firmie. Zmiennymi słabo rozróżniającymi
grupy są natomiast `gender` oraz `PhoneService`.

# Etap 4: Podsumowanie - wnioski z przeprowadzonej analizy

## Podpunkt (a)

**Podsumuj krótko wyniki uzyskane w etapach 1-3.**\newline Jakie wnioski
można wyciągnąć na podstawie przeprowadzonych analiz?

W etapie 1 przygotowano dane do analizy: usunięto identyfikator
`customerID` oraz 11 brakujących obserwacji w kolumnie `TotalCharges`.
Ostatecznie do dalszej analizy wykorzystano 7032 rekordy i 20 cech. Etap
2 pokazał, że rozkłady zmiennych ilościowych nie są idealnie
symetryczne, a część cech jakościowych ma wyraźnie niezrównoważone
kategorie. Etap 3 pokazał, że klientów odchodzących najsilniej
odróżniają: krótszy staż, typ umowy, wybrane cechy usług dodatkowych,
sposób płatności oraz korzystanie z e-faktur, a także w mniejszym
stopniu miesięczne i łączne opłaty.

## Podpunkt (b)

**Czego dowiedziałeś(aś) się o klientach tej firmy, przeprowadzając
analizę danych?**\newline Jakie są ich główne cechy? \newline Z jakich
usług korzystają najczęściej?

Klienci firmy są dość zróżnicowani, ale w danych dominuje profil osoby
korzystającej z usług telefonicznych i internetowych, często z umową
month-to-month. Z dodatkowych opcji wielu klientów nie korzysta, zwłaszcza
z usług bezpieczeństwa i wsparcia. Płeć nie wydaje się mieć większego
znaczenia, natomiast istotniejsze są cechy związane z długością korzystania
z usług, rodzajem umowy i zakresem pakietu.

## Podpunkt (c)

**Na podstawie wyników etapu 3 spróbuj odpowiedzieć na poniższe
pytania:**\newline - Jaka jest główna przyczyna odchodzenia
klientów?\newline Innymi słowy, czym charakteryzują się klienci
rezygnujący z usług firmy?\newline - Co firma powinna zrobić, aby
przeciwdziałać odchodzeniu klientów?

Główna przyczyna odchodzenia klientów wydaje się związana z
niekorzystnym połączeniem krótkiego stażu, umowy month-to-month,
wyższych miesięcznych opłat i braku dodatkowych usług zabezpieczających.
W praktyce oznacza to, że odchodzą przede wszystkim klienci słabiej
związani z firmą, płacący relatywnie dużo i niekorzystający z usług
zwiększających „przywiązanie” do oferty.

Aby przeciwdziałać churnowi, firma powinna:

-   zachęcać do dłuższych umów
-   kierować działania retencyjne do nowych klientów oraz osób z
    wysokimi miesięcznymi opłatami,
-   monitorować klientów korzystających z umów month-to-month i
    proponować im bardziej korzystne warunki przed rezygnacją,
-   oferować pakiety łączące podstawowe usługi z bezpieczeństwem i
    wsparciem technicznym,
