---
title: "Eksploracja Danych -- Lista 1"
author: "Jan BryŇāka 287379, MikoŇāaj Kapica 272729"
date: "`r Sys.Date()`"
output:
  pdf_document:
  toc: yes
  fig_caption: yes
  fig_width: 5
  fig_height: 4
  number_sections: yes
header-includes:
- \usepackage[OT4]{polski}
- \usepackage[utf8]{inputenc}
- \usepackage{graphicx}
- \usepackage{float}
subtitle: Eksploracja danych
fontsize: 12pt
---




\newcommand{\kb}[1]{\textcolor{blue}{#1}}

```{r setup, include=FALSE}
knitr::opts_chunk$set(echo = TRUE)
knitr::opts_chunk$set(warning = FALSE, message = FALSE)
knitr::opts_chunk$set(fig.pos = "H", out.extra = "", fig.align = "center")

library(xtable) # do tworzenia tabel texowych w pdf
library(e1071) # pakiet do m.in. wyznaczania skoŇõnoŇõci i kurtozy
```


# Etap 1: Przygotowanie danych. Podstawowe informacje o danych.

## Podpunkt (a)

Wczytujemy dane z pliku *WA_Fn-UseC_-Telco-Customer-Churn.csv*.

```{r wczytanie danych}
dane_raw <- read.csv("WA_Fn-UseC_-Telco-Customer-Churn.csv",
                     stringsAsFactors = FALSE,
                     na.strings = c("", " "))
dane <- dane_raw
# Cecha `customerID` nie jest przydatna do analizy
dane$customerID <- NULL
# Skoro `sum(!complete.cases(dane_raw))` to tylko `11` usuwamy je
dane <- dane[complete.cases(dane), ]
dane[] <- lapply(dane, function(x) if (is.character(x)) factor(x) else x)
# Zamiana zmiennej SeniorCitizen z 0/1 na FALSE/TRUE
dane$SeniorCitizen <- as.logical(dane$SeniorCitizen)

vars_ilosciowe <- names(dane)[sapply(dane, is.numeric)]
vars_jakosciowe <- names(dane)[
  sapply(dane, function(x) is.factor(x) || is.logical(x))
]
vars_ciagle <- c("tenure", "MonthlyCharges", "TotalCharges")

str(dane)
```

Typy poszczeg√≥lnych zmiennych moŇľna sprawdzińá za pomocńÖ funkcji
\texttt{str()}.

## Podpunkt (b)

**Jaki jest rozmiar danych (liczba przypadk√≥w i cech)?**

Plik surowy zawiera `r nrow(dane_raw)` przypadk√≥w i `r ncol(dane_raw)`
cech, natomiast w zbiorze uŇľywanym do dalszej analizy pozostaje
`r nrow(dane)` przypadk√≥w i `r ncol(dane)` cech.

Zmienna \textbf{SeniorCitizen} jest binarnym wskaŇļnikiem, wińôc zostaŇāa
zamieniona na typ logiczny (\texttt{FALSE}/\texttt{TRUE}).

PoniŇľej przedstawiono szczeg√≥Ňāowe opisy poszczeg√≥lnych cech w zbiorze danych:

\begin{itemize}
\item \textbf{customerID} (character) - identyfikator klienta; unikalny kod dla kaŇľdego klienta
\item \textbf{gender} (factor; poziomy: Female, Male) - pŇāeńá klienta
\item \textbf{SeniorCitizen} (logiczny; poziomy: FALSE, TRUE) - informacja, czy klient jest emerytem (oryginalnie kodowane jako 0/1, nastńôpnie przekonwertowane na typ logiczny)
\item \textbf{Partner} (factor; poziomy: No, Yes) - informacja, czy klient ma partnera/partnerkńô
\item \textbf{Dependents} (factor; poziomy: No, Yes) - informacja, czy klient ma osoby na utrzymaniu (dzieci, osoby zaleŇľne)
\item \textbf{tenure} (numeryczny; zakres: `r min(dane$tenure)`-`r max(dane$tenure)`) - liczba miesińôcy, przez kt√≥re klient pozostaje z firmńÖ
\item \textbf{PhoneService} (factor; poziomy: No, Yes) - informacja, czy klient ma usŇāugńô telefonicznńÖ
\item \textbf{MultipleLines} (factor; poziomy: No, No phone service, Yes) - informacja, czy klient ma wiele linii telefonicznych
\item \textbf{InternetService} (factor; poziomy: DSL, Fiber optic, No) - dostawca usŇāug internetowych klienta
\item \textbf{OnlineSecurity} (factor; poziomy: No, No internet service, Yes) - informacja, czy klient ma zabezpieczenia online
\item \textbf{OnlineBackup} (factor; poziomy: No, No internet service, Yes) - informacja, czy klient ma kopińô zapasowńÖ online
\item \textbf{DeviceProtection} (factor; poziomy: No, No internet service, Yes) - informacja, czy klient ma ochronńô urzńÖdzenia
\item \textbf{TechSupport} (factor; poziomy: No, No internet service, Yes) - informacja, czy klient ma wsparcie techniczne
\item \textbf{StreamingTV} (factor; poziomy: No, No internet service, Yes) - informacja, czy klient ma streaming TV
\item \textbf{StreamingMovies} (factor; poziomy: No, No internet service, Yes) - informacja, czy klient ma streaming film√≥w
\item \textbf{Contract} (factor; poziomy: Month-to-month, One year, Two year) - rodzaj umowy klienta
\item \textbf{PaperlessBilling} (factor; poziomy: No, Yes) - informacja, czy klient korzysta z e-faktur
\item \textbf{PaymentMethod} (factor; poziomy: Bank transfer (automatic), Credit card (automatic), Electronic check, Mailed check) - metoda pŇāatnoŇõci klienta
\item \textbf{MonthlyCharges} (numeryczny; zakres: `r min(dane$MonthlyCharges)`-`r max(dane$MonthlyCharges)`) - miesińôczna opŇāata pobierana od klienta
\item \textbf{TotalCharges} (numeryczny; zakres: `r min(dane$TotalCharges)`-`r max(dane$TotalCharges)`) - caŇākowita kwota pobrana od klienta
\item \textbf{Churn} (factor; poziomy: No, Yes) - informacja, czy klient zrezygnowaŇā z usŇāug (tak/nie)
\end{itemize}

**Jakie sńÖ typy poszczeg√≥lnych cech?**

```{r, typy_zmiennych, echo=FALSE, results='asis'}
tab_typy <- data.frame(
  Zmienna = names(dane),
  Typ = ifelse(names(dane) %in% vars_ilosciowe, "iloŇõciowa", "jakoŇõciowa"),
  check.names = FALSE
)
cat("\\begin{center}\n")
knitr::kable(tab_typy,
             format = "latex")
cat("\n\\end{center}")
```

Zmienne iloŇõciowe to `r paste(vars_ilosciowe, collapse = ", ")`.

Zmienne jakoŇõciowe to `r paste(vars_jakosciowe, collapse = ", ")`.

**Czy wszystkie cechy wystńôpujńÖce w danych bńôdńÖ przydatne w analizie? W
szczeg√≥lnoŇõci: czy w danych wystńôpuje cecha(y), kt√≥re peŇānińÖ rolńô
identyfikator√≥w klient√≥w? JeŇľeli tak, to wskaŇľ te cechy i usuŇĄ je przed
dalszńÖ analizńÖ.**

```{r}
liczba_unikalnych_id <- length(unique(dane_raw$customerID))
liczba_unikalnych_id
```

Zmienna \texttt{customerID} ma `r liczba_unikalnych_id` unikalnych
wartoŇõci, wińôc peŇāni rolńô identyfikatora klient√≥w i nie wnosi informacji
do analizy.

```{r}
## customerID zostaŇā usunińôty przy tworzeniu danych analitycznych

```

**Czy w danych wystńôpujńÖ brakujńÖce obserwacje? JeŇľeli tak, to jak sńÖ one
kodowane?**

```{r}
liczba_brakow <- sum(is.na(dane_raw))
liczba_brakow

tab_na <- as.data.frame(which(is.na(dane_raw), arr.ind = TRUE))
colnames(tab_na) <- c("Numer wiersza", "Numer cechy")
tab_na$Cecha <- colnames(dane_raw)[tab_na[["Numer cechy"]]]
tab_na <- tab_na[, c("Numer wiersza", "Cecha")]
```

Informacja na temat brak√≥w danych (numery wierszy i nazwy cech) sńÖ
podane w tabeli \ref{tab:na.dane}.

```{r Braki danych, echo=FALSE, results='asis'}
knitr::kable(tab_na,
             format = "latex",
             caption = "Braki w danych.",
             label = "na.dane")
```

```{r}
dane <- dane[complete.cases(dane), ]
dane[] <- lapply(dane, function(x) if (is.character(x)) factor(x) else x)
dane$SeniorCitizen <- as.logical(dane$SeniorCitizen)
```

Liczba usunińôtych brakujńÖcych obserwacji to
`r nrow(dane_raw) - nrow(dane)`.

**Czy w danych wystńôpujńÖ nietypowe wartoŇõci (np. niestandardowe
kodowanie brakujńÖcych obserwacji)?**

```{r}
odstepstwa <- lapply(names(dane)[sapply(dane, is.factor)], function(v) {
  setdiff(unique(as.character(dane[[v]])), levels(dane[[v]]))
})
names(odstepstwa) <- names(dane)[sapply(dane, is.factor)]
odstepstwa[sapply(odstepstwa, length) > 0]
```

Wniosek: brak niestandardowego kodowania brakujńÖcych obserwacji; jedyne
braki w surowym pliku byŇāy zapisane jako puste pola w kolumnie
\texttt{TotalCharges}, kt√≥re po wczytaniu zostaŇāy zamienione na
\texttt{NA}.

# Etap 2: Analiza opisowa - wskaŇļniki sumaryczne i wykresy

## Podpunkt (a)

**Wyznacz podstawowe wskaŇļniki sumaryczne (miary poŇāoŇľenia i
rozproszenia) dla poszczeg√≥lnych cech/zmiennych.**

WartoŇõci miar poŇāoŇľenia, rozproszenia oraz koncentracji i asymetrii dla
zmiennej \textbf{MonthlyCharges} moŇľna znaleŇļńá w tabelach
\ref{tab:tab1}, \ref{tab:tab2} oraz \ref{tab:tab3}. Dla peŇāniejszego
obrazu w tabeli \ref{tab:zmienne.ilosciowe} zestawiono analogiczne miary
dla wszystkich zmiennych iloŇõciowych.

```{r, miary_zmienne_ilosciowe, echo=FALSE, results='asis'}
tab_zmienne_ilosciowe <- do.call(rbind, lapply(vars_ilosciowe, function(v) {
  x <- dane[[v]]
  data.frame(
    Zmienna = v,
    Min = min(x),
    Mediana = median(x),
    Srednia = mean(x),
    Max = max(x),
    SD = sd(x),
    IQR = IQR(x),
    Skosnosc = e1071::skewness(x),
    Kurtoza = e1071::kurtosis(x),
    check.names = FALSE
  )
}))

knitr::kable(tab_zmienne_ilosciowe,
             format = "latex",
             digits = 2,
             caption = "Podstawowe miary opisowe dla zmiennych iloŇõciowych.",
             label = "zmienne.ilosciowe")
```

```{r, miary_polozenia, echo=FALSE, results='asis'}
df1 <- data.frame(
  Miara = c(
    "Minimum",
    "1. kwartyl",
    "Mediana",
    "Ňörednia",
    "3. kwartyl",
    "Maksimum"
  ),
  WartoŇõńá = as.numeric(
    summary(dane$MonthlyCharges)[
      c("Min.", "1st Qu.", "Median", "Mean", "3rd Qu.", "Max.")
    ]
  )
)

knitr::kable(df1,
             format = "latex",
             digits = 2,
             caption = "Miary poŇāoŇľenia dla zmiennej MonthlyCharges.",
             label = "tab1")
```

```{r, miary_rozproszenia, echo=FALSE, results='asis'}
df2 <- data.frame(
  Miara = c(
    "Odchylenie standardowe",
    "Wariancja",
    "Rozstńôp mińôdzykwartylowy",
    "Rozstńôp"
  ),
  WartoŇõńá = c(
    sd(dane$MonthlyCharges),
    var(dane$MonthlyCharges),
    IQR(dane$MonthlyCharges),
    max(dane$MonthlyCharges) - min(dane$MonthlyCharges)
  )
)

knitr::kable(df2,
             format = "latex",
             digits = 2,
             caption = "Miary rozproszenia dla zmiennej MonthlyCharges.",
             label = "tab2")
```

```{r, miary_koncentracji_i_asymetrii, echo=FALSE, results='asis'}
df3 <- data.frame(
  Miara = c("SkoŇõnoŇõńá", "Kurtoza"),
  WartoŇõńá = c(e1071::skewness(dane$MonthlyCharges),
              e1071::kurtosis(dane$MonthlyCharges))
)

knitr::kable(df3,
             format = "latex",
             digits = 3,
             caption = "Miary koncentracji i asymetrii dla zmiennej MonthlyCharges.", # nolint: line_length_linter.
             label = "tab3")
```

\textcolor{blue}{
UWAGA: OpisujńÖc wyniki moŇľna zwr√≥cińá uwagńô m.in. na nastńôpujńÖce kwestie
OczywiŇõcie to nie wszystkie istotne pytania, na kt√≥re warto odpowiedzieńá. Mozna teŇľ np. postawińá pewne przypuszczenia i spr√≥bowańá je zweryfikowańá za pomocńÖ metod graficznych.
}


\begin{itemize}
  \item Jak ma sińô Ňõrednia do mediany tzn. co jest wińôksze? Co to moŇľe sugerowańá?

Ňörednia wynosi `r mean(dane$MonthlyCharges)` a mediana `r median(dane$MonthlyCharges)`.
Mediana jest wińôksza od Ňõredniej.
Sugeruje to lewostronnńÖ asymetrińô rozkŇāadu.
DuŇľa liczba obserwacji o niskich wartoŇõciach (szczyt wok√≥Ňā 20) silniej zaniŇľa ŇõrednińÖ arytmetycznńÖ niŇľ medianńô.

```{r, rozklad_monthlycharges, echo=FALSE, fig.cap="RozkŇāad zmiennej MonthlyCharges", fig.height=3.5}
plot(density(dane$MonthlyCharges, na.rm = TRUE),
     main = "RozkŇāad zmiennej MonthlyCharges",
     xlab = "WartoŇõńá",
     ylab = "PrawdopodobieŇĄstwo")
```

  \item Czy medianie bliŇľej do pierwszego czy do trzeciego kwartyla?

Mediana jest bliŇľej do trzeciego kwartyla.

  \item Czy pierwszemu kwartylowi bliŇľej do minimum, czy moŇľe trzeciemu do maksimum?

Pierwszy kwartyl jest bliŇľej do minimum niŇľ trzeciemu do maksimum.

  \item SkńÖd moŇľe wynikańá duŇľa/maŇāa rozpińôtoŇõc przyjmowanych wartoŇõci?

RozpińôtoŇõńá jest duŇľa. Wynika z tego Ňľe bardzo duŇľo ofert ma wartoŇõńá bliskńÖ 20 i 80.

  \item Jak mozna zinterpretowańá otrzymanńÖ wartoŇõńá odchylenia standardowego?

Odchylenie standardowe wynosi `r sd(dane$MonthlyCharges)` i wskazuje Ňľe dane sńÖ mocno rozrzucone wok√≥Ňā Ňõredniej.

  \item Co m√≥wińÖ nam otrzymane wsp√≥Ňāczynniki skoŇõnoŇõci i kurtozy na temat rozkŇāadu?

Zar√≥wno skoŇõnoŇõńá jak i kurtoza sńÖ ujemne.
Wskazuje to na lewostronnńÖ asymetrińô rozkŇāadu (Ňõrednia jest mniejsza od mediany) oraz Ňľe intensywnoŇõńá wartoŇõci skrajnych jest mniejsza niŇľ w przypadku rozkŇāadu normalnego ("ogony" rozkŇāadu sńÖ wńôŇľsze).

\end{itemize}

## Podpunkt (b)

**Zilustruj rozkŇāad poszczeg√≥lnych cech/zmiennych za pomocńÖ odpowiednich
wykres√≥w (wykresy sŇāupkowe, histogramy, wykresy pudeŇākowe itp.).**

Zaczynamy od wykres√≥w dla zmiennych iloŇõciowych.

```{r, zmienne_ilosciowe, echo=FALSE, fig.cap=c("Histogram dla zmiennej MonthlyCharges","Wykres pudeŇākowy dla zmiennej MonthlyCharges"), fig.height=3}
par(mfrow = c(1, 2), mar = c(4, 4, 2, 1))
hist(dane$MonthlyCharges,
     breaks = 30,
     col = "skyblue",
     border = "white",
     main = "MonthlyCharges",
     xlab = "OpŇāata miesińôczna")
boxplot(dane$MonthlyCharges,
        horizontal = TRUE,
        col = "tan",
        main = "MonthlyCharges",
        xlab = "OpŇāata miesińôczna")
```

A teraz wykresy dla dla zmiennych jakoŇõciowych.

```{r, zmienne_jakosciowe, echo=FALSE, fig.cap="Wykres sŇāupkowy i koŇāowy dla zmiennej Contract", fig.height=5}
tab_contract <- table(dane$Contract)
par(mfrow = c(1, 2), mar = c(8, 4, 2, 1), oma = c(0, 0, 3, 0))
barplot(tab_contract,
        col = "steelblue",
        ylab = "LicznoŇõńá",
        las = 2)
lab_contract <- paste0(
  names(tab_contract), "\n",
  round(100 * prop.table(tab_contract), 1), "%"
)
pie(tab_contract,
  labels = NA,
  col = c("#66C2A5", "#FC8D62", "#8DA0CB")
)
angles <- 2 * pi * (cumsum(tab_contract) - tab_contract / 2) / sum(tab_contract)
text(1.4 * cos(angles), 1.4 * sin(angles), labels = lab_contract, xpd = TRUE)
mtext("Contract", outer = TRUE, line = 1, cex = 1.3, font = 2)
```

Dla zmiennych jakoŇõciowych moŇľna r√≥wnieŇľ wykorzystańá tabele licznoŇõci
jak np. tabela \ref{tab:licz.contract}.

```{r, zmienne_jakosciowe_tabele_licznosci, results='asis'}
tab_contract <- table(dane$Contract)
tab_contract_df <- data.frame(
  Contract = names(tab_contract),
  LicznoŇõńá = as.integer(tab_contract),
  Procent = as.numeric(round(100 * prop.table(tab_contract), 2)),
  check.names = FALSE
)

knitr::kable(tab_contract_df,
             format = "latex",
             caption = "Tabela licznoŇõci dla cechy Contract.",
             label = "licz.contract")
```

## Podpunkt (c)

**WykorzystujńÖc wykresy rozrzutu dla par zmiennych cińÖgŇāych,
przeanalizuj czy wystńôpujńÖ istotne (np. liniowe) zaleŇľnoŇõci pomińôdzy
zmiennymi.**

```{r}
tab_korelacje <- round(cor(dane[, vars_ciagle]), 3)
knitr::kable(tab_korelacje,
             format = "latex",
             caption = "Macierz korelacji dla zmiennych cińÖgŇāych.",
             label = "korelacje")
```

```{r, wykresy_rozrzutu, results='asis'}
pairs(dane[, vars_ciagle],
      pch = 19,
      col = rgb(0.2, 0.45, 0.75, 0.25),
      main = "ZaleŇľnoŇõci mińôdzy zmiennymi cińÖgŇāymi")
```

## Podpunkt (d)

**Zinterpretuj otrzymane rezultaty, w szczeg√≥lnoŇõci odpowiadajńÖc na
pytania:**

**(1) Jaki jest zakres moŇľliwych wartoŇõci dla poszczeg√≥lnych
zmiennych?**

Zakresy najwaŇľniejszych zmiennych sńÖ nastńôpujńÖce: \texttt{SeniorCitizen}
przyjmuje wartoŇõci \texttt{FALSE} lub \texttt{TRUE} (oryginalnie 0/1),
\texttt{tenure} mieŇõci sińô w przedziale od 1 do 72 miesińôcy,
\texttt{MonthlyCharges} od 18.25 do 118.75, a
\texttt{TotalCharges} od 18.80 do 8684.80. Zmienne jakoŇõciowe przyjmujńÖ
natomiast skoŇĄczony zbi√≥r kategorii opisujńÖcych pŇāeńá, sytuacjńô rodzinnńÖ,
rodzaj usŇāugi internetowej, pakiet umowy oraz spos√≥b pŇāatnoŇõci.

**(2) W przypadku zmiennych iloŇõciowych:**\newline i. Czy wszystkie
zmienne majńÖ rozkŇāad symetryczny?\newline ii. Kt√≥re cechy charakteryzujńÖ
sińô najwińôkszńÖ zmiennoŇõcińÖ?

<!-- ```{r asymetria_i_zmiennosc, echo=TRUE}                                    -->
<!-- skosnosci <- sapply(vars_ciagle, function(v) e1071::skewness(dane[[v]]))   -->
<!--                                                                            -->
<!-- srednie_vs_mediany <- do.call(rbind, lapply(vars_ciagle, function(v) {     -->
<!--   data.frame(                                                              -->
<!--     Zmienna = v,                                                           -->
<!--     Srednia = round(mean(dane[[v]]), 2),                                   -->
<!--     Mediana = round(median(dane[[v]]), 2),                                 -->
<!--     Roznica_sr_minus_med = round(mean(dane[[v]]) - median(dane[[v]]), 2)   -->
<!--   )                                                                        -->
<!-- }))                                                                        -->
<!--                                                                            -->
<!-- zmiennosc <- do.call(rbind, lapply(vars_ciagle, function(v) {              -->
<!--   x <- dane[[v]]                                                           -->
<!--   data.frame(                                                              -->
<!--     Zmienna = v,                                                           -->
<!--     SD      = round(sd(x), 2),                                             -->
<!--     Rozstep = round(max(x) - min(x), 2)                                    -->
<!--   )                                                                        -->
<!-- }))                                                                        -->
<!-- ```                                                                        -->

Nie, nie wszystkie zmienne majńÖ rozkŇāad symetryczny. \texttt{tenure}
jest doŇõńá bliska symetrii, chońá z lekkńÖ prawostronnńÖ asymetrińÖ.
\texttt{MonthlyCharges} ma nieznacznńÖ lewostronnńÖ asymetrińô, co widańá po
tym, Ňľe Ňõrednia jest odrobinńô mniejsza od mediany. Z kolei
\texttt{TotalCharges} jest wyraŇļniej prawostronnie skoŇõna, poniewaŇľ
wielu klient√≥w ma umiarkowane ŇāńÖczne opŇāaty, a niewielka grupa bardzo
dŇāugo korzysta z usŇāug i generuje duŇľo wińôksze sumy.

NajwińôkszńÖ zmiennoŇõcińÖ bezwzglńôdnńÖ charakteryzuje sińô
\texttt{TotalCharges} (najwińôksze odchylenie standardowe i rozstńôp), a
nastńôpnie \texttt{tenure}. \texttt{MonthlyCharges} sńÖ mniej rozproszone,
ale nadal pokazujńÖ zauwaŇľalny zakres wartoŇõci.

**(3) W przypadku zmiennych jakoŇõciowych:**\newline i. Co moŇľna
powiedzieńá o czńôstoŇõci przyjmowania poszczeg√≥lnych kategorii?

<!-- ```{r czestosci_jakosciowe, echo=TRUE}                 -->
<!-- round(prop.table(table(dane$gender)) * 100, 1)         -->
<!-- round(prop.table(table(dane$Partner)) * 100, 1)        -->
<!-- round(prop.table(table(dane$Dependents)) * 100, 1)     -->
<!-- round(prop.table(table(dane$PhoneService)) * 100, 1)   -->
<!-- round(prop.table(table(dane$Contract)) * 100, 1)       -->
<!-- round(prop.table(table(dane$PaymentMethod)) * 100, 1)  -->
<!-- round(prop.table(table(dane$OnlineSecurity)) * 100, 1) -->
<!-- round(prop.table(table(dane$TechSupport)) * 100, 1)    -->
<!-- ```                                                    -->

RozkŇāady cech jakoŇõciowych sńÖ doŇõńá nier√≥wnomierne. Cechy \texttt{gender} i
\texttt{Partner} sńÖ prawie idealnie zbilansowana, ale juŇľ \texttt{Dependents}
czńôŇõciej przyjmuje wartoŇõńá \texttt{No}. Zdecydowana
wińôkszoŇõńá klient√≥w ma \texttt{PhoneService == Yes}. Najbardziej
popularnym typem umowy jest \texttt{Month-to-month}, a wŇõr√≥d sposob√≥w
pŇāatnoŇõci dominuje \texttt{Electronic check}. W wielu usŇāugach
dodatkowych (np. \texttt{OnlineSecurity}, \texttt{TechSupport})
przewaŇľajńÖ odpowiedzi \texttt{No} lub \texttt{No internet service}, co
sugeruje, Ňľe spora czńôŇõńá klient√≥w korzysta tylko z podstawowego pakietu
usŇāug.

# Etap 3: Analiza opisowa z podziaŇāem na grupy

## Podpunkt (a)

**PrzeprowadŇļ analizńô opisowńÖ, podobnie jak w etapie 2 (wyznaczajńÖc
wskaŇļniki opisowe i podstawowe wykresy), tym razem jednak z podziaŇāem na
dwie grupy:**\newline grupa 1: Churn==‚ÄôYes‚Äô ‚Äď grupa klient√≥w, kt√≥rzy
odeszli (zrezygnowali), \newline grupa 2: Churn==‚ÄôNo‚Äô ‚Äď grupa lojalnych
klient√≥w (korzystajńÖ dalej z usŇāug firmy).

W grupach Churn == Yes i Churn == No por√≥wnujemy przede wszystkim
rozkŇāady zmiennych iloŇõciowych oraz cech jakoŇõciowych. Aby wnioski z
podpunktu (b) nie opieraŇāy sińô wyŇāńÖcznie na oglńÖdzie wykres√≥w,
zestawiono takŇľe podstawowe miary opisowe i proste por√≥wnania udziaŇā√≥w
wybranych kategorii. Dla zmiennych iloŇõciowych w tabeli
\ref{tab:churn.num} podano Ňõrednie, mediany oraz odchylenia standardowe,
natomiast dla zmiennych jakoŇõciowych w tabeli \ref{tab:churn.cat.udzial}
pokazano udziaŇāy wybranych, najbardziej charakterystycznych kategorii w
obu grupach oraz r√≥Ňľnicńô tych udziaŇā√≥w wyraŇľonńÖ w punktach
procentowych. Dzińôki temu wnioski z podpunktu (b) majńÖ bezpoŇõrednie
oparcie w liczbach. Tabela \ref{tab:churn.num} potwierdza, Ňľe klienci
odchodzńÖcy majńÖ kr√≥tszy staŇľ, wyŇľsze miesińôczne opŇāaty i niŇľsze ŇāńÖczne
opŇāaty.

```{r miary_grupy_churn, echo=FALSE, results='asis'}
tab_churn_num <- do.call(rbind, lapply(vars_ilosciowe, function(v) {
  x_no <- dane[[v]][dane$Churn == "No"]
  x_yes <- dane[[v]][dane$Churn == "Yes"]
  n_no <- length(x_no)
  n_yes <- length(x_yes)
  data.frame(
    Zmienna = v,
    `Srednia (No)` = mean(x_no),
    `Srednia (Yes)` = mean(x_yes),
    `Mediana (No)` = median(x_no),
    `Mediana (Yes)` = median(x_yes),
    `SD (No)` = sd(x_no),
    `SD (Yes)` = sd(x_yes),
    check.names = FALSE
  )
}))

cat("\\begin{table}[!h]\\centering\n")
cat("\\resizebox{\\textwidth}{!}{%\n")
cat(knitr::kable(tab_churn_num,
                 format = "latex",
                 digits = 2))
cat("}\n")
cat("\\caption{Miary opisowe zmiennych iloŇõciowych w grupach Churn.}\n")
cat("\\label{tab:churn.num}\n")
cat("\\end{table}\n")
```

```{r wykresy_churn_num, echo=FALSE, fig.cap="Boxploty zmiennych tenure, MonthlyCharges i TotalCharges wzglńôdem Churn", fig.height=3.5}
par(mfrow = c(1, 3), mar = c(4, 4, 2, 1))
boxplot(tenure ~ Churn, data = dane, col = c("#A6CEE3", "#FB9A99"), main = "tenure", ylab = "MiesińÖce")
boxplot(MonthlyCharges ~ Churn, data = dane, col = c("#A6CEE3", "#FB9A99"), main = "MonthlyCharges", ylab = "OpŇāata miesińôczna")
boxplot(TotalCharges ~ Churn, data = dane, col = c("#A6CEE3", "#FB9A99"), main = "TotalCharges", ylab = "ŇĀńÖczne opŇāaty")
```

```{r wykresy_churn_cat, echo=FALSE, fig.cap="Por√≥wnanie Contract oraz InternetService wzglńôdem Churn", fig.height=3.5, fig.width=8, out.width='\\linewidth', fig.align='center'}
contract_churn <- prop.table(table(dane$Contract, dane$Churn), 2)
internet_churn <- prop.table(table(dane$InternetService, dane$Churn), 2)

par(mfrow = c(1, 2), mar = c(4, 4, 3, 1))
barplot(contract_churn,
        beside = TRUE,
        col = c("#66C2A5", "#FC8D62", "#8DA0CB"),
        legend.text = rownames(contract_churn),
        args.legend = list(x = "topleft", bty = "n", cex = 0.7),
        main = "Contract vs Churn",
        cex.main = 0.9,
        ylim = c(0, 1.15),
        ylab = "UdziaŇā w grupie")
barplot(internet_churn,
        beside = TRUE,
        col = c("#66C2A5", "#FC8D62", "#8DA0CB"),
        legend.text = rownames(internet_churn),
        args.legend = list(x = "topleft", bty = "n", cex = 0.7),
        main = "InternetService vs Churn",
        cex.main = 0.9,
        ylim = c(0, 1.15),
        ylab = "UdziaŇā w grupie")
```

```{r tabela_churn_cat, echo=FALSE, results='asis'}
udzial_kategorii <- function(zmienna, kategoria) {
  tab <- prop.table(table(dane[[zmienna]], dane$Churn), 2)
  c(
    tab[kategoria, "No"],
    tab[kategoria, "Yes"]
  )
}

tab_churn_cat_udzial <- rbind(
  data.frame(
    Zmienna = "Contract",
    Kategoria = "Month-to-month",
    `UdziaŇā No [%]` = 100 * udzial_kategorii("Contract", "Month-to-month")[1],
    `UdziaŇā Yes [%]` = 100 * udzial_kategorii("Contract", "Month-to-month")[2],
    check.names = FALSE
  ),
  data.frame(
    Zmienna = "InternetService",
    Kategoria = "Fiber optic",
    `UdziaŇā No [%]` = 100 * udzial_kategorii("InternetService", "Fiber optic")[1],
    `UdziaŇā Yes [%]` = 100 * udzial_kategorii("InternetService", "Fiber optic")[2],
    check.names = FALSE
  ),
  data.frame(
    Zmienna = "OnlineSecurity",
    Kategoria = "Yes",
    `UdziaŇā No [%]` = 100 * udzial_kategorii("OnlineSecurity", "Yes")[1],
    `UdziaŇā Yes [%]` = 100 * udzial_kategorii("OnlineSecurity", "Yes")[2],
    check.names = FALSE
  ),
  data.frame(
    Zmienna = "TechSupport",
    Kategoria = "Yes",
    `UdziaŇā No [%]` = 100 * udzial_kategorii("TechSupport", "Yes")[1],
    `UdziaŇā Yes [%]` = 100 * udzial_kategorii("TechSupport", "Yes")[2],
    check.names = FALSE
  ),
  data.frame(
    Zmienna = "PaperlessBilling",
    Kategoria = "Yes",
    `UdziaŇā No [%]` = 100 * udzial_kategorii("PaperlessBilling", "Yes")[1],
    `UdziaŇā Yes [%]` = 100 * udzial_kategorii("PaperlessBilling", "Yes")[2],
    check.names = FALSE
  ),
  data.frame(
    Zmienna = "PaymentMethod",
    Kategoria = "Electronic check",
    `UdziaŇā No [%]` = 100 * udzial_kategorii("PaymentMethod", "Electronic check")[1],
    `UdziaŇā Yes [%]` = 100 * udzial_kategorii("PaymentMethod", "Electronic check")[2],
    check.names = FALSE
  ),
  data.frame(
    Zmienna = "gender",
    Kategoria = "Female",
    `UdziaŇā No [%]` = 100 * udzial_kategorii("gender", "Female")[1],
    `UdziaŇā Yes [%]` = 100 * udzial_kategorii("gender", "Female")[2],
    check.names = FALSE
  ),
  data.frame(
    Zmienna = "PhoneService",
    Kategoria = "Yes",
    `UdziaŇā No [%]` = 100 * udzial_kategorii("PhoneService", "Yes")[1],
    `UdziaŇā Yes [%]` = 100 * udzial_kategorii("PhoneService", "Yes")[2],
    check.names = FALSE
  )
)

tab_churn_cat_udzial$`R√≥Ňľnica [p.p.]` <-
  tab_churn_cat_udzial$`UdziaŇā Yes [%]` - tab_churn_cat_udzial$`UdziaŇā No [%]`

tab_churn_cat_udzial <- tab_churn_cat_udzial[
  order(-abs(tab_churn_cat_udzial$`R√≥Ňľnica [p.p.]`)),
]
row.names(tab_churn_cat_udzial) <- NULL

knitr::kable(tab_churn_cat_udzial,
             format = "latex",
             digits = 1,
             caption = "UdziaŇā charakterystycznych kategorii wybranych zmiennych jakoŇõciowych w grupach Churn = No i Churn = Yes oraz r√≥Ňľnica tych udziaŇā√≥w w punktach procentowych.",
             label = "churn.cat.udzial")
```

Tabela \ref{tab:churn.cat.udzial} pokazuje wprost, dla kt√≥rych cech
jakoŇõciowych r√≥Ňľnice mińôdzy grupami sńÖ najwińôksze: im wińôksza
bezwzglńôdna wartoŇõńá r√≥Ňľnicy udziaŇā√≥w, tym wyraŇļniej dana kategoria
odr√≥Ňľnia klient√≥w odchodzńÖcych od pozostajńÖcych. Widańá tu m.in. duŇľo
wińôkszy udziaŇā um√≥w month-to-month oraz pŇāatnoŇõci electronic check wŇõr√≥d
klient√≥w odchodzńÖcych.

ŇĀńÖcznie tabele i wykresy pozwalajńÖ wskazańá cechy, kt√≥re najwyraŇļniej
odr√≥ŇľniajńÖ obie grupy bez odwoŇāywania sińô do bardziej zaawansowanych
miar. W przypadku zmiennych iloŇõciowych najbardziej czytelne r√≥Ňľnice
widańá dla `tenure`: klienci odchodzńÖcy majńÖ wyraŇļnie kr√≥tszy staŇľ niŇľ
klienci pozostajńÖcy. R√≥Ňľnice dla `MonthlyCharges` i `TotalCharges` sńÖ
r√≥wnieŇľ widoczne, ale mniej jednoznaczne niŇľ dla dŇāugoŇõci relacji z
firmńÖ. WŇõr√≥d zmiennych jakoŇõciowych szczeg√≥lnie wyraŇļnie odr√≥ŇľniajńÖ sińô
typ umowy, korzystanie z usŇāug bezpieczeŇĄstwa i wsparcia technicznego,
rodzaj internetu oraz spos√≥b pŇāatnoŇõci.

## Podpunkt (b)

**AnalizujńÖc wyniki z podpunktu a), odpowiedz na pytanie:**\newline
kt√≥re ze zmiennych wykazujńÖ najwińôksze zr√≥Ňľnicowanie wartoŇõci/rozkŇāadu w
grupach,\newline tzn. pozwalajńÖ na najlepsze rozr√≥Ňľnienie klient√≥w z
dw√≥ch grup?

Na podstawie tabel \ref{tab:churn.num} oraz \ref{tab:churn.cat.udzial}
widańá, Ňľe do cech najsilniej r√≥ŇľnicujńÖcych grupy naleŇľńÖ `Contract`,
`OnlineSecurity`, `TechSupport`, `InternetService`,
`PaymentMethod` oraz `PaperlessBilling`. SpoŇõr√≥d zmiennych iloŇõciowych
najsilniej grupy rozr√≥Ňľnia `tenure`, a sŇāabiej, ale nadal wyraŇļnie,
takŇľe `MonthlyCharges` i `TotalCharges`. Klienci odchodzńÖcy
zdecydowanie czńôŇõciej majńÖ umowy
month-to-month, kr√≥tszy staŇľ, wyŇľsze miesińôczne opŇāaty i znacznie
rzadziej korzystajńÖ z usŇāug bezpieczeŇĄstwa oraz wsparcia technicznego.
JednoczeŇõnie ich `TotalCharges` sńÖ przecińôtnie niŇľsze, co jest sp√≥jne z
kr√≥tszym okresem pozostawania w firmie. Zmiennymi sŇāabo rozr√≥ŇľniajńÖcymi
grupy sńÖ natomiast `gender` oraz `PhoneService`.

# Etap 4: Podsumowanie - wnioski z przeprowadzonej analizy

## Podpunkt (a)

**Podsumuj kr√≥tko wyniki uzyskane w etapach 1-3.**\newline Jakie wnioski
moŇľna wycińÖgnńÖńá na podstawie przeprowadzonych analiz?

W etapie 1 przygotowano dane do analizy: usunińôto identyfikator
`customerID` oraz 11 brakujńÖcych obserwacji w kolumnie `TotalCharges`.
Ostatecznie do dalszej analizy wykorzystano 7032 rekordy i 20 cech. Etap
2 pokazaŇā, Ňľe rozkŇāady zmiennych iloŇõciowych nie sńÖ idealnie
symetryczne, a czńôŇõńá cech jakoŇõciowych ma wyraŇļnie niezr√≥wnowaŇľone
kategorie. Etap 3 pokazaŇā, Ňľe klient√≥w odchodzńÖcych najsilniej
odr√≥ŇľniajńÖ: kr√≥tszy staŇľ, typ umowy, wybrane cechy usŇāug dodatkowych,
spos√≥b pŇāatnoŇõci oraz korzystanie z e-faktur, a takŇľe w mniejszym
stopniu miesińôczne i ŇāńÖczne opŇāaty.

## Podpunkt (b)

**Czego dowiedziaŇāeŇõ(aŇõ) sińô o klientach tej firmy, przeprowadzajńÖc
analizńô danych?**\newline Jakie sńÖ ich gŇā√≥wne cechy? \newline Z jakich
usŇāug korzystajńÖ najczńôŇõciej?

Klienci firmy sńÖ doŇõńá zr√≥Ňľnicowani, ale w danych dominuje profil osoby
korzystajńÖcej z usŇāug telefonicznych i internetowych, czńôsto z umowńÖ
month-to-month. Z dodatkowych opcji wielu klient√≥w nie korzysta, zwŇāaszcza
z usŇāug bezpieczeŇĄstwa i wsparcia. PŇāeńá nie wydaje sińô mieńá wińôkszego
znaczenia, natomiast istotniejsze sńÖ cechy zwińÖzane z dŇāugoŇõcińÖ korzystania
z usŇāug, rodzajem umowy i zakresem pakietu.

## Podpunkt (c)

**Na podstawie wynik√≥w etapu 3 spr√≥buj odpowiedzieńá na poniŇľsze
pytania:**\newline - Jaka jest gŇā√≥wna przyczyna odchodzenia
klient√≥w?\newline Innymi sŇāowy, czym charakteryzujńÖ sińô klienci
rezygnujńÖcy z usŇāug firmy?\newline - Co firma powinna zrobińá, aby
przeciwdziaŇāańá odchodzeniu klient√≥w?

GŇā√≥wna przyczyna odchodzenia klient√≥w wydaje sińô zwińÖzana z
niekorzystnym poŇāńÖczeniem kr√≥tkiego staŇľu, umowy month-to-month,
wyŇľszych miesińôcznych opŇāat i braku dodatkowych usŇāug zabezpieczajńÖcych.
W praktyce oznacza to, Ňľe odchodzńÖ przede wszystkim klienci sŇāabiej
zwińÖzani z firmńÖ, pŇāacńÖcy relatywnie duŇľo i niekorzystajńÖcy z usŇāug
zwińôkszajńÖcych ‚ÄěprzywińÖzanie‚ÄĚ do oferty.

Aby przeciwdziaŇāańá churnowi, firma powinna:

-   zachńôcańá do dŇāuŇľszych um√≥w
-   kierowańá dziaŇāania retencyjne do nowych klient√≥w oraz os√≥b z
    wysokimi miesińôcznymi opŇāatami,
-   monitorowańá klient√≥w korzystajńÖcych z um√≥w month-to-month i
    proponowańá im bardziej korzystne warunki przed rezygnacjńÖ,
-   oferowańá pakiety ŇāńÖczńÖce podstawowe usŇāugi z bezpieczeŇĄstwem i
    wsparciem technicznym,
