---
title: "Szablon raportu"
author: "Imię i nazwisko autora(ki) raportu,   album 123456"
date: "2026-03-18"
output:
  pdf_document:
  toc: yes
  fig_caption: yes
  fig_width: 5
  fig_height: 4
  number_sections: yes
header-includes:
- \usepackage[OT4]{polski}
- \usepackage[utf8]{inputenc}
- \usepackage{graphicx}
- \usepackage{float}
subtitle: Eksploracja danych
fontsize: 12pt
---




\newcommand{\kb}[1]{\textcolor{blue}{#1}}

```{r setup, include=FALSE}
knitr::opts_chunk$set(echo = TRUE)
knitr::opts_chunk$set(warning = FALSE, message = FALSE)
knitr::opts_chunk$set(fig.pos = "H", out.extra = "", fig.align = "center")

library(xtable) # do tworzenia tabel texowych w pdf
library(e1071) # pakiet do m.in. wyznaczania skośności i kurtozy
```


# Etap 1: Przygotowanie danych. Podstawowe informacje o danych.

## Podpunkt (a)

Wczytujemy dane z pliku *WA_Fn-UseC_-Telco-Customer-Churn.csv*.

```{r wczytanie danych}

# wczytanie danych z pliku csv


# dołączanie zmiennych

```

Typy poszczególnych zmiennych można sprawdzić za pomocą funkcji \texttt{str()}.



## Podpunkt (b)

**Jaki jest rozmiar danych (liczba przypadków i cech)?**

Liczba cech wynosi ... a liczba rekordów wynosi ... .

Poszczególne cechy to


\begin{itemize}
\item \textbf{gender} (factor; 2 poziomy: Female/Male) - płeć klienta
\item \textbf{SeniorCitizen} (numeric; zakres: 0-1) - informacja czy klient jest emerytem
\item ...
\end{itemize}



**Jakie są typy poszczególnych cech?**

```{r}
# Dzielimy zmienne na [jakosciowe] i [ilosciowe]


```

Zmienne ilościowe to ... .

Zmienne jakościowe to ... .

\kb{UWAGA: Może warto użyć np. środowiska itemize do czytelniejszego
           przedstawienia nazw tych zmiennych?}




**Czy wszystkie cechy występujące w danych będą przydatne w analizie? W szczególności: czy w danych występuje cecha(y), które pełnią rolę identyfikatorów klientów? Jeżeli tak, to  wskaż te cechy i usuń je przed dalszą analizą.**

```{r}
# Sprawdzamy liczbę poziomów dla cechy ...


```

Zmienna .... pełni zatem rolę identyfikatora klientów więc ją usuwamy.

```{r}
# usuwamy cechę ...

```





**
Czy w danych występują brakujące obserwacje? Jeżeli tak, to jak są
one kodowane?
**

```{r}
# liczbe brakujacych obserwacji


# połozenie brakujacych obserweacji


```
\kb{UWAGA: Warto tę tabelę dobrze sformatować np. tworząc ją przy pomocy xtable
    i nazywając jej kolumny np. "Numer wiersza", "Cecha"}

Informacja na temat braków danych (numery wierszy i nazwy cech) są podane
w tabeli \ref{tab.na.dane}.

```{r Braki danych, echo=FALSE, results='asis'}
# tab.na <- which(is.na(dane), arr.ind = TRUE)
# tab.na[,2] <- colnames(dane)[tab.na[,2]]
#
# colnames(tab.na) <- c("Wiersz","Cecha")
# rownames(tab.na) <- NULL
#
# xtab.na <- xtable(tab.na,
#                   caption = "Braki w danych.",
#                   label = "tab.na.dane")
# print(xtab.na,
#       type="latex",
#       table.placement = "H",
#       comment=FALSE,
#       include.rownames=FALSE)
```


```{r}
# usuwamy wiersze zawierajace NA


# ponownie dołączamy zmienne

```

Liczba usuniętych brakujących obserwacji to ... .

**Czy w danych występują nietypowe wartości (np. niestandardowe kodowanie
                                                 brakujących obserwacji)?**

```{r}
# Sprawdzamy wartośći przyjmowane prze cechę polecenim unique
# przykładowo: unique(MultipleLines).

# Jeśli lista tych wartości pokrywa się z liczbą poziomów to jest ok
# poziomy sprawdzamy poleceniem levels
# przykładowo: levels(MultipleLines).

# Powtarzamy dla wszystkich cech, by upewnić się czy
# nie ma niestandardowego kodowania brakujacych obserwacji
```

Wniosek: brak (?)


# Etap 2: Analiza opisowa - wskaźniki sumaryczne i wykresy

## Podpunkt (a)

**
Wyznacz podstawowe wskaźniki sumaryczne (miary położenia i rozproszenia)
dla poszczególnych cech/zmiennych.
**

Wartości miar położenia, rozproszenia oraz koncentracji i asymetrii dla zmiennej
\textbf{MonthlyCharges} można znaleźć w Tabelach \ref{tab:tab1}, \ref{tab:tab2}
oraz \ref{tab:tab3}.

```{r, miary_polozenia, echo=FALSE, results='asis'}
# miary położenia czyli
# srednia,
# mediana,
# kwartyle ...

# df1 <- t(as.matrix(summary(MonthlyCharges)))
# rownames(df1) <- c("MonthlyCharges")
# tab1 <- xtable(df1,
#                caption=paste0("Miary położenia dla zmiennej ","MonthlyCharges"),
#                label="tab:tab1")
# print(tab1, comment=FALSE)
```


```{r, miary_rozproszenia, echo=FALSE, results='asis'}
# miary rozproszenia czyli
# rozstep miedzykwartylowy,
# odchylenie standardowe,
# wariancja...

# df2 <- matrix(c(sd(MonthlyCharges),
#                 IQR(MonthlyCharges),
#                 max(MonthlyCharges)-min(MonthlyCharges)),
#               nrow=1, ncol=3)
# colnames(df2) <- c("odchylenie standardowe", "rozstęp miedzykwartylowy", "rozstęp")
# rownames(df2) <- c("MonthlyCharges")
# tab2 <- xtable(df2,
#                caption=paste0("Miary rozproszenia dla zmiennej","MonthlyCharges"),
#                label="tab:tab2")
# print(tab2, comment=FALSE)
```


```{r, miary_koncentracji_i_asymetrii, echo=FALSE, results='asis'}
library(e1071)# pakiet z funkcjami skewness oraz kurtosis

# df3 <- data.frame(skew = skewness(MonthlyCharges),
#                       curt = kurtosis(MonthlyCharges))
# names(df3) <- c("skośność", "kurtoza")
# rownames(df3) <- c("MonthlyCharges")
# tab3 <- xtable(df3,
#                caption=paste0("Miary koncentracji i asymetrii dla zmiennej ",
#                               "MonthlyCharges"),
#                 label="tab:tab3")
# print(tab3, comment=FALSE)
```

\kb{
UWAGA: Opisując wyniki można zwrócić uwagę m.in. na następujące kwestie
\begin{itemize}
  \item Jak ma się średnia do mediany tzn. co jest większe? Co to może sugerować?
  \item Czy medianie bliżej do pierwszego czy do trzeciego kwartyla?
  \item Czy pierwszemu kwartylowi bliżej do minimum, czy może trzeciemu do maksimum?
  \item Skąd może wynikać duża/mała rozpiętośc przyjmowanych wartości?
  \item Jak mozna zinterpretować otrzymaną wartość odchylenia standardowego?
  \item Co mówią nam otrzymane współczynniki skośności i kurtozy na temat rozkładu?
\end{itemize}
      Oczywiście to nie wszystkie istotne pytania, na które warto odpowiedzieć. Mozna też np. postawić pewne przypuszczenia i spróbować je zweryfikować za pomocą metod graficznych.
}

## Podpunkt (b)

**
Zilustruj rozkład poszczególnych cech/zmiennych za pomocą odpowiednich wykresów
(wykresy słupkowe, histogramy, wykresy pudełkowe itp.).
**

Zaczynamy od wykresów dla zmiennych ilościowych.
```{r, zmienne_ilosciowe, echo=FALSE, fig.cap=c("Histogram dla zmiennej MonthlyCharges","Wykres pudełkowy dla zmiennej MonthlyCharges"), fig.height=3}

# histogram


# wykres pudełkowy (boxplot)

```

A teraz wykresy dla dla zmiennych jakościowych.
```{r, zmienne_jakosciowe, echo=FALSE, fig.cap=c("Wykres słupkowy dla zmiennej Contract","wykres kołowy dla zmiennej Contract"), fig.height=3.5}

# wykres słupkowy (barplot)


# wykres kołowy (pie)

```


    Dla zmiennych jakościowych można również wykorzystać tabele liczności
    jak np. Tabela \ref{tab.licz.contract}.

```{r, zmienne_jakosciowe_tabele_licznosci, results='asis'}
# tabela liczności za pomocą xtable w pdf

# tab.contract <- table(Contract)
# xtab.contract <- xtable(tab.contract,
#                         caption = "Tabela liczności dla cechy Contract.",
#                         label = "tab.licz.contract")
# print(xtab.contract, table.placement = "H", comment=FALSE)
```

## Podpunkt (c)

**
Wykorzystując wykresy rozrzutu dla par zmiennych ciągłych, przeanalizuj czy występują istotne (np. liniowe) zależności pomiędzy zmiennymi.
**

```{r}
# współczynnik korelacji

```

\kb{UWAGA: Te wyniki powinny być odpowiednio zaprezentowane
      w dobrze sformatowanej tabeli (zobacz poprzednie chunki).}

```{r, wykresy_rozrzutu, results='asis'}
# wykres rozrzutu dla pary zmiennych ilościowych ciągłych

```

## Podpunkt (d)

**Zinterpretuj otrzymane rezultaty, w szczególności odpowiadając na pytania:**

**
(1) Jaki jest zakres możliwych wartości dla poszczególnych zmiennych?
**






**
(2) W przypadku zmiennych ilościowych:\newline
    i. Czy wszystkie zmienne mają rozkład symetryczny?\newline
    ii. Które cechy charakteryzują się największą zmiennością?
**





**
(3) W przypadku zmiennych jakościowych:\newline
      i. Co można powiedzieć o częstości przyjmowania poszczególnych kategorii?
**










# Etap 3: Analiza opisowa z podziałem na grupy

## Podpunkt (a)

**
Przeprowadź analizę opisową, podobnie jak w etapie 2 (wyznaczając wskaźniki
opisowe i podstawowe wykresy), tym razem jednak z podziałem na dwie grupy:\newline
grupa 1: Churn==’Yes’ – grupa klientów, którzy odeszli (zrezygnowali), \newline
grupa 2: Churn==’No’ – grupa lojalnych klientów (korzystają dalej z usług firmy).
**



## Podpunkt (b)

**
Analizując wyniki z podpunktu a), odpowiedz na pytanie:\newline
które ze zmiennych wykazują największe zróżnicowanie wartości/rozkładu w grupach,\newline
tzn. pozwalają na najlepsze rozróżnienie klientów z dwóch grup?
**











# Etap 4: Podsumowanie - wnioski z przeprowadzonej analizy


## Podpunkt (a)

**
Podsumuj krótko wyniki uzyskane w etapach 1-3.\newline
Jakie wnioski można wyciągnąć na podstawie przeprowadzonych analiz?
**

## Podpunkt (b)

**
Czego dowiedziałeś(aś) się o klientach tej firmy, przeprowadzając analizę danych?\newline
Jakie są ich główne cechy? \newline
Z jakich usług korzystają najczęściej?
**


## Podpunkt (c)

**
Na podstawie wyników etapu 3 spróbuj odpowiedzieć na poniższe pytania:\newline
- Jaka jest główna przyczyna odchodzenia klientów?\newline
Innymi słowy, czym charakteryzują się klienci rezygnujący z usług firmy?\newline
- Co firma powinna zrobić, aby przeciwdziałać odchodzeniu klientów?
**
